ACORDAO-COMPLETO-2377582

ACÓRDÃO 2799/2019 ATA 45/2019 - PLENÁRIO

VISTOS, relatados e discutidos estes autos de Representação formulada por equipe de auditoria, com pedido de concessão de medida cautelar inaudita altera pars, com base nos artigos 237, inciso V, e 246 do RI/TCU, em face de indícios de dano ao erário na contratação da empresa Cast Informática S.A. pelo Ministério da Saúde (Contrato 19/2014) ;
ACORDAM os Ministros do Tribunal de Contas da União, reunidos em sessão de Plenário, ante as razões expostas pelo Relator, em:
9.1. conhecer da presente representação, satisfeitos os requisitos de admissibilidade previstos nos arts. 235 e 237, inciso VI, do Regimento Interno deste Tribunal, c/c o art. 103, § 1º, da Resolução - TCU 259/2014, para, no mérito, considerá-la procedente;
9.2. determinar, nos termos do art. 47 da Lei 8.443/1992 c/c art. 252 do RI/TCU, a conversão do presente processo em tomada de contas especial, autorizando, desde logo, as citações propostas no item a seguir;
9.3. realizar a citação dos responsáveis abaixo arrolados, com fundamento nos arts. 10, § 1º, e 12, incisos I e II, da Lei 8.443/1992 c/c o art. 202, incisos I e II, do RI/TCU, para que, no prazo de quinze dias, apresentem alegações de defesa e/ou recolham, solidariamente, aos cofres do Tesouro Nacional as quantias abaixo, atualizadas monetariamente a partir das datas constantes nos quadros abaixo, até o efetivo recolhimento, tendo em vista que as respectivas condutas propiciaram a ocorrência de indícios de superfaturamento no Contrato 19/2014 do Ministério da Saúde:
9.3.1. Sra. Mônica Aparecida Oliveira da Silva, CPF XXX.388.367-XX, Gestora do Contrato 19/2014 do Ministério da Saúde;
9.3.2. Sr. Magno Vieira Tobias, CPF XXX.013.591-XX, Fiscal Técnico do Contrato 19/2014 e ex-Coordenador-Geral de Infraestrutura substituto do Ministério da Saúde;
9.3.3. Sr. Rodrigo Franco de Souza, CPF XXX.294.211-XX, ex-Coordenador-Geral de Infraestrutura do Ministério da Saúde;
9.3.4. Sr. Flávio Ferreira dos Santos, CPF XXX.615.581-XX, ex-Coordenador-Geral de Infraestrutura do Ministério da Saúde e fiscal requisitante do Contrato 19/2014 do Ministério da Saúde;
9.3.5. Sr. Luciano Tramontano Martins, CPF XXX.849.377-XX, ex-Coordenador-Geral de Infraestrutura do Ministério da Saúde;
9.3.6. Sr. Giliate Cardoso Coelho Neto, CPF XXX.359.534-XX, ex-Diretor do Departamento de Informática do Ministério da Saúde;
9.3.7. Sr. Sérgio Alves Guimarães Cotia, CPF XXX.855.097-XX, ex-Diretor do Departamento de Informática do Ministério da Saúde;
9.3.8. Sr. Marcelo Narvaes Fiadeiro, CPF XXX.419.951-XX, ex-Diretor do Departamento de Informática do Ministério da Saúde; 
9.3.9. Sr. Guilherme Telles Ribeiro, CPF XXX.083.247-XX, ex-Diretor do Departamento de Informática do Ministério da Saúde;
9.3.10. Cast Informática S/A, CNPJ 03.143.181/0001-01, empresa contratada pelo Ministério da Saúde no âmbito do Contrato 19/2014;
	Responsáveis Solidários
	Data Pagamento
	Valor Original (R$) 

	Cast Informática S/A
	4/4/2014
	2.828.507,11

		30/5/2014
	2.866.548,33

		1º/7/2014
	2.729.514,05

		31/7/2014
	2.867.377,16

		31/7/2014
	2.797.142,34

		9/9/2014
	2.889.885,63

		16/10/2014
	3.384.351,43

		12/11/2014
	3.209.631,91

		3/12/2014
	3.308.145,91

		8/1/2015
	3.240.419,98

		24/2/2015
	3.165.637,18

		1º/4/2015
	2.906.953,20

		29/4/2015
	3.057.022,11

		4/8/2015
	1.047.697,23

Quadro de Débitos 1 - Valor atualizado até 23/8/2019: R$ 59.409.458,47 (peça 238) 
	Responsáveis Solidários
	Data Pagamento
	Valor Original (R$) 

	Cast Informática S/A
Mônica Aparecida Oliveira da Silva
Magno Vieira Tobias
Giliate Cardoso Coelho Neto
	17/6/2015
	3.277.780,87

Quadro de Débitos 2 - Valor atualizado até 23/8/2019: R$ 4.598.057,47 (peça 239) 
	Responsáveis Solidários
	Data Pagamento
	Valor Original (R$) 

	Cast Informática S/A
Mônica Aparecida Oliveira da Silva
Rodrigo Franco de Souza 
Giliate Cardoso Coelho Neto  
	29/6/2015
	2.977.398,21

		4/8/2015
	2.672.578,61

		11/9/2015
	1.711.219,26

		29/9/2015
	1.604.047,41

		4/11/2015
	1.534.043,26

Quadro de Débitos 3 - Valor atualizado até 23/8/2019: R$ 14.469.331,43 (peça 240) 
	Responsáveis Solidários
	Data Pagamento
	Valor Original (R$) 

	Cast Informática S/A
Mônica Aparecida Oliveira da Silva
Rodrigo Franco de Souza 
Sergio Alves Guimarães Cotia  
	8/12/2015
	1.570.955,35

		1º/2/2016
	1.866.630,99

		1º/2/2016
	355.965,70

Quadro de Débitos 4 - Valor atualizado até 23/8/2019: R$ 5.020.780,02 (peça 241) 
	Responsáveis Solidários
	Data Pagamento
	Valor Original (R$) 

	Cast Informática S/A
Mônica Aparecida Oliveira da Silva
Magno Vieira Tobias
Rodrigo Franco de Souza 
Sergio Alves Guimarães Cotia  
	5/2/2016
	1.525.662,33

		30/03/2016 *
	128.152,90

		3/5/2016
	1.693.451,03

		24/6/2016
	1.815.466,97

		1º/7/2016
	1.795.922,06

Quadro de Débitos 5 - Valor atualizado até 23/8/2019: R$ 8.910.620,34 (peça 242) * Reequilíbrio
	Responsáveis Solidários
	Data Pagamento
	Valor Original (R$) 

	Cast Informática S/A
Mônica Aparecida Oliveira da Silva
Magno Vieira Tobias
Sergio Alves Guimarães Cotia  
	18/3/2016
	1.306.399,44

		30/3/2016 *
	604.334,88

		26/4/2016
	551.877,16

Quadro de Débitos 6 - Valor atualizado até 23/8/2019: R$ 3.203.836,08 (peça 243) * Reequilíbrio
	Responsáveis Solidários
	Data Pagamento
	Valor Original (R$) 

	Cast Informática S/A
Mônica Aparecida Oliveira da Silva
Magno Vieira Tobias
Rodrigo Franco de Souza 
Sergio Alves Guimarães Cotia 
Marcelo Narvaes Fiadeiro 
	3/8/2016
	1.796.055,26

		18/8/2016
	1.748.173,30

		2/9/2016
	1.793.214,31

Quadro de Débitos 7 - Valor atualizado até 23/8/2019: R$ 6.635.085,58 (peça 244) 
	Responsáveis Solidários
	Data Pagamento
	Valor Original (R$) 

	Cast Informática S/A
Mônica Aparecida Oliveira da Silva
Rodrigo Franco de Souza 
Flavio Ferreira dos Santos
Sergio Alves Guimarães Cotia 
Marcelo Narvaes Fiadeiro 
	19/10/2016
	1.510.897,06

		30/11/2016
	1.924.531,08

Quadro de Débitos 8 - Valor atualizado até 23/8/2019: R$ 4.189.339,33 (peça 245) 
	Responsáveis Solidários
	Data Pagamento
	Valor Original (R$) 

	Cast Informática S/A
Mônica Aparecida Oliveira da Silva
Magno Vieira Tobias
Rodrigo Franco de Souza 
Flavio Ferreira dos Santos
Sergio Alves Guimarães Cotia
	30/11/2016
	2.788.436,78

Quadro de Débitos 9 - Valor atualizado até 23/8/2019: R$ 3.387.631,47 (peça 246) 
	Responsáveis Solidários
	Data Pagamento
	Valor Original (R$) 

	Cast Informática S/A
Mônica Aparecida Oliveira da Silva
Magno Vieira Tobias
Rodrigo Franco de Souza 
Flavio Ferreira dos Santos
Sergio Alves Guimarães Cotia
Marcelo Narvaes Fiadeiro
	27/12/2016
	2.941.307,97

		7/2/2017
	3.096.821,29

		24/2/2017
	2.764.690,75

		8/5/2017 *
	355.386,50

Quadro de Débitos 10 - Valor atualizado até 23/8/2019: R$ 10.892.163,43 (peça 247) * Reajuste
	Responsáveis Solidários
	Data Pagamento
	Valor Original (R$) 

	Cast Informática S/A
Mônica Aparecida Oliveira da Silva
Magno Vieira Tobias
Flavio Ferreira dos Santos
Marcelo Narvaes Fiadeiro
	6/4/2017
	3.206.655,20

		8/5/2017 *
	383.232,60

		8/5/2017
	3.423.875,32

		30/5/2017
	3.527.717,00

		30/6/2017
	3.600.307,67

		3/8/2017
	3.608.561,22

		30/8/2017
	3.854.243,15

Quadro de Débitos 11 - Valor atualizado até 23/8/2019: R$ 24.806.158,93 (peça 248) * Reajuste
	Responsáveis Solidários
	Data Pagamento
	Valor Original (R$) 

	Cast Informática S/A
Mônica Aparecida Oliveira da Silva
Magno Vieira Tobias
Flavio Ferreira dos Santos
Marcelo Narvaes Fiadeiro
Guilherme Telles Ribeiro
	16/10/2017
	3.945.374,19

		1º/11/2017
	3.869.442,57

		13/12/2017
	3.907.965,83

		27/12/2017
	3.921.809,69

		5/2/2018
	3.842.673,72

		1º/3/2018
	1.723.449,21

Quadro de Débitos 12 - Valor atualizado até 23/8/2019: R$ 23.509.005,16 (peça 249) 
	Responsáveis Solidários
	Data Pagamento
	Valor Original (R$) 

	Cast Informática S/A
Mônica Aparecida Oliveira da Silva
Magno Vieira Tobias
Flavio Ferreira dos Santos
Guilherme Telles Ribeiro
	12/3/2018
	3.881.408,74

		3/4/2018
	1.649.782,41

		21/5/2018
	250.487,23

Quadro de Débitos 13 - Valor atualizado até 23/8/2019: R$ 6.306.380,13 (peça 250) 
	Responsáveis Solidários
	Data Pagamento
	Valor Original (R$) 

	Cast Informática S/A
Mônica Aparecida Oliveira da Silva
Magno Vieira Tobias
Flavio Ferreira dos Santos
Luciano Tramontano Marntins
Guilherme Telles Ribeiro
	9/5/2018
	4.837.119,70

		5/6/2018
	3.750.599,33

		6/6/2018
	701.388,16

		14/6/2018
	4.939.421,51

		30/7/2018
	4.868.612,51

		15/8/2018
	4.784.539,10

		20/9/2018
	4.605.091,04

		29/10/2018
	4.289.788,45

Quadro de Débitos 14 - Valor atualizado até 23/8/2019: R$ 35.086.350,53 (peça 251) 
9.4. determinar ao Ministério da Saúde, com fundamento no art. 45 da Lei 8.443/1992 c/c o art. 250, inciso II, do RI/TCU, que:
9.4.1. abstenha-se de efetuar pagamentos mensais no âmbito do Contrato 19/2014, firmado com a empresa Cast Informática S/A, que excedam a cifra de R$ 2.959.133,27, apresentando ao TCU, ao final do último pagamento realizado no âmbito do sexto termo aditivo, a relação das notas fiscais pagas e respectivas ordens bancárias; 
9.4.2. avalie a economicidade dos contratos vigentes medidos e remunerados em UST ou unidade de medida similar, apure eventuais prejuízos, promova as adequações necessárias e avalie a conveniência de renová-los, apresentando ao TCU, em noventa dias, o plano de ação com vistas a sanear eventuais problemas dos contratos identificados;
9.4.3. reavalie seus sistemas de governança e de controles internos para evitar a reincidência das irregularidades apontadas, apresentando ao TCU, em noventa dias, o plano de ação com vistas a sanear os problemas identificados;
9.5. dar conhecimento do teor deste Acórdão à Secretaria de Controle Externo da Saúde;
9.6. encaminhar cópia deste Acórdão à Controladoria-Geral da União, ao Superintendente da Polícia Federal no Distrito Federal e ao Procurador-Chefe da Procuradoria da República no Distrito Federal;
9.7. dar ciência deste Acórdão ao Ministro de Estado da Saúde, em atenção ao disposto no parágrafo único, in fine, do art. 198 do RI/TCU; e
9.8. apensar os presentes autos ao processo de tomada de contas especial que vier a ser autuado, na forma prevista no art. 41 da Resolução - TCU 259/2014.

Representação sobre possíveis irregularidades no processo de gestão de contrato que teve como objeto a prestação de serviços técnicos de sustentação da infraestrutura de Tecnologia da Informação e Comunicações (TIC).

Coordenação Geral de Material e Patrimônio - Ministério da Saúde; Ministério da Saúde (vinculador).

3. Interessado: Cast Informática S/A (03.143.181/0001-01).

13.1. Ministros presentes: José Mucio Monteiro (Presidente), Benjamin Zymler, Raimundo Carreiro e Ana Arraes.
13.2. Ministros-Substitutos convocados: Augusto Sherman Cavalcanti (Relator) e Marcos Bemquerer Costa.
13.3. Ministros-Substitutos presentes: André Luís de Carvalho e Weder de Oliveira.

Cast Informática S.A

AUGUSTO SHERMAN

Adoto, como relatório, excerto da instrução vazada à peça 252 dos presentes autos, anuída pelos dirigentes da Sefti (peças 253-254) :
"INTRODUÇÃO
	Cuidam os autos de representação a respeito de possíveis irregularidades no processo de gestão do Contrato 19/2014 firmado entre a União, por intermédio do Ministério da Saúde (MS) , e a empresa Cast Informática S/A (CNPJ 03.143.181/0001-01) .
2.	O mencionado ajuste, à época no valor de R$ 60.359.973.00, foi assinado em 27/1/2014, com vigência até 26/1/2015 (peças 1 e 2) , e teve como objeto a prestação de serviços técnicos de sustentação da infraestrutura de TIC. Desde então, o contrato foi aditivado e reajustado por diversas vezes (peças 3 a 11) sendo que o valor chegou a R$ 88.796.658,94 anuais no último reajuste pactuado antes da cautelar concedida pelo Ministro-Substituto Augusto Sherman Cavalcanti. Em 25/1/2019, foi firmado o quinto termo aditivo (peça 130) para prorrogação excepcional da vigência do contrato, estendendo o período de 27/1/2019 a 26/7/2019, o valor total desse aditivo, por seis meses, foi de R$ 15.351.325,38. 
HISTÓRICO
3.	Inicialmente, julga-se importante mencionar que o supramencionado contrato já foi objeto de fiscalização e representação desta Corte de Contas no bojo dos TCs Processo 014.825/2014-7 e Processo 029.899/2014-1, respectivamente. O Acórdão 843/2017-TCU-Plenário, de relatoria do Ministro-Substituto Augusto Sherman Cavalcanti, prolatado no âmbito do TC Processo 029.899/2014-1, além de propor medidas corretivas para serem adotadas pelo MS com relação ao contrato analisado, apontou indícios de pagamentos a maior que, após apuração promovida pelo Ministério da Saúde, culminaram em glosa no valor de R$ 918.754,56 (peça 12, p. 5) .
4.	Os indícios de irregularidades tratados neste processo de representação foram identificados durante execução de auditoria realizada pela Sefti e pela Secex-MG relativa a contratações na área de tecnologia da informação (TI) conduzidas pelo MS (TC Processo 015.920/2018-6) e referem-se à fase de execução do Contrato 19/2014.
5.	Em razão da gravidade dos indícios detectados durante a execução da auditoria, decidiu-se aprofundar o tratamento dessas questões em processo separado do processo de auditoria, por meio de representação, constante dos presentes autos, com intuito de evitar atrasos no cronograma estabelecido para a fiscalização.
6.	Diante dessa situação, em 10/9/2018, foi elaborada instrução com a proposta de adoção de medida acautelatória, inaudita altera pars, nos seguintes termos (peça 34, p. 13) :
determinar, de ofício, cautelarmente, inaudita altera pars, com base no art. 276, caput, do Regimento Interno do TCU ao Ministério da Saúde que se abstenha de efetuar pagamentos mensais no âmbito do Contrato 19/2014, firmado com a empresa Cast Informática S.A., que excedam a cifra de R$ 2.558.554,23, tendo em vista os indícios de que tais valores excedentes representam sobrepreço;
7.	Em conformidade com os ditames regimentais, foram propostas também as oitivas do MS e da empresa contratada para que se manifestassem a respeito dos indícios de irregularidades apontados. As propostas contaram com anuência do Diretor supervisor da auditoria e do Secretário da Sefti (peças 35 e 36) .
8.	Encaminhadas as propostas ao Gabinete do Relator, por meio do Despacho datado de 12/9/2018, o mesmo optou por não adotar, naquele momento, a medida cautelar proposta e determinou, preliminarmente, as oitivas do órgão e da empresa contratada (peça 37) .
9.	As oitivas foram encaminhadas no dia 17/9/2018 ao MS e à empresa Cast, por meio dos Ofícios 563/2018-TCU/Sefti e 564/2018-TCU/Sefti (peças 38 e 39) .
10.	Analisadas as informações apresentadas pelo MS e pela empresa contratada, a Sefti manteve a proposta de adoção de medida cautelar anteriormente proposta (peça 70, p. 13) .
11.	O Relator do processo, em Despacho prolatado em 12/11/18, concordou com a proposta da unidade técnica e determinou a adoção de medida cautelar, determinando que não fossem efetuados pagamentos que excedessem a cifra de R$ 2.558.554,23 até o pronunciamento do TCU acerca do mérito da questão (peça 73) .
12.	O Relator determinou ainda nova oitiva das partes sobre o tema e realização de diligência a respeito da nova licitação que objetivava substituir o contrato em análise. Deu ciência aos responsáveis a respeito da excepcionalidade da prorrogação prevista no art. 57, §4º, da Lei 8.666/1993, que deve atender ao interesse público, inclusive quanto à economicidade, informando que eventual prorrogação que não atenda a tais critérios poderia ensejar responsabilização solidária em caso de dano que possa vir a ser confirmado por esta Corte de Contas (peça 73) .
13.	Em 19/11/18, a empresa contratada interpôs agravo (peça 80) com pedido de efeito suspensivo contra o supramencionado despacho que determinou a adoção de medida cautelar, apresentando, além da peça inicial do recurso, outras informações contidas nas peças 81 a 83.
14.	Em despacho datado de 27/11/18, o Relator conheceu do agravo, uma vez que foi manejado dentro do prazo regimental. A respeito dos efeitos suspensivos, informou que tal medida possui caráter excepcional e destacou a existência de fortes indícios de superfaturamento/sobrepreço na contratação sob análise, motivo pelo qual não atribuiu efeitos suspensivos ao recurso (peça 85) .
15.	Por fim, encaminhou novamente os autos à Sefti para que, com a urgência que o caso requeria, realizasse o exame técnico da questão, instruindo o recurso, tendo autorizado diligências e inspeções que se fizessem necessárias. (peça 85) .
16.	Após realização de inspeção em 28/11/2018 junto ao Ministério, a Sefti analisou os argumentos apresentados pela empresa por meio do agravo. Observa-se que todos os aspectos abordados pela agravante foram objeto de análise pela unidade técnica, a qual concluiu pela procedência parcial do agravo, não devido a mudança de metodologia, mas em decorrência dos fatos apurados durante a inspeção, notadamente a mudança da quantidade de profissionais atuando no contrato (peça 119, p. 11) .
17.	No dia 20/12/2018 a empresa contratada apresentou resposta (peça 122) à oitiva realizada por meio do Ofício 637/2018-TCU/Sefti (peça 75) , do qual ela foi notificada em 14/11/2018 (peça 86) . Como a empresa pediu prorrogação de prazo para atendimento à oitiva (peça 90) e este foi acatado pelo Relator em seu despacho de 6/12/2018 (peça 101) , sua resposta à oitiva foi intempestiva, pois seu prazo havia expirado em 17/12/2018.
18.	Por meio de despacho do Relator do dia 11/2/1019 (peça 129) , os autos retornaram à Sefti para que ocorresse aprofundamento do exame técnico quanto ao mérito do agravo, devendo esta secretaria especializada incorporar, em sua nova instrução, as alegações apresentadas pela contratada após sua última manifestação.
19.	Em 19/2/2019, a Sefti se pronunciou (peça 131) quanto às informações apresentadas pela empresa contratada por meio da peça 122, e considerou que os argumentos apresentados pela agravante eram os mesmos já utilizados no âmbito do agravo (peça 80) , os quais foram detidamente analisados e rebatidos por meio da instrução precedente (peça 119) . 
20.	Por fim, em 27/2/2019, foi prolatado o Acórdão 451/2019-TCU-Plenário (peça 133) conhecendo do agravo interposto pela empresa, para, no mérito, dar-lhe provimento parcial, determinando-se cautelarmente, em substituição à medida expedida em 12/11/2018, ao MS, que se abstivesse de efetuar pagamentos mensais no âmbito do Contrato 19/2014, que excedessem a cifra de R$ 2.959.133,27, até que esta Corte de Contas se pronunciasse a respeito do mérito da questão, tendo em vista os indícios de que tais valores excedentes representavam sobrepreço.
21.	Retornados os autos à Sefti, foram efetuadas as devidas comunicações processuais, passando-se, por meio desta instrução, à análise do mérito das respostas do Ministério e também da empresa contratada.
EXAME TÉCNICO
22.	Antes de passar à análise das oitivas, serão apresentados uma visão geral do objeto e as evidências que sustentam que existe significativo sobrepreço e superfaturamento no Contrato 19/2014. Registre-se que, considerando os pagamentos realizados ao longo dos cinco anos de contrato no valor total de R$ 327.778.967,01, o superfaturamento calculado ultrapassa R$ 170 milhões (valor original) e R$ 210 milhões, quando atualizado monetariamente. Em termos percentuais equivale a 108% do que deveria ter sido pago.
Visão geral do objeto do Contrato 19/2014
23.	O Contrato 19/2014 originou-se do Pregão Eletrônico (PE) 77/2013 que visou contratar empresa para prestar serviços de sustentação do ambiente de TI do MS.
24.	De acordo com os critérios definidos no instrumento convocatório elaborado à época, os serviços prestados deveriam ser vinculados a resultados e medidos em Unidade de Serviço Técnico (UST) (peça 13, p. 8) , com base em extenso catálogo de serviços (peça 64, p. 104-431) detalhado no instrumento convocatório. Esses serviços poderiam ser classificados como rotineiros, ou de suporte, ou de demanda (peça 64, p. 42-43) .
25.	Os serviços rotineiros têm periodicidade previamente definida para execução, ao passo que os de suporte não possuem periodicidade de execução estabelecida e os de demanda são realizados mediante agendamento (peça 64, p. 45) .
26.	Cada serviço definido no catálogo de serviços é composto por um conjunto de tarefas. Para cada tarefa foi definido o esforço calculado em horas e um fator de complexidade, que de acordo com a Tabela 3 do edital do PE 77/2013 (peça 64, p. 43-44) pode assumir os seguintes valores: baixo (1) , intermediário (1,5) , mediano (3) , alto (6) e altíssimo (10) . O total de UST do serviço é soma do resultado da multiplicação do esforço pela complexidade de cada tarefa. Visando a uma melhor compreensão do objeto, o Quadro 1 apresenta como exemplo o preço unitário em UST do serviço S005 - Active Directory - AD (Criação, Alteração, Auditoria, Manutenção e Exclusão de usuários e grupos no AD de Média Complexidade) (peça 64, p. 167-168) .
	Item
	Tarefa
	Esforço (A) 
	Complexidade
 (B) 
	Total UST 
 (A x B) 

	1
	Verificar requisitos necessários para a alteração a ser efetuada.
	1,00
	Alta (6) 
	6,00

	2
	Documentar configurações ativas antes da alteração solicitada, a qual deverá ser complementada posteriormente.
	0,50
	Mediana (3) 
	1,50

	3
	Analisar Log's
	0,75
	Alta (6) 
	4,50

	4
	Efetuar alterações conforme solicitado via demandante
	1,00
	Alta (6) 
	6,00

	5
	Testar disponibilidade do serviço onde a alteração de configuração foi executada
	1,33
	Alta (6) 
	7,98

	6
	Complementar documentação com a alteração efetuada, acertos e falhas do procedimento.
	0,25
	Baixa (1) 
	0,25

		4,83
		26,23

Quadro 1 - Serviço S005 
27.	No edital da contratação foram previstos dois tipos serviços de infraestrutura, que seriam medidos como UST interna ou externa (peça 64, p. 38) . A UST externa foi prevista como forma de remunerar a empresa para os casos de atendimentos que houvesse necessidade de viagens (peça 64, p. 431) . O valor inicial (isto é, originalmente contratado) da UST externa foi precificado em R$ 88,27, enquanto o valor da UST interna era R$ 27,66 (peça 1, p. 2) .
28.	O total de UST inicialmente previsto foi de 2.169.590, sendo 2.163.830 internas e 5.760 externas, posteriormente, no quarto termo aditivo (peça 6) , firmado em 24/1/2018, houve um acréscimo de 12% no quantitativo UST internas, passando para 2.423.489,60, ao passo que as UST externas foram excluídas. Em termos monetários houve um acréscimo de R$ 8.587.179,56. 
29.	Considerando que o objeto da contratação sob análise não é exatamente uma coisa para a qual se tenha preços referenciais em abundância, apresenta-se alguns outros contratos, semelhantes, a fim de que se possa começar a ter noção do objeto e de sua precificação. Os referidos contratos são apresentados no Quadro 2. Registre-se que as comparações percentuais apresentadas não têm objetivo apontar, nesse momento, sobrepreço no Contrato 19/2014.
	Organização
	Contrato
	Objeto
	Valores em 12 meses (R$) 
	Diferença (%) 

				Paradigma
	MS (no ano do paradigma) 
	
	Ministério da Educação
	15/2017 - Memora Processos Inovadores S/A (peça 142) 
	Serviços continuados de operação, manutenção, administração e sustentação da infraestrutura de tecnologia da informação e comunicações (TIC) 
	5.699.917,92
	77.664.815,30
	1.263

	Tribunal de Contas da União
	38/2017 - Central IT Tecnologia da Informação Ltda (peça 143) 
	Serviços de Suporte Técnico de Infraestrutura (SSIT) e Serviços de Suporte Técnico para Atendimentos Excepcionais ou Programados (SSITE) 
	6.461.712,00
	77.664.815,30
	1.102

	Banco Central
	51556/2018 - Stefanini Consultoria e Assessoria em Informática S/A  (peça 144) 
	Prestação de serviços técnicos especializados de infraestrutura de informática para os ambientes de Tecnologia da Informação e Comunicação - TIC, utilizados pelo Banco Central do Brasil, em Brasília e nas suas Gerências Administrativas Regionais
	13.073.436,80 
	88.796.658,94
	579

Quadro 2 - Comparativo contratações Sustentação de TIC
30.	Os próximos três tópicos analisarão de forma mais detida a execução contratual de cada um dos três tipos de serviços prestados no Contrato 19/2014 do MS. O Quadro 3 apresenta um resumo dos serviços executados durante o período de fevereiro de 2017 a janeiro de 2019, que correspondem aos últimos dois anos do contrato, antes do aditivo que o prorrogou de forma excepcional.
	Tipo de Serviço
	Quantidade (UST) 
	Valor (R$) 
	Percentual (%) 

	Suporte
	2.515.869,51 
	90.757.989,82
	54,33

	Rotina
	1.798.818,29 
	64.890.937,87
	38,85

	Demanda
	309.888,82
	11.178.992,50
	6,69

	Externo
	5.952,00
	214.713,66
	0,13

	Total
	4.630.528,62
	167.042.633,85
	100,00

Quadro 3 - Resumo execução Contrato 19/2014 no período de fevereiro de 2017 a janeiro de 2019, conforme informação constante no Quadro 11 do Apêndice I 
31.	Antes de se passar à análise das oitivas promovidas junto ao Ministério e à empresa contratada, passa-se à análise detalhada dos três tipos de serviços que compõem o Contrato 19/2014. Além da análise, na qual será detalhada a precificação de cada um deles, bem como os indícios de sobrepreço identificados, há também um tópico dedicado à importância da planilha de formação de preços na demonstração dos citados indícios.
Serviços de Suporte
32.	Na instrução pretérita (peça 70) , que embasou o pedido de cautelar, concluiu-se que os serviços de suporte do Contrato 19/2014 estavam sendo pagos: (i) com superestimativa, devido a falhas no catálogo de serviços; (ii) com sobrepreço, devido a falhas na conversão do catálogo de serviços para as tarefas no sistema CitSmart  e  aos funcionários da empresa contratada abrirem demandas para tarefas que já deveriam ser abrangidas pelos serviços rotineiros ou por multiplicarem, artificialmente, os tickets necessários ao atendimento das demandas.
33.	No apêndice daquela instrução (peça 70, p. 14-22) , foi realizada análise detida de um conjunto de ordens de serviços executadas no mês de agosto de 2018, seguindo metodologia devidamente descrita naquela seção.
34.	Dentre as informações apresentadas no citado apêndice destacaram-se as relacionadas a serviços indevidamente classificados com base no catálogo de serviços; pagamento sem a comprovação de execução; complexidade não comprovada das atividades, gerando classificação indevida; preços excessivos para atividades simples, realizadas em curto espaço de tempo; replicação de chamados para execução de atividades simples; e outras. 
35.	A seguir apresenta-se alguns exemplos daquela instrução (peça 70, p. 14-22) , além da instrução que originou a representação (peça 34, p. 7-9) :
35.1.	a substituição de cabo de rede de computador (peça 33, p. 1-2) , que não demanda mais que alguns minutos para ser realizada por profissional sem grande especialização, precificada a R$ 403,04 devido ao esforço estimado de onze horas estabelecido para tal atividade;
35.2.	instalação de aparelho telefônico (peça 33, p. 9) , que por ser composta por sete tarefas, de acordo com edital da contratação (peça 64, p. 235, serviço S059) , sendo cinco classificadas como de complexidade alta e duas de complexidade média, e estimada em 4,25 horas, custou R$ 879,36;
35.3.	liberação no proxy de um computador para acessos ao sistema Whatsapp web e mídias sociais (peça 33, p. 6) . Uma atividade corriqueira precificada a R$ 1.242,10 devido ao esforço estimado de seis horas, quatro tarefas classificadas como de complexidade alta e duas como de complexidade média (peça 64, p. 204, serviço S035) ;
35.4.	há situações de pagamentos de R$ 2.233,57 para atividades que foram finalizadas em cerca de dez minutos, como criação de um arquivo no servidor, deploy de aplicação, atualização de sistema operacional e exclusão de linha específica em um arquivo texto (peça 70, p. 17. item 14) ; e
35.5.	cadastrar e/ou bloquear usuários na rede do MS, que também não demanda mais que alguns minutos para ser realizada por profissional sem grande especialização, precificada a R$ 961,07 devido ao esforço e complexidade estimados (peça 70, p. 19. itens 24-28) .
36.	O Quadro 12 do Apêndice I desta instrução demonstra que, apenas referente aos exemplos listados anteriormente, no período entre fevereiro de 2017 e janeiro de 2019, foram realizados mais de 20 mil solicitações, superando o valor total de R$ 31 milhões.
37.	Ainda quanto aos exemplos, percebe-se que há uma diferença significativa entre o esforço real e o esforço estimado, além da complexidade e de atividades desnecessárias para executar cada um dos serviços definidos no catálogo de serviços do edital da contratação (peça 64, p. 104-431) , além da classificação incorreta entre os serviços registrados na ferramenta Citsmart e o catálogo do Edital de contratação (peça 70, p. 16, item. 7; peça 145) . 
38.	Na prática, o serviço de desbloqueio de um usuário, por exemplo, é bem mais simples que a forma definida no serviço S005 (Quadro 1) . Em suma, consiste em acessar uma ferramenta disponibilizada pelo sistema operacional, buscar o usuário pelo nome ou login e executar o procedimento de desbloqueio (que muitas vezes pode ser mero clique de mouse) . Também é comum que esse procedimento seja feito por meio de um script (pequeno trecho de linguagem técnica) para automatizar o processo e desbloquear diversos usuários por meio de uma única operação. Esse exemplo, também pode ser pode ser estendido aos outros serviços que foram classificados como S005: criação, exclusão e bloqueio de usuário; criação e exclusão de grupos; e reinicializar senha. 
39.	Nesse sentido, utilizando-se de uma premissa conservadora, caso o esforço do serviço fosse estimado em quinze minutos e a complexidade fosse definida como intermediária, conforme a própria especificação do edital da contratação (peça 64, p.104) , o serviço custaria apenas 0,375 UST (0,25 * 1,5) ou R$ 13,74, correspondendo a uma diferença de 6.895% {[ (R$ 961,07 - R$ 13,74) / R$ 13,74] x 100}. Aplicando-se este valor nos 4.370 chamados abertos entre fevereiro de 2017 e janeiro de 2019, o valor passaria de aproximadamente R$ 4,2 milhões (R$ 961,07 x 4.370) para aproximadamente R$ 60 mil (R$ 13,74 x 4.370) . Conforme será visto nos próximos parágrafos, esse paradigma está mais próximo dos valores praticados em outros contratos da administração pública federal (APF) , incluindo o contrato de helpdesk do próprio MS.
Contrato com objeto semelhante e valores inferiores
40.	Em 21/7/2017 o MS firmou contrato 55/2017 (peça 146) com a empresa Connectcom Teleinformática para prestação de serviço técnico-especializado em helpdesk para organização, desenvolvimento, implantação e execução continuada de atividades de suporte técnico remoto e presencial a usuários de soluções de tecnologia da informação. O modelo de pagamento seria por chamado atendido, tendo sido o suporte técnico remoto de 1º nível precificado em R$ 27,60, o suporte de 2º nível em R$ 36,84 e o atendimento presencial em R$ 30,33.
41.	Em 12/1/2018, quatro meses após o início da execução do contrato de helpdesk, o MS comunicou à empresa Cast, por meio do oficio 5/2018/CREDT/CGIE/DATASUS/SE/MS (peça 147) , que, após análise técnica dos contratos 19/2014 e 55/2017, havia sido constatado que ambos os contratos contemplavam alguns serviços de AD (Active Directory) em seus catálogos de serviços e que, por essa razão, excluiria os serviços relacionados a auditoria, bloqueio, desbloqueio, criação, alteração e exclusão de usuários, grupos e servidor do Active Directory do Contrato 19/2014.
42.	A seguir, exemplos de chamados atendidos no Contrato 55/2017: 
42.1.	número 426863 - tratou de um pedido de reinicialização da senha do usuário. Encerrado apenas dois minutos depois de criado (peça 148, p. 13) ; 
42.2.	número 426837 - foi solicitado o desbloqueio de uma conta. Em dezesseis segundos o chamado foi encerrado com sucesso (peça 148, p. 13) ; e
42.3.	número 427256 - criação de um novo usuário, três minutos após sua abertura foi encerrado com sucesso (peça 148, p. 32-33) . 
42.4.	Os chamados acima e diversos outros que constam na peça 148 comprovam que os serviços relacionados ao Active Directory  (S05)  estavam superdimensionados. Comparando-se o valores cobrados para atender o mesmo tipo de chamado, verifica-se que no Contrato 55/2017 variou entre R$ 27,60, quando foi atendido como chamado de 1º nível, a R$ 36,84, se foi classificado como de 2º nível, já no Contrato 19/2014 o valor foi R$ 961,07, uma diferença que supera 3.380% para o pior caso e 2.500% no melhor caso.
43.	Destaca-se ainda que outros serviços (telefonia, correio eletrônico, cabeamento estruturado, atualização de antivírus e liberação de acesso a pasta) estão sendo atendidos no Contrato 55/2017 (peça 153) .
Contrato da PGFN de serviços de suporte
44.	Em 2/1/2018, a Procuradoria-Geral da Fazenda Nacional (PGFN) firmou o Contrato 1/2018 com a empresa Algar TI Consultoria S/A, decorrente do item 2 do PE 7/2017 que tinha como objeto a contratação de serviços técnicos de Suporte e Monitoramento da Infraestrutura (peça 149, p. 1, 197, 218 e 225) . O valor total do referido item do PE 7/2017 foi homologado em R$ 1.629.600,00 e o valor unitário da UST em R$ 13,58.
45.	Independentemente do valor unitário da UST de cada contrato, até porque não é adequado se fazer esse tipo de comparação, verifica-se que os preços unitários de alguns dos serviços do contrato do MS, aqueles que foram passíveis de comparação, são superiores aos serviços contratados pela PGFN entre 642% e 20.925%, conforme pode ser visto no Apêndice II e de forma resumida no Quadro 4.  
	Serviços
 (descrições na PGFN e no MS) 
	Quantidade UST
	Valor unitário (R$) 
	Diferença de valor

		PGFN
	MS
	PGFN
	MS
	
	PGFN - 2.4.1.18 - Realizar atualização de aplicações Web em ambiente de produção (Deploy) 
MS - S086- Sistemas Web (média Complexidade) 
	4,00
	60,96
	54,32
	2.233,57
	4.012%

	PGFN - 2.1.2.4 - Resetar a senha do usuário no serviço de diretórios
MS - S005 - Active Directory - AD (média Complexidade) 
	1,00
	26,23
	13,58
	961,07
	6.977%

	PGFN - 2.12.1.3 - Gerenciamento de dispositivos, telefones e aplicativos dos clientes
MS - S059 - VoiP - Telefonia IP (média Complexidade) 
	3,50
	24,00
	47,53
	879,36
	1.750%

	PGFN - 2.8.1.15 - Criar Máquina Virtual
MS - S075- Instalação e Configuração de Servidores (alta Complexidade) 
	2,00
	146,94
	27,16
	5.383,88
	19.723%

Quadro 4 - Comparativo resumido entre catálogo de serviços da PGFN e do MS
46.	Outra análise relevante foi obtida por meio da aplicação dos valores unitários do catálogo do contrato da PGFN, constante no Apêndice II, nos serviços do Contrato 19/2014 do MS que superaram o valor total de R$ 500 mil entre fevereiro de 2017 e janeiro de 2019. O resultado seria a redução de R$ 65,293 milhões para R$ 2,266 milhões, uma diferença que supera 2.780% (Apêndice II, Quadro 15) .
47.	Não constam dos processos de contratação do MS justificativas técnicas que explicariam preços tão altos quando comparados, por exemplo, com a PGFN, ainda que efetivamente o parque tecnológico do MS conte com quantitativo e variedade maiores que o da PGFN. Em atividades corriqueiras, como resetar uma senha de usuário, por exemplo, a diferença foi de 6.977% (ver Apêndice II, Quadro 13) . 
48.	Além disso, é possível verificar que nos casos em que os serviços foram classificados como sendo de complexidade alta ou especialista no catálogo de serviços da PGFN (peça 149, p. 95-141) , o nível de exigência de qualificação profissional é semelhante ao do Contrato 19/2014 do MS. Por exemplo, o serviço '2.6.2.4 - monitoramento de pacotes de um Firewall' foi classificado como complexidade especialista e a qualificação do profissional especialista em segurança da informação requer experiência profissional de no mínimo cinco anos de prestação de serviços de segurança da informação (peça 149, p. 168-169) de forma semelhante ao perfil definido no edital do Contrato 19/2014 do MS (peça 64, p. 103) . 
49.	Destaca-se ainda que a empresa Cast participou do PE 7/2017 da PGFN (peça 149, p. 204-208) . O preço unitário da UST foi apenas nove centavos superior ao valor vencedor. Portanto, entende-se que não há que ser alegado que o valor praticado naquele pregão seria inexequível.
Contrato do TRE-SP de serviços de suporte
50.	Ainda a título ilustrativo, outro certame referencial que também apresentou elevada diferença nos preços unitários dos serviços foi o PE 21/2018 (peça 150) , realizado pelo Tribunal Regional Eleitoral de São Paulo (TRE-SP) em 6/6/2018. O valor unitário homologado da UST no pregão do TRE-SP foi R$ 29,90. Destaca-se, conforme pode ser visto no Apêndice II, um dos serviços do MS, que chegou a ser 3.114% mais caro que serviço similar no TRE-SP. Tal serviço corresponde a configuração de acesso à rede de dados (peça 150, p.81) . Enquanto no TRE-SP o preço final para a criação de usuário no AD era R$ 29,90, no MS era R$ 961,07.
Ciência do MS acerca dos pregões da PGFN e do TRE-SP
51.	As duas licitações retro citadas (PE 7/2017 da PGFN e PE 21/2018 do TRE-SP) foram utilizadas como referencial pelos gestores do MS ao analisar, em 12/11/2018, por meio da nota técnica 70/2018-CREDT/CGIE/DATASUS/SE/MS (peça 151) , a suposta vantajosidade da renovação excepcional do Contrato 19/2014. Naquela oportunidade, os gestores se limitaram a utilizar os valores unitários das UST de cada um dos pregões e multiplicar pelos quantitativos de UST que pretendiam contratar por meio do Contrato 19/2014, sem fazer qualquer juízo de valor acerca da adequabilidade dos quantitativos de UST por tipos de serviços. Registre-se que essa prática ocorreu também nas análises de vantajosidade das renovações contratuais anteriores.
Serviços Rotineiros
52.	Os desembolsos mensais apenas pela realização das atividades rotineiras são de 74.949,64 UST ou R$ 2.746.154,81 (Quadro 16 do Apêndice III) . O total contabilizado foi, no período compreendido entre fevereiro de 2017 e janeiro de 2019, de aproximadamente, R$ 65 milhões, que corresponde a 39% do total do Contrato 19/2014 e seus aditivos (Quadro 11 do Apêndice I) .
53.	Os serviços do tipo rotineiros possuem estruturas semelhantes aos serviços do tipo suporte, ou seja, são compostos por um conjunto de atividades nas quais são definidos: o esforço em horas, um fator de complexidade e a frequência mensal (peça 64, p. 105-161) .
54.	Cabe destacar, que até setembro de 2016, os serviços rotineiros eram remunerados de acordo com a quantidade de vezes que cada atividade, supostamente, era executada. O Quadro 17 e o Quadro 18 do Apêndice III apresentam, respectivamente, como exemplos, dados de execução do período compreendido entre novembro de 2015 e março de 2016 dos serviços R19 e R25. O valor médio mensal previsto para esses dois serviços foi de aproximadamente R$ 361 mil, mas em média, foram efetivamente pagos, aproximadamente, R$ 42 mil. Dito de outra forma, havia uma aparente demanda superestimada dos serviços, que, de certa forma, não teria se traduzido em gasto, pois as quantidades efetivamente prestadas foram menores que as estimadas.
55.	A partir de outubro de 2016, o MS, em comum acordo com a empresa contratada, passou a remunerar os serviços rotineiros considerando o total estimado em UST no edital da contratação, independentemente do número de vezes que as atividades do serviço tivessem realmente sido executadas (peça 167, p. 23, item i) . Essa mudança de metodologia significou um acréscimo de pelo menos 15 mil UST, se for considerado apenas o mês anterior ao da mudança, ou 28.600 UST se for considerado a média desde o início do contrato (Quadro 20 o Apêndice III) .
56.	Antes de avaliar o impacto da mudança relatada no parágrafo anterior, é preciso esclarecer que a comprovação da execução da maioria das atividades rotineiras dá-se por meio de 'printscreens' de telas dos computadores servidores e sistemas que foram consultados pelos funcionários da empresa contratada. De acordo com os relatórios mensais de acompanhamento contratual, os entregáveis e os relatórios de qualidade são armazenados no endereço 'http://cgie.saude.gov/CREDT/Evidencias/' (peças 152, p. 16, 32, 52 e 57) .
57.	Esclarecido o modo de comprovação dos serviços rotineiros, passa-se à análise de alguns desses serviços, de maior materialidade, a fim de demonstrar que o dimensionamento dos mesmos não estava adequado.
58.	De acordo com o TR que deu origem à contratação (peça 64, p. 137) , o serviço R030 é composto por cinco atividades, totalizando 4.477,50 UST, equivalendo, em termos monetários a aproximadamente, R$ 164 mil mensais (considerando a UST em 2018 = R$ 36,64, tem-se 4.477,50 UST x R$ 36,64 = R$ 164.055,60) . De acordo com os relatórios gerados pela equipe da empresa contratada, entre os meses de março de 2017 e dezembro 2018 (peça 175) , ou seja, posteriormente a mudança de metodologia, verificou-se que a atividade R030 foi executada, na maioria dos casos, apenas uma vez (peça 175, p. 4, 8, 20, 28, 33, 41, 45 e 49) . Além disso, a partir de maio de 2018 (peça 175, p. 57, 61, 65, 69 e 77) , não foi realizada nenhuma atividade do serviço devido ao processo ter sido automatizado. O valor total dos 22 meses analisados do serviço R030 supera R$ 3,562 milhões.
59.	Registre-se ainda que a atividade R030.4 foi indevidamente classificada como complexidade alta, que significa multiplicar por seis o esforço em horas para obter o valor em UST dessa atividade, porém, utilizando-se como parâmetro a tabela de classificação de complexidade constante no edital da contratação (peça 64, p. 104) , a complexidade mais adequada seria a mediana, que corresponde ao desenvolvimento de script e a multiplicação é por três ou, ainda, caso fosse considerado como mera execução de scripts, a complexidade passaria ser intermediaria, na qual o fator de conversão é 1,5. 
60.	Dessa forma, considerando as constatações anteriores ajustando-se o quantitativo das atividades do serviço R030 que foram efetivamente comprovadas suas respectivas execuções, além da complexidade da atividade R30.4 de alta para mediana, e por fim, mantendo o esforço de forma bastante conservadora em uma hora, a remuneração total do serviço R030 no período analisado não passaria de R$ 3 mil ao invés dos R$ 3,562 milhões (peça 176) .
61.	Quanto ao serviço R019 (peça 64, p. 123-124) , verificou-se, de acordo com informações dos relatórios acostados na peça 180, que foram realizadas apenas a verificação do consumo de hardware de cada host, que por proximidade seria equivalente à atividade R019.5 (administrar o uso dos recursos dos servidores físicos por parte das máquinas virtuais) . Essa atividade também deveria ser classificada como mediana (procedimentos de monitoração) ao invés de alta, além disso, quatro horas também são desproporcionais ao esforço real para executar a atividade, já que consistiria em ser acionado apenas quando alarmes configurados fossem disparados e de acordo com os relatórios não houve anomalia. O valor mensal desse serviço é R$ 289.456,00, totalizando mais de R$ 6,847 milhões entre janeiro de 2017 e dezembro de 2018. Para efeito de comparação o valor anual da contratação do Banco Central para monitorar todo o seu parque tecnológico e não apenas o ambiente virtualizado foi R$ 2,148 milhões (peça 144, p. 389) .  
62.	Quanto ao serviço R025 (peça 64, p. 132-133) , verificou-se nos relatórios acostados na peça 181 que foram realizadas apenas a verificação da disponibilidade e conectividade da estrutura da rede wireless, o que poderia ser classificado como a atividade R025.5 (administrar o uso dos recursos da solução Wireless, de forma a garantir a alta disponibilidade do ambiente implementado) . Em todos os relatórios foram informados que a rede wireless não apresentou indisponibilidade ou problemas que afetassem o seu desempenho, ou seja, situação semelhante ao serviço R019. Registre-se ainda que o problema desse serviço não se restringe à ausência de comprovação de que todas as atividades foram executadas no quantitativo estimado, mas também quanto ao esforço e a classificação da complexidade. Por exemplo, para o cadastro de usuário na rede wireless foi estimada uma hora e complexidade alta, atividade simples, e que de acordo com o edital da contratação, deveria ser classificada como intermediaria.
63.	Quanto ao serviço R060 (Quadro 19 do Apêndice III) , registre-se que, originalmente não foi previsto no edital da contratação. Seu objetivo seria prestar apoio técnico, análise, criação e manutenção na administração, execução e qualidade dos serviços de TI (peça 177) . O serviço foi estimado em 17.952 UST, equivalentes a R$ 657.761,28 mensalmente. O serviço é composto por onze atividades, sendo nove classificadas como de complexidade alta e duas como de complexidade média.
64.	De janeiro de 2017 a janeiro de 2019, o serviço R060 consumiu mais de 430 mil UST, que equivalem a mais de R$ 15 milhões. Porém, não foram encontrados documentos que comprovem a efetiva prestação das atividades especificadas para o serviço. Destaca-se ainda que não foram encontradas memórias de cálculo que justifiquem, por exemplo, as 176 horas estimadas para extrair dados da ferramenta Citsmart (tarefa 1) , atividade que já estaria prevista no item 4.2.4.4 da contratação (peça 64, p. 45) . O mesmo vale para as 528 horas destinadas à operação da ferramenta Citsmart (tarefa 9) . De forma semelhante aos problemas relatados anteriormente quanto à classificação da complexidade, não foi possível compreender o motivo que levou essas tarefas a serem classificadas como de complexidade alta (peso 6) , já que, de acordo com o edital da contratação, deveriam ser classificadas como intermediárias (peso 1,5) . 
65.	Em 19/2/2019, o MS encaminhou ofício à empresa Cast comunicando que os serviços R030, R060 e outros seriam desativados, após levantamento junto aos gestores e revisão dos relatórios de execução, pois havia sido verificado que algumas atividades não necessitavam ser executadas (peça 179) . Registre-se ainda que, em abril de 2019 (peça 173, p. 787) o total de UST dos serviços rotineiros foi reduzido de 74.949,64 UST (R$ 2,746 milhões) para 21.633 UST, equivalente a R$ 792 mil.
66.	Por fim, cabe registrar que não foram analisados de forma detidas os outros serviços rotineiros. Porém, não é difícil perceber que possuem problemas semelhantes ao R019, R025, R030 e R060 quanto ao superdimensionamento da classificação da complexidade e do esforço estimado, além da frágil comprovação de que efetivamente foram executadas todas as tarefas nos quantitativos estimados no TR da contratação.
Serviços sob Demanda
67.	O valor total dos serviços sob demanda executados no período compreendido entre fevereiro de 2017 e janeiro de 2019 foi de aproximadamente R$ 10,6 milhões ou 309.888,82 UST, que corresponde a 6,69% do total de UST utilizadas no período (Quadro 11 do Apêndice I) .
68.	Os serviços do tipo demanda também possuem estruturas semelhantes aos serviços do tipo suporte e rotineiros (peça 64, p. 414-431) . Além disso, identificou-se que as ordens de serviços referentes a demandas também foram emitidas contendo um ou mais serviços do tipo suporte (peças 182 a 186) .
69.	Os problemas encontrados na gestão dos serviços do tipo demanda são semelhantes aos encontrados nos serviços de suporte e rotineiros. Para exemplificar esses problemas, foram analisadas as demandas dos meses de setembro, novembro e dezembro de 2018. Nesses meses foram emitidas três ordens de serviços para criação de usuários e concessão de acesso a sistemas na ferramenta SVN (peça 186, p. 1, 3 e 5) totalizando aproximadamente R$ 2 milhões nas três OS. De acordo com o parecer emitido pela empresa contratada referente à ordem de serviço do mês de novembro, foram criados sete usuários e concedidas permissões em 250 projetos a esses usuários (peça 187) . 
70.	Essa demanda continha um serviço do tipo suporte: S163 (peça 64, p. 356) . O quantitativo total de ocorrências solicitado para 1/11/2018 a 31/11/2018 foi de 1.750, isto é, solicitou-se que o serviço fosse executado 1.750 vezes (peça 186, p. 3) . Considerando que cada serviço S163 está precificado em 15 UST, foram demandadas 26.250 UST do serviço S163 para o período citado, significando, em termos monetários, cerca de R$ 1 milhão.
71.	O tempo estimado do serviço S163 no catálogo de serviço era de três horas, sendo assim, as 1.750 execuções da tarefa demandada para novembro de 2018 teriam durado 5.250 horas. Considerando um profissional alocado com jornada de trabalho de oito horas de segunda a sexta, com 22 dias úteis por mês, o tempo gasto equivaleria a 656 dias (5.250 h / 8 h) ou 2,5 anos [656 / (22 dias x 12 meses) ]. A demanda foi criada no dia 25/10/2018 e o parecer emitido no dia 5/11/2018 (peça 187) , o que corresponde a, no máximo, sete dias úteis. Isso significa que, caso realmente a demanda tenha durado esse tempo, para a criação de sete usuários e a concessão de acesso aos projetos, teriam sido utilizados 93 profissionais (656 dias / 7 dias) de forma dedicada, o que não se mostra crível. 
72.	Além do flagrante superdimensionamento da demanda acima demonstrado, registre-se que o serviço S163 é composto por três tarefas: criação do usuário, criação do grupo de usuários e atribuição de acessos a projetos (peça 64, p. 356) . Ou seja, ao executar o serviço, o profissional da empresa contratada deveria, além de criar o usuário na ferramenta, também concederia permissão do usuário a um ou mais projetos, portanto, o quantitativo a ser demandado não seria de 1.750 ocorrências, mas sim sete, correspondendo aos sete usuários. Mesmo mantendo os fatores de complexidade como médio e alto (o que não se mostra adequado) , a demanda se limitaria a R$ 3.847,20 (15 UST x 7 usuários x R$ 36,64) . Comparado com o valor pago, tem-se que houve um superfaturamento decorrente de quantitativo da ordem de R$ 957 mil ou 24.900% {[ (R$ 961.800,00 - R$ 3.847,20) / 3.847,20] x 100}.
Planilha de custos e formação de preços
73.	Inicialmente, cabe registrar, que apesar de a contratação em tela utilizar a unidade de medida UST e os pagamentos estarem supostamente vinculados a resultados e atendimento de níveis de serviço, os itens 5.1, 5.3 e 5.9 do edital da contratação estabeleciam que a execução das obrigações contraídas deveria ocorrer de forma presencial, permanente e continuada nas dependências do MS em Brasília e no Rio de Janeiro (peça 64, p. 56-57) . 
74.	Já o item 7.1 do edital (peça 64, p. 59) determinava que a contratada deveria disponibilizar profissionais adequados e idôneos, com expertise, experiência, competências e conhecimentos técnicos variados, de acordo com as definições constantes do Apêndice 'C' do TR (peça 64, p. 101-103) . Para cumprimento desse item, a cláusula 12.3 do Contrato determinava que a empresa contratada deveria apresentar para cada profissional alocado aos serviços desta contratação, os currículos e comprovantes de formação, de capacitação e de certificação técnica (peça 64, p. 497) .
75.	Acrescente-se ainda, que o item 8.10.2 do edital definia que a empresa contratada deveria fornecer, em conjunto com a proposta de preços, uma lista contendo o quantitativo de recursos técnicos que pretendia utilizar para atender ao escopo da contratação, distribuídos por complexidade e especialização, e respectivas remunerações mensais de cada grupo (peça 64, p. 59) . 
76.	A IN-Seges/MP 5/2017, de 26/5/2017, que dispõe sobre as regras e diretrizes do procedimento de contratação de serviços sob o regime de execução indireta no âmbito da APF direta, autárquica e fundacional e que substituiu a IN-Seges/MP 2/2008, define a planilha de custos e formação de preços como um documento a ser utilizado para detalhar os componentes de custo que incidem na formação do preço dos serviços, podendo ser adequado pela Administração em função das peculiaridades dos serviços a que se destina, no caso de serviços continuados. A instrução normativa anterior define de forma semelhante a planilha. 
77.	Na instrução que originou esta representação, diante da percepção da equipe de auditoria de que havia preços consideravelmente elevados sendo pagos para execução de atividades que não demandariam nem tempo nem expertise altos dos funcionários da empresa contratada, efetuou-se uma consolidação de dados dos meses de setembro a dezembro de 2017 e abril e maio de 2018 da execução do Contrato 19/2014. Foi identificado que dezesseis funcionários haviam gerado, mensalmente e individualmente, mais de R$ 100 mil para a contratada, sendo que, somente o primeiro colocado, havia gerado, nos seis meses analisados, R$ 1.429.361,78 em receitas para a empresa, ou seja, mais de R$ 230 mil mensais, em média, por um único funcionário (peça 34, p. 9, itens 66-68) .
78.	Diante desse cenário, foi elaborada uma planilha equivalente ao da formação de custos e preços (prevista nos normativos citados) para quantificar os indícios de superfaturamento detectado (peça 34, p. 9-11, itens 70-84) . Inicialmente a lista contava com 180 profissionais devido à informação fornecida pelo próprio MS e pela empresa contratada (peça 70, p. 6, item 40) , porém após o cruzamento de uma série de dados coletados de diversas fontes, a lista foi ajustada para 205 profissionais (peça 111) . As fontes utilizadas no referido cruzamento foram:
78.1.	lista contendo nome de 282 colaboradores apresentada pela empresa contratada em sede recurso (peça 82, p. 3-6) ;
78.2.	book de currículos entregue pela contratada ao MS decorrente do disposto no item 12.3 do edital (peça 105, 117 e 70, p. 6, itens 41-48) 
78.3.	inspeção realizada pela equipe de auditoria no MS entre os dias 29 e 30/11/2018, na qual foi conferido todos os nomes da lista do item 78.1 em visita a todos os setores do MS em que os funcionários encontravam alocados, tanto em Brasília quanto em outros locais, sendo estes últimos procedimentos realizados por meio de vídeo conferência (peça 87 e 70, p. 6-7, item 50 e 58) ;
78.4.	entrevistas com os gestores do contrato (peças 106 e 107) ;
78.5.	consultas das informações dos funcionários em bases de dados como Rais e Caged;
78.6.	pesquisa em sítios de internet como Linkedin (www.linkedin.com) , uma rede social que promove o contato entre os profissionais do mercado de trabalho que relatam suas experiências profissionais (peça 113) ;
78.7.	lista encaminhada pelo Departamento de Informática do SUS (Datasus) devido à necessidade de recadastramento de todos os terceirizado do MS (peça 109) ;
78.8.	lista de usuários de rede de computadores de todos os funcionários terceirizados que prestam serviço no âmbito do Contrato 19/2014 (peça 110) ;
78.9.	pesquisa no sistema de controle de demandas do Datasus, denominado Citsmart, consultando todos os nomes elencados na lista do item 78.1; e
78.10.	pesquisa ampla no sistema SEI do MS pelo nome de cada um dos 282 nomes da lista encaminhada pela contratada.
79.	A média salarial dos 205 funcionários utilizando dados do Caged e da Rais foi de R$ 5.707,04. Quanto às variáveis como encargos sociais, insumos, despesas administrativas, tributos e lucro, utilizou-se como paradigma a proposta comercial da própria empresa contratada enviada em 16/4/2018 ao MS para participação no PE SRP 7/2018, em que o objeto era contratação de empresa especializada na prestação de serviços de TI envolvendo desenvolvimento, manutenção e documentação de sistemas informatizados (peça 27) .
80.	Identificou-se na planilha de formação de preços fornecida pela empresa uma variação no valor final de cada profissional (aplicação dos encargos sociais, insumos, despesas administrativas, tributos e lucro sobre o salário) entre 2,039297881 e 2,529296343, sendo a média de 2,32745588 (peça 28) . De forma bastante conservadora foi utilizado o maior valor encontrado: 2,529296343. Passa-se a chamar essa variável de 'fator K' no restante desta instrução. Dessa forma, o valor final de cada profissional alocado de forma presencial, permanente e continuada no Contrato 19/2014 no ano de 2018 de forma a atingir os níveis de serviços e resultados estabelecidos foi R$ 14.434,80 e o valor total mensal, considerando 205 profissionais, foi R$ 2.959.133,27. O quadro a seguir apresenta de forma resumida esses dados.
	Descrição
	Valor

	Remuneração real média
	R$ 5.707,04

	Fator K [lucro (10,85%) + despesas administrativas (9,85%) + encargos + tributos]
	2,529296343

	Valor por colaborador
	R$ 14.434,80

	Quantidade colaboradores
	205

	Valor total mensal
	2.959.133,06

	Valor total anual
	35.509.596,69

Quadro 5 - Dados real contrato 19/2014
81.	A fim de ampliar a análise, foi elaborado o Quadro 6, que lista dados resumidos de planilhas de custos e formações de preços de quatro licitações distintas cujos objetos são semelhantes ao Contrato 19/2014 do MS. Registra-se que a coluna denominada 'V. projetado' corresponde ao número de profissionais do Contrato 19/2014 do MS (205) multiplicado pelo valor por profissional em cada um dos quatro contratos comparados.
	Organiz.
	Valor em 
12 meses (R$) 
	Lucro 
	Desp. 
Admin 
	Qtd.
Prof
	Remun.
Média
 (R$) 
	Fator K
Médio
	V. total por prof (R$) 
	V. projet. mês (R$) *
	V. total 
12 meses 
 (R$) 

	Embratur PE 23/2018
22/2/2019
Peça 189 **
	2.200.000
	4,73%
	5,00%
	16
	5.216
	2,196
	11.458
	2.348.958
	28.187.497

	MEC PE 4/2017 30/1/2017 Peça 190
	5.699.917
	10,00%
	7,00%
	38
	5.393
	2,337
	12.499
	2.562.463
	30.749.556

	TCU 
PE 47/2017 25/9/2017
Peça 143, p. 102-209
	6.461.712
	8,77%
	10,75%
	46
	4.643
	2,521
	11.706
	2.399.730
	28.796.762

	Banco Central
PE 67/2018 
23/8/2018
Peça 144, p. 219-387
	13.073.436
	5,00%
	7,04%
	87
	5.993
	2,089
	12.522
	2.567.102
	30.805.224

Quadro 6 - Comparativo do Contrato 19/2014 do MS com outras licitações* multiplicando o total de 205 colaboradores pelo valor do profissional** Pregão vencido pela empresa Cast Informática
82.	Conforme pode ser evidenciado, ao projetar os valores por profissionais nos quatro contratos multiplicado pelo quantitativo de profissionais do Contrato 19/2014 do MS, obteve-se, invariavelmente, indício de sobrepreço significativo. No cenário mais favorável à empresa contratada (contrato do Banco Central) , o sobrepreço supera R$ 57,9 milhões (R$ 88,796 milhões - R$ 30,805 milhões) . 
83.	Por fim, a empresa Cast Informática em cumprimento a exigência do item 8.10.2 do edital, relatado no parágrafo 75, forneceu uma lista, denominada quadro de recursos técnicos, à época do Pregão 77/2013, informando que seriam disponibilizados 202 profissionais, além de também ter declarado os respectivos salários (peça 191) . Aplicando-se o 'Fator K' do Quadro 5 ao valor dos salários propostos pela empresa Cast em tempo de licitação, o valor total mensal seria R$ 2,2 milhões e o anual R$ 26,5 milhões, valores coerentes com os que constam da projeção do Quadro 6. Porém, o valor médio mensal pago do Contrato 19/2014 no primeiro ano foi R$ 5,3 milhões, totalizando R$ 63 milhões anuais. Mantido o 'fator K', para atingir o valor médio mensal pago naquele ano, seriam necessários 426 colaboradores, ao invés dos 202 informados pela própria empresa.
84.	A utilização da planilha de custos e formação de preço para fins de aferir a adequabilidade dos valores pagos não corresponde a transmudação do modelo de contratação para posto de trabalho, conforme alegado pela empresa contratada em sede de oitivas (prévia, pós cautelar e recurso) . Tal técnica visa a demonstrar que houve sobrepreço na contratação, afinal, a empresa no momento da licitação se baseia na quantidade de profissionais que empregará no contrato para fornecer o preço da UST e atingir os níveis de serviço e resultados esperados.
Análise das oitivas da Cast Informática e do MS
Oitiva da Cast Informática
85.	No dia 20/12/2018, a empresa contratada apresentou resposta (peça 122) à oitiva realizada por meio do Ofício 637/2018-TCU/Sefti (peça 75) , do qual ela foi notificada em 14/11/2018 (peça 86) . Como a empresa pediu prorrogação de prazo para atendimento à oitiva (peça 90) e este foi concedido pelo Relator em seu despacho de 6/12/2018 (peça 101) , a resposta à oitiva foi intempestiva, pois seu prazo havia expirado em 17/12/2018.
86.	A análise da resposta da empresa Cast (peça 122) foi realizada ainda em sede do recurso de agravo devido à determinação do Relator, que por meio de despacho do dia 11/2/1019 (peça 129) , encaminhou os autos à Sefti para que aprofundasse o exame técnico quanto ao mérito do agravo, devendo esta secretaria especializada incorporar, em sua nova instrução, as alegações apresentadas pela contratada após sua última manifestação 
87.	Em síntese, a análise empreendida (peça 131) concluiu que os argumentos apresentados pela empresa eram os mesmos já utilizados no âmbito do agravo (peça 80) , os quais foram detidamente analisados pela Sefti por meio da instrução acostada na peça 119. Além disso, questões objetivas, como o quantitativo de pessoal da empresa atuando no contrato, que foi rechaçado naquela instrução, voltou a ser arguido pela contratada, sem a apresentação qualquer evidência.
88.	Merece destaque o argumento da empresa de que a contratação utilizada como paradigma para obtenção do índice utilizado (fator K) era inadequado, pois havia sido utilizada, nas palavras da contratada, uma contratação completamente distinta, que envolvia trabalhos de desenvolvimento e manutenção de sistemas e no caso do contrato sob análise tratava-se de sustentação de infraestrutura (peça 122, p. 20-21) . 
Análise das respostas do Cast Informática
89.	Conforme explanado nos parágrafos anteriores, as respostas da contratada à oitiva foram objeto de análise em sede de agravo. Registra-se apenas que o aprofundamento da análise por esta unidade técnica permitiu apresentar, nos parágrafos 81 a 84 desta instrução, por meio de contratações semelhantes ao Contrato 19/2014 (sustentação de infraestrutura) , realizadas por outras organizações públicas, ocorrências de fator K inferiores ao utilizado como paradigma. Ou seja, a eventual utilização desses fatores K implicaria apontamento de sobrepreço maior, o que demonstra o conservadorismo utilizado pela unidade técnica. De todo modo, no tópico 'Cálculo do débito' serão apresentados cenários nos quais são utilizados os índices de mais de uma contratação.
Oitiva do Ministério da Saúde
90.	O MS apresentou resposta em 4/12/2018 (peça 100) à oitiva realizada por meio do Ofício 629/2018-TCU/Sefti (peça 74) , do qual ele foi notificado em 14/11/2018 (peça 76) . Registre-se que o Ministério pediu prorrogação de prazo para atendimento à oitiva (peça 84) e que a Sefti propôs deferir o pleito (peça 88) . O Relator em seu em seu despacho de 6/12/2018 (peça 101) destacou que estando os autos em seu Gabinete, observou que houve a apresentação da manifestação da pasta, ocasionando a perda de objeto referente ao respectivo pedido dilatório. Portanto, considera-se tempestiva a apresentação da resposta do MS.
91.	A resposta encaminhada é composta por dois despachos: Datasus/SE/MS (peça 100, p. 6-9) , assinado pelo diretor do departamento de TI do MS e CREDT/CGIE/DATASUS/SE/MS (peça 100, p. 3-5) , assinado pela gestora do Contrato, pelo fiscal do Contrato e pelo Coordenador-Geral de infraestrutura do departamento de TI do MS, ambos de 30/11/2018. 
92.	No despacho do Sr. Diretor do Datasus (peça 100, p. 6-9) , foi destacado que o assunto já havia sido tratado na manifestação técnica contida no Despacho CREDT/CGIE/DATASUS/SE/MS, de 28/9/2018 (peça 63) , refutando-se os termos da Representação. 
93.	Quanto ao documento de lavra dos demais servidores (peça 100, p. 3-5) , foram apresentados os seguintes argumentos:
93.1.	em função de demandas urgentes, com intuito de prevenir a paralização do serviço, os prestadores de serviços primeiro atendiam as demandas e posteriormente efetivamente registravam as demandas na ferramenta apropriada (peça 100, p. 3) ;
93.2.	antes da aprovação de uma nota nota fiscal relativa às demandas do mês (e seu encaminhamento para pagamento) , era realizada uma análise para corrigir eventuais lançamentos equivocados, fato que resultava em glosas e expurgos em média de aproximadamente R$ 600 mil mensais (peça 100, p. 3) ; e
93.3.	no tocante aos valores apurados, não teriam condições de contribuir com uma resposta, pois o quantitativo de UST atribuído a cada demanda contratual constava do catálogo de serviços, o qual obrigatoriamente deveria ser respeitado pela equipe gestora, em razão da vinculação ao edital e ao contrato. Além disso, não competia à equipe a avaliação da vantajosidade entre os valores praticados em decorrência da licitação do PE 77/2013 e do Contrato 19/2014 e os oferecidos pelo mercado (peça 100, p. 4) .
Análise das respostas do Ministério da Saúde
94.	A manifestação contida no Despacho CREDT/CGIE/DATASUS/SE/MS, de 28/09/2018 (peça 63) já foi analisada na instrução de 30/10/2018 (peça 70) , motivo pelo qual entende-se que não há necessidade de repisa-la novamente.
95.	Quanto à argumentação de que o registro das demandas ocorria posteriormente na ferramenta, não foi possível compreender a relevância e o propósito dessa informação, visto que tal fato não foi objeto de contestação pelo TCU. Além disso, não foram apresentadas evidências que comprovassem essa afirmação. 
96.	Quanto à correção de lançamento equivocados, entende-se esse fato não contribui para comprovar que não haveria superfaturamento na execução contratual. Além disso, conforme relatado nos parágrafos 52 a 66, a suposta fiscalização realizada pelos fiscais do Contrato, não foi efetiva o suficiente para evitar pagamentos de serviços de alta materialidade sem comprovação das respectivas realizações.
97.	Quanto à suposta vinculação dos serviços prestados ao catálogo de serviços especificado no edital da contratação, é uma afirmação que diverge da nota técnica emitida em 4/8/2014, assinada pelos gestores do contrato e pelo Coordenador-geral de infraestrutura, na qual consta que, após análises, não havia impedimento para que as atividades fossem modificadas, excluídas ou inseridas sempre por iniciativa do contratante, podendo também a contratada propor alterações (peça 65, p. 1, § 3) .
98.	Além disso, a afirmação de suposta 'imutabilidade' contradiz a informação constante no documento encaminhado pela empresa Cast ao MS, em 24/7/2015, no qual informava ter sido realizado, com embasamento em parâmetros técnicos e relatórios gerenciais, a readequação das complexidades, durações e frequências mensais das atividades do catálogo de serviços (peça 192) .
99.	Por fim, quanto à afirmação de que não cabia aos gestores do contrato a análise da vantajosidade do mesmo, é possível afirmar que essa conduta é uma infração grave à legislação, pois, de acordo com o art. 34, inciso XI, da IN-SLTI-MP 4/2014, durante o monitoramento da execução, é dever do fiscal requisitante do contrato, com apoio do fiscal técnico, verificar a manutenção da economicidade da contratação. Ademais, o art. 36, da mesma IN, estabelece que no aditamento contratual, deverá ser avaliada a manutenção da economicidade da contratação.
Conclusão acerca da análise das oitivas
100.	Conforme demonstrado nos parágrafos antecedentes, a empresa contratada e os gestores do Ministério não lograram êxito em apresentar alegações e evidências que indicassem a inexistência dos indícios de sobrepreço e superfaturamento apontados na representação e que motivaram a adoção de medida cautelar pelo Tribunal. Nos próximos tópicos desta instrução será apresentado o cálculo de sobrepreço e superfaturamento para todo o período contratual, bem como apontados os gestores e respectivas condutas que deram causa.
Cálculo do débito
101.	Conforme visto nos parágrafos anteriores, mesmo utilizando-se mais de uma metodologia tecnicamente adequada, os indícios de sobrepreço e superfaturamento existentes no Contrato 19/2014 são significativos. 
102.	Na metodologia em que foram comparados os valores de mais de quarenta serviços passíveis de comparação entre os contratos firmados pela PGFN, TRE-SP e o MS, a diferença dos valores dos serviços variou entre 642% e 20.925% (parágrafos 40 a 51 e Apêndice II) . 
103.	Considerando apenas os serviços de suporte do Contrato 19/2014 do MS que superaram o valor total de R$ 500 mil entre fevereiro de 2017 e janeiro de 2019 e que possuem equivalência no contrato da PGFN, os indícios são de superfaturamento que superou R$ 60 milhões (parágrafo 46 e Apêndice II, Quadro 15) . A média dos indícios de sobrepreço entre os valores dos serviços foi de 2.781%.
104.	No caso da metodologia de cálculo baseada em uma planilha de custos e formação de preços, a diferença de valor também foi significativa, ultrapassando R$ 50 milhões de sobrepreço apenas no ano de 2018 (parágrafos 73 a 83) .
105.	Portanto, entende-se que restou demonstrada a atipicidade dos valores praticados no Contrato 19/2014 quando comparados com diversas outras contratações semelhantes. Também há que ser considerado que o volume de informações a serem analisadas, de anos anteriores, aliado à dificuldade de se obter preços de referência confiáveis para cada um dos serviços, dificulta a apuração de débito com base em valores individualmente praticados.
106.	Por seu turno, o art. 210, inciso II, do Regimento Interno deste Tribunal estabelece que a apuração do débito poderá ser realizada mediante 'estimativa, quando, por meio confiáveis, a quantia não exceda o real valor devido'. Desse modo, com vistas a se obter valores que mais se aproximem da realidade, além de manter o conservadorismo que o caso concreto requer, será utilizada a metodologia baseada em planilha de custos e formação de preços para fins de apuração do superfaturamento.
107.	Registre-se que a utilização dos custos efetivamente incorridos pela contratada como referencial de preços não significa apropriação dos ganhos econômicos provenientes de eficiência empresarial, a qual é destacada no voto do Acórdão 910/2014-TCU-Plenário, de relatoria do Ministro Walton Alencar. No caso sob análise, além de terem sido comparados os preços unitários dos serviços com os preços do mercado, as informações constantes no Quadro 7 demonstram que, aplicando-se dados de mercado (salário médio, custos indiretos, tributos e lucro) na planilha de custos e formação de preço, a utilização dos custos efetivos da própria contratada seria o mais conservador.
	Dado
	Cautelar
	Embratur, MEC, TCU e BC

	Remuneração média
	5.707,04  
	5.472,98 (1) 

	Fator K
	 2,52930 
	2,24757 (1) 

	Lucro
	10,85%
	7,13% (2) 

	Despesas administrativas
	9,85%
	7,45% (2) 

	Quantidade colaboradores
	205
	205 (3) 

	Valor total por colaborador
	 14.434,80 
	 12.300,901 

	Valor total mensal
	 2.959.133,06 
	 2.521.696,41 

	Valor total anual
	35.509.596,69 
	30.260.224,98 

Quadro 7 - Valor fixado na cautelar versus contratações semelhantes (1) Planilha detalhada acostada na peça 235. (2) Média obtida entre os dados constantes no Quadro 6. (3) As quantidades de colaboradores nas propostas foram 16,38,46 e 87, respectivamente. Utilizou-se o mesmo quantitativo do Contrato 19/2014 para permitir uma melhor comparação do valor total mensal e anual.
108.	Dessa forma, o valor R$ 2.959.133,06 será utilizado como paradigma para cálculo do débito do ano de 2018. Para os anos anteriores, será considerado o percentual dos reajustes e repactuações utilizados pelo MS (peças 7 a 11) para readequação dos valores do contrato. Para readequação, foram considerados os valores anuais vigentes nos períodos destacados no Quadro 8. 
	Período
	Valor do contrato (R$) 
	Reajuste / Repactuação (%) 
	Tipo
	Remuneração paradigma
 (R$) 
	Valor mensal Paradigma
 (R$) (*) 

	27/1/2014 a 26/1/2015
	 60.359.973,00 
	-
	-
	4.308,32
	2.233.889,98

	27/1/2015 a 26/1/2016
	 64.222.553,70 
	6,399242%
	Reajuste a partir de 1/1/2015
	4.584,02
	2.376.842,01

	27/1/2015 a 26/1/2016
	 66.011.927,90 
	2,786208%
	Reequilíbrio a partir de 1/12/2015
	4.711,74
	2.443.065,78

	27/1/2016 a 26/1/2017
	 73.060.426,80 
	10,677614%
	Reajuste a partir de 1/1/2016
	5.214,84
	2.703.926,92

	27/1/2017 a 26/1/2018
	 77.664.815,30 
	6,302165%
	Reajuste a partir de 2/1/2017
	5.543,49
	2.874.332,85

	27/1/2018 a 26/1/2019
	 79.956.132,80 
	2,950265%
	Reajuste a partir de 1/2/2018
	5.707.04
	2.959.133,27

	27/1/2018 a 26/1/2019
	 88.796.658,94 
	0,000000%
	Aumento quantitativo
	5.707.04
	2.959.133,27

Quadro 8 - Dados Contrato 19/2014 (*) Remuneração paradigma x Fator K x 205 profissionais
109.	A variação percentual de valores ocorrida entre 2018 e 2014, decorrente de reajustes e reequilíbrio econômico-financeiro, foi de 32,46% {[ (R$ 79.956.132,80 / R$ 60.359.973,00) - 1] x 100}. Por esse motivo, o salário paradigma a ser utilizado para 2014 será de R$ 4.308,32 [R$ 5.707,04 / (1 + 32,46%) ].
110.	O Quadro 9 apresenta um resumo do cálculo do débito por ano e o Apêndice IV o cálculo de forma detalhada.
	Período
	Total Pagamento
 (R$) 
	Total Paradigma 12 meses (R$) 
	Superfaturamento
 (R$) 

	27/1/2014 a 26/1/2015
	63.143.746,02
	26.949.631,84
	36.194.114,18

	27/1/2015 a 26/1/2016
	54.937.150,82
	28.915.412,79
	26.021.738,03

	27/1/2016 a 26/1/2017
	59.570.861,76
	32.617.528,94
	26.953.332,82

	27/1/2017 a 26/1/2018
	77.662.688,15
	34.576.794,59
	43.085.893,56

	27/1/2018 a 30/9/2018 (*) 
	63.143.746,02
	26.949.631,84
	36.194.114,18

	Total
	317.545.751,09
	146.732.434,32
	170.002.469,51

Quadro 9 - Resumo débito* Até setembro de 2018, a partir de outubro o MS pagou de acordo com o valor determinado na cautelar.
111.	Afirma-se que o quantitativo de 205 colaboradores é conservador porque foram encontrados indícios de que nos anos anteriores a 2018 esse número poderia ser menor. O primeiro indício é a própria proposta comercial da empresa, fornecida em 2014, no pregão que originou o Contrato 19/2014. A empresa Cast era a prestadora de serviços de sustentação de infraestrutura do MS anterior ao Contrato 19/2014, ou seja, ela detinha pleno conhecimento do parque tecnológico e das necessidades do Ministério (peça 191) . Destaca-se, ainda, que o contrato anterior era de fornecimento de mão de obra, com valor anual de aproximadamente R$ 18 milhões. O segundo indício é uma planilha Excel disponibilizada no sítio eletrônico da coordenação-geral de infraestrutura do MS cuja a data de criação é 22/4/2015 e a última modificação é 23/4/2015 (peça 221) . O terceiro indício é um e-mail enviado em 28/9/2016 pelo líder técnico da contratada à gestora do contrato contendo a lista dos nomes de todos os colaboradores, também encontrado no mesmo sítio eletrônico (peça 222) . O Quadro 10 apresenta um resumo dos quantitativos e os respectivos valores mensais e anuais utilizando o fator K (2,52930) e as remunerações ajustadas.
	Ano
	Quant. colaboradores
	Remuneração paradigma (R$) 
	Total mensal 
R$) 
	Valor paradigma
 (R$) 
	Diferença mensal
 (R$) 
	Diferença anual
 (R$) 

	2014
	202
	4.308,32
	2.201.200,82
	2.233.889,98
	32.689,16
	392.269,89

	2015
	188
	4.584,02
	2.179.740,02
	2.376.842,01
	197.101,99
	2.365.223,93

	2016
	195
	5.214,84
	2.572.029,49
	2.703.926,92
	131.897,43
	1.582.769,18

Quadro 10 - supostos quantitativos de colaboradores anos anteriores
Outros fatos relevantes
Fiscalização e representação ocorridas em 2014
112.	O Contrato 19/2014 foi objeto de fiscalização, no período compreendido de 16/6/2014 a 12/9/2014, que objetivou avaliar a maturidade do processo de trabalho de gestão de contratos de TI, por meio da verificação amostral da conformidade da execução de contratos de TI daquele Ministério, resultando no Acórdão 803/2016-TCU-Plenário, de relatoria do Ministro-Substituto Augusto Sherman Cavalcanti.
113.	Na fiscalização realizada, foram constatados onze achados. Dois desses achados foram considerados pela equipe de fiscalização como ensejadores de representação (TC Processo 029.899/2014-1) em razão de sua gravidade, quais sejam, o 'achado 3.1 - Ausência de rastreamento dos serviços de TI prestados e o 'achado 3.2 - Inexistência de memória de cálculo do volume de serviços a serem contratados'. Registre-se que, em 23/10/2014, os gestores do MS tiveram ciência do relatório preliminar da fiscalização (peça 67 do TC Processo 014.825/2014-7) .
114.	Naquele relatório, em resumo, foram constatadas as seguintes irregularidades, objetos da representação:
114.1.	recebimento dos serviços e autorização da liquidação e do pagamento dos serviços, nos meses de fevereiro, março e abril de 2014, sem a devida comprovação de sua realização;
114.2.	ausência de especificação, nos documentos de planejamento da contratação, dos mecanismos ou ferramentas (sistema ou equivalente) que seriam utilizados para classificação das solicitações de serviço em itens do catálogo de serviços (tarefas) e para quantificação da contraprestação devida à empresa contratada; e
114.3.	indícios de culpa in eligendo e in vigilando da autoridade titular da unidade de TI do MS pelas indicações dos servidores responsáveis pelo acompanhamento e fiscalização do Contrato 19/2014.
115.	Diante da gravidade dos indícios de irregularidades supracitados, em 20/1/2015, foram realizadas a oitiva do MS e da empresa Cast Informática S/A, além da audiência dos responsáveis para que apresentassem razões de justificativa sobre as falhas verificadas no planejamento da contratação e na execução do Contrato 19/2014.
116.	Em 25/2/2015, em resposta à oitiva, o MS informou que havia começado a adotar as seguintes medidas de aprimoramento no sistema de rastreamento dos serviços prestados no âmbito do Contrato 19/2014 antes da prorrogação contratual ocorrida em janeiro de 2015 (peça 204, p. 17-18) :
116.1.	adoção da ferramenta Citsmart, disponibilizada no Portal de Software Público e utilizada por outros órgãos federais, para aprimorar o processo de gerenciamento do contrato;
116.2.	alteração do processo de pagamento, de modo a inserir um novo modelo de Termo de Aceite Provisório, em vez do modelo anterior que agrupava os termos de aceite provisório e definitivo em um só documento;
116.3.	implantação da ferramenta de BI com todo o histórico do contrato desde seu início efetivo em fevereiro de 2014; e
116.4.	promoção da desconcentração da fiscalização com a pré-validação das tarefas, incluindo a adequada classificação, e posterior verificação da execução por parte dos servidores solicitantes do serviço com a emissão dos relatórios de execução;
117.	As razões de justificativas apresentadas pelos gestores foram parcialmente rejeitadas, deixando-se apenas de aplicar-lhes sanção, conforme estabeleceu o item 9.2 do Acórdão 843/2017-TCU-Plenário. No voto condutor da citada decisão, o Ministro-Relator constatou que as justificativas apresentadas pelos responsáveis não foram capazes de afastar a ocorrência das irregularidades apontadas pela unidade técnica, que se centravam no ateste de serviços com controles precários que aumentavam o risco de pagamentos indevidos (peça 67, p. 7-8) : 
22. Entendo, dessa forma, que a imputação aos responsáveis ouvidos em audiência de que atestaram serviços realizados de fevereiro a março de 2014 - e, portanto, no início da nova modelagem de contrato (por UST em substituição a mão de obra locada) , visto que o contrato foi celebrado em janeiro daquele ano -, sem a devida comprovação de sua realização não se revelaria a mais adequada às condutas praticadas e à situação evidenciada a partir do contraditório ofertado, sendo certo, a meu ver, que o adequado consistiria na imputação de terem atestado os serviços com controles precários da verificação individual de cada serviço prestado em conformidade com as respectivas tarefas constantes dos catálogo de serviços, contribuindo para a existência de riscos de pagamentos indevidos.
23. Ressalto, ainda, que a Sefti sustenta no item 336 da instrução, que 'as medidas adotadas pelos servidores do MS após a realização da auditoria, com vistas a aperfeiçoar a fiscalização da execução do Contrato 19/2014 podem ser considerados fatores atenuantes para a gradação da multa a ser aplicada aos responsáveis' e no item 338 que 'a inexperiência dos responsáveis no planejamento da contratação pelo modelo UST não justifica totalmente a falha supracitada, porém pode ser considerada como fator atenuante para a gradação da multa aplicada.'
24. A meu ver, essas constatações, aliadas àquelas observações constantes do relatório de auditoria, da qual deriva a presente representação, evidenciam a baixa maturidade dos processos de trabalho de planejamento e de gestão do Ministério da Saúde e do Datasus até o ano de 2014, quando se fazia a transição do modelo de contratação e pagamento de serviços por mão de obra locada para unidades de serviços técnicos (UST) por meio do Contrato 19/2014. Essas falhas resultaram em orientações constantes do Acórdão 803/2016-TCU-Plenário, com vistas ao aperfeiçoamento do processo de capacitação de servidores designados como fiscais e gestores de contratos de TI, aperfeiçoamento do procedimento de designação de fiscais e gestores de contratos de TI, aperfeiçoamento da gestão dos riscos nas contratações de TI, e na regulamentação interna dos processos de trabalho de planejamento e de gestão das contratações de TI. Adicionalmente, tem-se notícia nos autos do aprimoramento dos instrumentos de gerenciamento e controle dos contratos, como já me referi. 
25. Constato que mesmo as falhas imputadas ao planejamento da contratação que conduziu à celebração do Contrato 19/2014 em tela, bem como os riscos apontados em sua execução, parecerem ter sido minorados, porquanto a própria secretaria entendeu serem suficientes as medidas adotadas e aqui informadas pelo Ministério da Saúde, de modo que entendeu desnecessária determinação para a não renovação contratual.
26. Esses elementos todos me conduzem ao entendimento de que, embora nem todas as justificativas apresentadas pelos responsáveis sejam suficientes para o afastamento das ocorrências indicadas, ou sua completa descaracterização, parte delas constitui razão suficiente para não se aplicar a eles a sanção alvitrada na instrução.
118.	Por fim, cabe destacar trecho da instrução de mérito da representação quanto à economicidade do Contrato 19/2014 (peça 195, p. 32-33) :
210. Importante destacar que o risco à economicidade da contratação, citado na instrução preliminar (peça 28, p. 3, item 10) , diz respeito a possível prejuízo causado por classificação equivocada das tarefas ou por cobrança de serviços que não foram prestados. O responsável, no entanto, apresenta argumentos para defender a economicidade da proposta vencedora do PE 77/2013 e chega a afirmar que houve economia 'gigantesca' aos cofres públicos, o que iria de encontro à 'arguição exposta nos autos de Representação, em que a auditoria sustenta a tese de antieconomicidade' (peça 84, p. 10) . 
211. De plano, verifica-se que os dois fatos não se interligam, uma vez que a auditoria concentrou-se na execução contratual e não analisou eventual economicidade da proposta vencedora do pregão que originou o Contrato 19/2014. Além disso, mesmo que o MS tenha obtido uma economia substancial com o resultado da licitação, essa economia se perderia com o ateste e o pagamento de serviços não prestados ou classificados indevidamente em tarefas cujo custo unitário de UST fosse maior do que o correto. 
212. Embora, repita-se, o resultado obtido no PE 77/2013 não tenha sido objeto desta representação, é possível notar que as comparações realizadas pelo responsável com o intuito de defender uma suposta obtenção de proposta vantajosa para o MS carecem de fundamentos sólidos. O responsável alega que o contrato anterior atendia duas unidades do Datasus (Rio de Janeiro e Brasília) por R$ 18.000.000,00 anuais, enquanto o Contrato 19/2014 passou a atender 27 unidades do Departamento por cerca de R$ 60.000.000,00 anuais, o que significaria uma suposta economia de 75%. Além disso, alega que a expansão do atendimento de duas unidades para 27 unidades corresponderia a um crescimento de 1.350%, se comparado ao contrato anterior (peça 84, p. 10, item 55) .
213. Essa comparação desconsidera o fato de que o atendimento presencial ocorre somente no Rio de Janeiro e em Brasília, enquanto as demais unidades da federação são atendidas por meio de visitas periódicas e, conforme análise constante do parágrafo 137 desta instrução, menos de 10% do total das UST consumidas mensalmente referem-se a serviços executados nos núcleos estaduais.  
214.O próprio responsável reconhece a fragilidade de sua comparação ao afirmar:
58. Evidente que há variáveis que poderiam ser alegadas para justificar que o resultado acima mencionado não tenha sido tão considerável, mas, com certeza, caso se investigue a fundo, se concluirá, de maneira incontroversa que o DATASUS ampliou o seu raio de atuação e pagou, proporcionalmente, bem menos que o contrato anteriormente mantido para o mesmo fim. (peça 84, p. 10) . (grifos nossos) 
119.	Conforme se observa, a equipe do TCU que fiscalizou o Contrato 19/2014 logo no seu início constatou fragilidades que, em tese, poderiam ocasionar as falhas apontadas na presente representação, chegando a representar diante das mais graves e não acatar as alegações dos gestores. Contudo, diante da ausência de sistema informatizado de acompanhamento das ordens de serviço, optou-se por alertar o MS acerca dos riscos que poderiam se materializar.
Registro de Ocorrências
120.	A partir de maio de 2015, o MS passou a documentar as informações encaminhadas e recebidas da empresa contratada e dos gestores das outras unidades do Datasus. Em razão de pedido feito por esta unidade para que o Datasus encaminhasse documentos que formalizaram as alterações do catálogo de serviços do Contrato 19/2014, teve-se acesso a registros e a e-mails trocados entre os gestores do contrato. De posse desses documentos, foi possível identificar que, após o início da promoção da desconcentração da fiscalização com a pré-validação das tarefas, os gestores das unidades encaminharam diversas mensagens ratificando o entendimento exposto ao longo desta instrução, de que o esforço e a complexidade definidos no catálogo de serviços estavam superdimensionados e, consequentemente, onerando em demasia o valor dos serviços prestados. Nos próximos parágrafos serão apresentadas parte dessas mensagens. 
121.	No dia 1º/4/2015, o Coordenador-Geral de Infraestrutura (CGIE) do MS encaminhou e-mail para o Gerente da Regional do MS no estado de Sergipe solicitando esclarecimentos quanto ao motivo daquela regional nos últimos dois meses ter ultrapassado R$ 180 mil de faturamento do Contrato 19/2014, sendo que nas outras regionais o consumo de UST era baixo. O gerente respondeu ao CGIE que havia questionado dois colaboradores da contratada e que o motivo poderia estar relacionado ao o esforço real para executar as atividades ser menor que o esforço definido no catálogo de serviços. O gerente sugeriu ao CGIE que reavaliasse o catálogo de serviços (peça 207, p. 5) .
Em contato com os nossos colaboradores Marcia e Sebastião sobre este assunto, os mesmos alegaram existir excesso de horas para se realizar determinadas atividades inseridas na tabela, como por exemplo: Formatação de máquina ou instalação de software que estavam muito acima do tempo real de conclusão do serviço e com certeza provocavam excesso de horas trabalhadas. 
Recentemente, em contato com a Cast, a nossa colaboradora Marcia recebeu novas instruções para substituir atividades de suporte por outras similares que demandavam um tempo menor de horas na execução do serviço.
Sugiro a reavaliação na tabela com o Datasus em detrimento de atividades que não condizem com o tempo real de conclusão do serviço.
122.	No dia 13/5/2015, a Chefe de Seção do Estado do Paraná informou que havia identificado que a quantidade de horas apontadas na planilha para ateste não correspondia ao esforço real executado pela contratada. A gestora do contrato respondeu informando que o tempo era uma estimativa baseada em estudos realizados e que estavam trabalhando para melhorar e ajustar o catálogo (peça 205, p. 44-46) .
123.	No dia 29/5/2019, o Chefe da SFCT/AM, solicitou esclarecimento à gestora do contrato, pois a atividade de backup havia durado apenas dez minutos, mas na planilha de lançamento a atividade com menor opção era com três horas. Além disso, o serviço de ligar e desligar o aparelho de vídeo conferência, atividade de baixa complexidade, estava sendo classificado com o serviço S056 do catalogo de serviços (peça 206, p. 11) , de média complexidade. A gestora do contrato respondeu informando que estavam realizando as alterações no catálogo de serviços para adequá-lo à realidade. Quanto ao serviço de vídeo conferência, sugeriu classificá-lo com o serviço S055 de baixa complexidade (peça 206, p. 9 e 15) . Aqui cabe uma observação: o esforço total do serviço S055 é de 2,26 horas e valor unitário é 6 UST, ainda bastante distante do esforço de ligar e desligar um equipamento de videoconferência.
124.	Outra constatação que merece registro refere-se ao memorando 52, de 6/5/2015, em que são signatários o Coordenador de Gestão do Parque Tecnológico, o Chefe de Divisão de Administração do Parque Tecnológico, o Chefe de Equipe de Administração de Rede e o Gerente de Suporte ao Usuário, todos lotados no Datasus e que tinha como destinatário a gestora do Contrato 19/2014. No memorando foi destacada a necessidade urgente de que fosse implementado um software para melhorar a gestão do contrato e que era imperativa a reformulação do catálogo de serviços devido aos motivos transcritos a seguir (peça 205, p. 18-20) :
Muitas tarefas realizadas não encontram correspondência no catálogo sendo necessário utilizar aquela definição (código) que mais se aproxima do desejado. Isso implica em certa subjetividade, podendo gerar distorções na apropriação da tarefa;
Em muitos casos os tempos estabelecidos para a execução das tarefas aparecem superestimados não servindo como base para a remuneração dos serviços prestados. É desnecessário dizer que o tempo de serviço a ser remunerado deve ser igual ao tempo real que a tarefa levou para ser executada e não aquele estimado no catálogo;
As tarefas de 'demanda' e 'suporte' estão subdivididas, mas não há como lançar um código que faça referência ao subitem, ou seja, quando a CAST lança o código do serviço prestado fica implícito que foram executados todos os passos ali descritos e nos tempos previstos.
Em decorrência destes problemas um grande número de atividades foram apropriadas com códigos incompatíveis em relação aos serviços prestados.
Para exemplificarmos iremos citar as sete primeiras atividades constantes no documento de homologação enviado ao Coordenador da CPATE, e que foram classificadas como o código D026.
Foram reuniões realizadas na sala do Coordenador da CPATE, com duração de aproximadamente duas horas.
Consultando o catálogo de serviços temos para o código D026 a seguinte descrição:
D026 - Participação em reuniões de alinhamento de entendimentos e expectativas - 4:00h.
D026 - Apoio técnico na elaboração de relatório executivo semestral, para acompanhamento da execução do Plano Diretor de Tecnologia da informação na área de infraestrutura - 20:00h.
D026 - Apoio na atualização e implementação do planejamento estratégico de TI da área de infraestrutura 2:00h.
Apenas o primeiro subitem da atividade D026 foi executado pela CAST, os demais, que representam o maior peso, sequer faziam parte do contexto das reuniões.
Então, se considerarmos que as reuniões foram de alta complexidade teríamos um total de 12 USTs por reunião, ou seja 2 x 6 (tempo de duração da reunião vezes índice de complexidade) . Totalizando 84 USTs (7 x 12) para as 7 reuniões citadas acima.
Em vez disso estão foram cobradas 146 USTs por reunião. Totalizando 1022 USTs s (146x7) .
Fica demonstrado que estão sendo cobradas, indevidamente, 938 USTs. Salvo erro em nossos cálculos, a cobrança está majorada em mais de 1.000%.
125.	No dia 12/5/2015, o Chefe de Divisão de Administração do Parque Tecnológico questiona mais uma vez o valor dos serviços (peça 205, p. 76) :
Como posso pagar um código D026 (Apoio Técnico) no valor de 146 UST para (Solicitação de liberação de entrada de funcionários da ACECO) .
O enquadramento das atividades está surreal, não tenho como atestar estes serviços prestados.
Conforme escrevemos no Memo 52/CPATE de 6 de maio, temos que implementar urgentemente um software e rever o catálogo de serviços.
126.	No dia 29/5/2015, a gestora do contrato, o fiscal técnico e o CGIE responderam o memorando 52. Alertaram que nenhum serviço deveria ser executado sem a sua devida correspondência no catálogo de serviços, não sendo permitido contratar serviços por aproximação ou até mesmo por afinidade, haja vista a vinculação ao instrumento convocatório. E por fim, advertiram os signatários do memorando, cujo conteúdo entende-se necessário ser transcrito (peça 205, p. 112-114) :
10. Ademais, enfatizam a necessidade de advertência a vossas senhorias quanto ao descumprimento do que preceitua a Lei 8.112/1990 (artigo 117, inciso IV) e a Carta Magna Republicana (artigo 5°, incisos XXXIII e XXXIV, ''b', CF/88) a respeito de vossas senhorias, como agente públicos, oporem resistência injustificada ao andamento de documento e processo ou execução de serviço.
11. Dessa forma, é sugestão de ambos os fiscais que a justificativa de não concessão de atestado dos serviços seja melhor explanada ao senhor Coordenador-Geral de Infraestrutura do Departamento de Informática do Sistema Único de Saúde, sob pena de incorrerem, inclusive, cm possíveis alegações de crime de prevaricação, previsto no artigo 319 do Código Penal Brasileiro.
12. É de se ressaltar com a maior contundência que quaisquer valores cobrados por serviços executados em discordância com o catálogo podem sim ser objeto de responsabilização de vossas senhorias, pois tais são os demandantes diretos e quem tem o dever funcional, enquanto agentes públicos, de não procederem de forma desidiosa no recebimento dos serviços, conforme preceitua o artigo 117, inciso XV, da Lei 8.112/90.
13. Por esse motivo, inclusive, estes fiscais encaminham o Memorando acima mencionado ao senhor Coordenador-Geral ele Infraestrutura do Departamento de Informática do SUS, para que o mesmo avalie a oportunidade e conveniência de proceder o encaminhamento do referido documento ao Processo de Auditoria 14.825/2014 - TCU, que vem sendo executado pela máxima Corte de Contas desde o início do contrato, ou submeta a sugestão às instâncias superiores, haja visto o dever funcional destes fiscais contratuais.
127.	Quanto ao último trecho em que foi aventada a possibilidade de encaminhamento do referido memorando para este tribunal, após buscas realizadas nos TCs Processo 014.825/2014-7 e Processo 029.899/2014-1 não foi encontrada nenhuma comunicação, por parte do MS ou qualquer responsável, informando sobre a possibilidade dos serviços do catálogo de serviços estarem superestimados.
128.	Antes de analisar o teor da advertência da resposta do memorando, merece destaque o e-mail encaminhado pela gestora do contrato em Brasília no dia 26/1/2016, ou seja, exatamente, quando se completava dois anos de execução do Contrato 19/2014. Ela solicitou confirmação do gestor responsável pela fiscalização no Datasus do RJ quanto ao total de horas trabalhadas por um profissional da empresa contratada no dia 12/1/2016 estar registrado como 161 horas. Além disso, a gestora solicitou que fosse realizada verificação e análise quanto ao serviço S023 durar três horas (peça 226, p. 16-20) .
129.	O gestor no RJ respondeu que não concordava com o modelo que estava sendo utilizado, e sugeriu que o catálogo de serviços deveria ser alterado (peça 226, p. 21) . O anexo encaminhado pelo responsável, no qual, responde aos questionamentos da gestora, é transcrito a seguir devido ao modo cristalino que ele demonstrou o superdimensionamento do catálogo de serviços (peça 226, p. 25) :
Muito provavelmente, as atividades foram executadas via scripts, que dá maior agilidade e consequentemente simultaneidade nas ações.
O tempo e grau de dificuldade / complexidade, das atividades em todo o catálogo estão superdimensionadas.
Nem todos os passos / atividades relacionadas e expostas no catálogo são seguidos / executados.
Mesmo que as atividades fossem realizadas de maneira individualizada, o tempo não seria o expresso no catálogo existente (vigente) .
Sobre a pergunta (DHCP, levar 3 horas) - não, não leva. Com muita 'generosidade' 0:30 minutos.
Por isso, os colaboradores extrapolam em muito a carga horária diária de 08:00, sabendo-se que um dia somente tem 24:00 horas. (Exemplo exposto e evidenciado em: 12/01/2016 - 161 horas) 
Levando em consideração carga horária do (s) colaborador (es) - isto se repete para vários outros lançamentos. (número de serviços executados em horas ser superior a 08:00 diárias de trabalho - vide o dia 15/01 do mesmo colaborador 23:00 horas) 
Os códigos s137 e 029 - são atividades diferentes, que podem ter uma mesma interpretação nas ações a serem realizadas, o catálogo permite e abre espaço para isto (dubiedade) .
130.	Além de não ter sido encontrada nos autos da execução contratual qualquer tipo de iniciativa por parte dos responsáveis pelo Contrato 19/2014 em Brasília no sentido de cessar o problema do superdimensionamento, foi identificado que pelo menos no período entre janeiro de 2017 e dezembro de 2018, que o serviço DHCP foi classificado como o serviço S024, que tem duração (4,84 horas) e preços maiores (R$ 971,69) . Durante esse período foram pagos à empresa contratada R$ 691 mil, relativamente a esse serviço. Esse mesmo serviço foi precificado na contratação da PGFN em R$ 27,16, uma diferença de 3.478%. Aplicando o valor da PGFN o valor pago no período reduziria para R$ 18,7 mil (Quadro 15 do apêndice II) .
131.	A situação relatada pelo gestor no RJ quanto ao fato de um único profissional da empresa contratada ser responsável por muito mais horas que poderia trabalhar em um único dia vai ao encontro do relatado pela equipe de auditoria na instrução que originou esta representação, especialmente no que foi apontado que apenas um funcionário da contratada havia gerado, em apenas seis meses, o total de R$ 1.429.361,78 em receitas para a empresa contratada (peça 34, p. 9, itens 66-68) .
132.	Quanto ao teor da advertência, considera-se como evidência, junto com os alertas emitidos pelos gestores das regionais do Datasus, porque os controles de prevenção, identificação e correção das irregularidades do Contrato 19/2014 não funcionaram adequadamente no MS. A advertência, em tom de ameaça, é o oposto do que se esperava de gestores de Brasília, que deveriam atuar com diligência e preocupação com a coisa pública. 
133.	Essas evidências demonstram a baixa governança do MS e que a autoridade máxima do Datasus deixou de exercer o dever legal de vigilância e controle sobre a atuação de seus subordinados, agravado pelo fato de que esse contrato era o de mais alta materialidade do departamento, condição suficiente para que atuasse com mais zelo e diligência.
134.	Por fim, cabe registrar que o inciso XIV, do art. 34, da IN-SLTI-MP 4/2014, estabelece que o monitoramento da execução deve ser mantido um histórico de gestão do contrato, contendo registros formais de todas as ocorrências positivas e negativas da execução do contrato, por ordem histórica, a cargo do Gestor do Contrato.
Aditivos excepcionais
135.	Em 25/1/2019, foi firmado o quinto termo aditivo (peça 130) para prorrogação excepcional da vigência do contrato, estendendo o período de 27/1/2019 a 26/7/2019, o valor total desse aditivo, por seis meses, foi de R$ 15.351.325,38, porém o valor total faturado no período foi de R$ 14.033.051,11, destacando-se o valor da última fatura desse período no valor de R$ 1.851.565,39 (peça 229) . Registre-se que, de acordo com o relatório de acompanhamento, todos os níveis de serviços foram atingidos (peça 230) . Cabe destacar que exatamente um ano antes, julho de 2018, o MS pagou R$ 7.743.672,37 pelos serviços prestados naquele mês, que equivale a 318% de diferença. Além disso, também para fins comparativos, a primeira fatura do contrato, de fevereiro de 2014 (66 meses antes) , foi paga no valor de R$ 5.062.397,09.
136.	Em 26/7/2019, foi firmado o sexto termo aditivo (peça 228) para uma nova prorrogação excepcional da vigência do contrato, estendendo o período de 27/7/2019 a 26/1/2020, com clausula resolutiva em que o contrato poderia ser rescindido pelo MS a qualquer momento. O valor mensal estimado foi de R$ 2.959.133,27, perfazendo o valor total de R$ 17.754.799,62.
Nova contratação em curso
137.	Até a conclusão desta instrução, o MS ainda não havia concluído os estudos técnicos quanto à licitação que visa a substituir o Contrato 19/2014, porém, cabe registrar que foram realizadas duas reuniões com a nova gestão do MS e apresentados os riscos da minuta de TR elaborada. Após a primeira reunião, o valor anual estimado da nova contratação foi reduzido para R$ 52 milhões (peça 200, p. 13) e na segunda reunião foram apresentados riscos residuais. Os gestores do MS avaliaram que também eram pertinentes esses riscos e se propuseram a revisar novamente os estudos com possibilidade de uma nova redução do valor estimado.
Benefícios financeiros da representação
138.	 A cautelar concedida evitou prejuízo de R$ 14,7 milhões em 2018, considerando-se o valor residual do contrato e o valor que vinha sendo praticado naquele ano. Por seu turno, considerando-se os dois aditivos de renovação excepcional do contrato em 2019, foi evitado um desembolso de pelo menos mais R$ 53,3 milhões, totalizando, entre a data da cautelar e o término da segunda renovação excepcional, R$ 68 milhões. 
Responsabilização
139.	Os preços praticados dos serviços de sustentação de infraestrutura no Contrato 19/2014 estavam em média mais de 2.780% acima dos preços praticados em outros contratos apresentados ao longo desta instrução. Era razoável exigir, dos responsáveis, condutas diversas daquelas que eles adotaram, consideradas as circunstâncias que os cercavam e os normativos que regem a atuação dos gestores e as contratações públicas, uma vez que deveriam ter analisado com diligência as contratações similares e percebido que o quantitativo do esforço e complexidade necessários para execução dos serviços eram bem inferiores aos utilizados como referência para calcular o custo unitário em UST do serviços e portanto remunerar a empresa contratada. As várias renovações pelas quais passou o contrato era também uma oportunidade para reavaliar, verdadeiramente, os valores, o que levaria à conclusão de que ele poderia ser menos oneroso à administração. Todavia, não foi o que ocorreu, sendo o contrato reiteradamente renovado a valores superiores aos anteriores.
140.	Conforme visto nos parágrafos 97 e 98 os gestores incluíram, excluíram e ajustaram os serviços que estavam especificados no catálogo de serviços do edital da contratação durante toda a vigência do contrato. Ademais, os gestores foram alertados diversas vezes de que os serviços estavam superdimensionados, fato que agrava a conduta dos gestores, pois era deles o dever de promover os ajustes necessários e glosar faturas pendentes relativamente aos serviços já pagos. Porém, além de não agirem para realizar os ajustes necessários, durante as renovações contratuais apontaram que era vantajosa a sua continuidade, perpetuando assim o prejuízo ao erário. 
141.	Outro ponto que se destaca é a realização de ação de controle anterior, relatada nos parágrafos 112 a 119, a qual deveria ter fomentado a melhoria no processo de gestão e fiscalização contratual por parte do Ministério de modo que os problemas apontados à época pelo TCU tivessem sido definitivamente corrigidos. Entretanto, não foi o que ocorreu, resultando em agravante da conduta dos gestores do MS.
142.	Cumpre destacar que, embora não se possa afirmar com nível asseguração razoável que que os gestores do MS agiram com dolo, as irregularidades identificadas podem ser caracterizadas como erros grosseiros (art. 28, do Decreto-Lei 4.657/1942 - Lei de Introdução às Normas do Direito Brasileiro - LINDB) . Os gestores agiram com negligência, pois a identificação de que o esforço e a complexidade dos serviços estavam superdimensionados, levando a valores unitários dos serviços superfaturados, em média, em 2.700%, poderia ser percebida por pessoa com diligência abaixo do normal ou, dito de outra forma, poderia ser evitado por pessoa com nível de atenção aquém do ordinário, decorrente de grave inobservância de dever de cuidado, conforme restou balizado no voto condutor do Acórdão 2391/2018-TCU-Plenário, de relatoria do Ministro Benjamin Zymler.
143.	Ao longo desta e das instruções anteriores do processo, foram demonstrados vários exemplos de serviços de fácil detecção em que estariam superdimensionados tanto o esforço quanto a complexidade, fato que foi ratificado pelos gestores das unidades descentralizadas do Datasus (parágrafos 120 a 134) . Tal superdimensionamento ocasionou o sobrepreço do valor dos serviços. Como exemplo de serviço simples, foi descrito o serviço de desbloqueio de usuário ou reinício de senha, em que a empresa contratada foi remunerada em R$ 961,07 por cada desbloqueio ou reinício, um sobrepreço de 6.977% quando comparado ao valor do contrato da PFGN.
144.	Utilizando-se de analogia para melhor compreender o erro grosseiro, compara-se esse serviço com o serviço de substituição de resistência de um chuveiro elétrico. Entende-se que, de forma similar ao reinicio de uma senha, a maioria das pessoas já deve ter necessitado desse serviço e possivelmente contratou o serviço de um eletricista ou executou a substituição por conta própria. Porém não é preciso ser eletricista para saber que o serviço de substituição de uma resistência não custa R$ 961,07, pois esse valor supera, em muito, o valor de um chuveiro novo. 
145.	Ainda quanto ao exemplo anterior, é preciso levar em conta que o tempo para desbloquear um usuário ou reiniciar uma senha é bastante reduzido, além de o salário mensal de um técnico de suporte ao usuário ser R$ 2.700,00 (conforme a proposta comercial da empresa Cast no PE 23/2018 da Embratur) . Desse modo, apenas com o serviço de desbloqueio de usuário e similares ('S005- Active Directory - AD') , a remuneração total da empresa contratada entre 2017 e 2018 foi R$ 4,108 milhões. Enquanto isso, o mesmo serviço, para o mesmo período, custaria R$ 59,3 mil, utilizando-se como referencial o preço do serviço no pregão da PGFN (Quadro 15 do Apêndice II) .
146.	Além de ser razoável exigir, dos responsáveis, condutas diversas daquelas que eles adotaram, consideradas as circunstâncias que os cercavam, não há que se falar em consulta a órgãos técnicos, pois os responsáveis exerciam funções de gestão na área de TI do órgão contratante, cargos para os quais se esperam conhecimentos técnicos adequados.
147.	Por oportuno, tendo em vista a necessidade de emissão de juízo de valor sobre as condutas dos gestores, ressalta-se, a título de esclarecimento, que a coluna culpabilidade da matriz de responsabilização anexa, deve responder se 'houve boa-fé do responsável?'. Para saber se é possível considerar que houve boa-fé na conduta do responsável, o Memorando-Circular 33/2014 - Segecex orienta o preenchimento da seguinte forma: deve-se adotar o parâmetro da conduta cuidadosa de um gestor diligente e se fazer a pergunta:
É razoável admitir que o gestor diligente teria cometido o mesmo erro que o gestor do caso concreto cometeu? Se a resposta for sim, então o gestor do caso concreto agiu de boa-fé, se a resposta for não, então não se pode afirmar que o gestor do caso concreto tenha agido de boa-fé.
148.	Considerando a precariedade dos controles de fiscalização e gestão no primeiro ano de contrato apontados na representação de 2014 e que foram motivo para não aplicação de sanção aos gestores, serão objeto de responsabilização apenas as ações posteriores a 25/2/2015, data em que os gestores informaram a esta Corte que haviam aperfeiçoado os controles, inclusive realizando análise da base histórica. Registre-se que essa data não se aplica à empresa contratada, pois essa detinha todos os elementos para saber, desde o início da execução do Contrato 19/2014, que o valor da UST baseado no catálogo de serviços disposto no edital da contratação continha sobrepreço. Portanto, constituem-se como responsáveis pelo indício de irregularidade relativo ao superfaturamento no Contrato 19/2014:
149.	Mônica Aparecida Oliveira da Silva (CPF XXX.388.367-XX) 
149.1.	A Sra. Mônica Aparecida Oliveira da Silva foi responsável, na condição de gestora do Contrato 19/2014, por emitir 38 ordens de serviços, aprovar 36 termos de aceite definitivo, e elaborar 42 relatórios, a fim de atestar os pagamentos dos serviços executados mensalmente, no período compreendido entre março de 2015 e setembro de 2018. Esses documentos estavam baseados em um catálogo de serviços nos quais o esforço, a complexidade e o valor unitário em UST de cada serviço estavam superdimensionados. Como consequência do superdimensionamento, os preços unitários dos serviços continham sobrepreço, convertendo-se em superfaturamento em decorrência dos pagamentos. Por essas razões, a responsável deve responder, de forma solidária, pelos danos ocorridos nos meses em que praticou os atos retro citados (peças 211 e 237) .
149.2.	Ademais, a responsável elaborou os documentos que atestaram a suposta vantajosidade das renovações contratuais dos anos de 2016 a 2018 (peças 196 a 198) , ação que permitiu a ocorrência continuada de irregularidades. De acordo com o art. 36, da IN-SLTI-MP 4/2014, o gestor do contrato, no caso de aditamento contratual, com base na documentação contida no histórico de gestão do contrato e nos princípios da manutenção da necessidade, economicidade e oportunidade da contratação, deve encaminhar documentação explicitando os motivos para tal aditamento.
149.3.	Além do disposto na IN-SLTI-MP 4/2014, o inciso X do art. 4º, da portaria 78/2006 do MS (que dispõe sobre os procedimentos a serem adotados no acompanhamento e fiscalização de execução dos contratos) estabelece que cabe ao gestor ou fiscal do contrato monitorar periodicamente os valores dos serviços e aquisições de sua responsabilidade, em comparação aos praticados no mercado, para que possa subsidiar a administração quanto à viabilidade de continuação contratual nos moldes fixados (peça 203, p. 2) . Por seu turno, o inciso XIII do mesmo artigo define que também cabe ao gestor avaliar a condução contratual e, quando necessário, balizado pelas diretrizes contratuais, sugerir métodos de racionalização de atividade e dos gastos inerentes ao contrato de sua responsabilidade.
149.4.	Uma vez apresentada a conduta e sua relação direta com o dano que foi apurado, passa-se a avaliar aspectos específicos da conduta, que devem ser considerados como agravantes:
149.4.1.	documentos demonstram que a gestora tinha pleno conhecimento de que os serviços estavam superestimados, tendo em vista que ela foi alertada diversas vezes, conforme visto nos parágrafos 120 a 134. Mesmo diante dos alertas, elaborou nota técnica, em 5/12/2017, para justificar o aumento de quantitativo de UST do Contrato 19/2014, ocasionando o aumento do sobrepreço e, por consequência, do superfaturamento (peça 198, p. 11-16) . Em termos monetários, houve um acréscimo de R$ 8,587 milhões. Apenas a título de comparação, esse acréscimo seria o suficiente para pagar, por exemplo, o contrato do MEC de sustentação de infraestrutura de TI pelo período de dezoito meses, conforme dados extraídos do Quadro 2; 
149.4.2.	outra conduta que merece registro refere-se aos ofícios encaminhados pela gestora em 26/1/2017 à empresa contratada, nos quais foram sugeridas novas classificações dos serviços, pois haviam sido realizados estudos com base nas atividades executadas pela contratada nos meses de outubro, novembro e dezembro (peça 201) . Conforme visto nos parágrafos 37 a 42, no serviço S005 estariam superdimensionados o esforço e a complexidade. Portanto, a afirmação de que foram realizados estudos não merece prosperar (peça 64, p. 167) ; 
149.4.3.	foi signatária da resposta do memorando 52 (parágrafos 124 e 126) em tom de ameaça aos gestores do Datasus no RJ que emitiram alertas quanto ao superdimensionamento do catálogo de serviços; e
149.4.4.	a mudança de metodologia de pagamento dos serviços rotineiros, relatada nos parágrafos 52 a 66, em que optou-se por remunerar a empresa por serviços ou que não foram prestados ou que foram prestados em quantitativo inferior ao determinado no catálogo de serviços.
150.	Magno Vieira Tobias (CPF XXX.013.591-XX) 
150.1.	O Sr. Magno Vieira Tobias, na condição ora de fiscal técnico, ora de gestor do contrato substituto, desde o início de vigência do Contrato 19/2014, emitiu quinze ordens de serviços, aprovou treze termos de aceite definitivo e elaborou 28 relatórios, a fim de atestar os pagamentos dos serviços executados mensalmente, no período compreendido entre março de 2015 e setembro de 2018. Esses documentos estavam baseados em um catálogo de serviços nos quais o esforço, a complexidade e o valor unitário em UST de cada serviço estavam superdimensionados. Como consequência do superdimensionamento, os preços unitários dos serviços continham sobrepreço, convertendo-se em superfaturamento em decorrência dos pagamentos. Por essas razões, o responsável deve responder, de forma solidária, pelos danos ocorridos nos meses em que praticou os atos retro citados (peças 211 e 237) .
150.2.	Além disso, elaborou documento, na condição de gestor do contrato substituto, em que foi atestada a suposta vantajosidade da prorrogação contratual dos anos 2017 e 2018 (peça 197, p. 13; 198, p. 10) . Caso não tivesse concluído que as prorrogações do Contrato 19/2014 eram vantajosas, não teriam sido perpetuados os superfaturamentos nos anos 2017 e 2018. Por essa razão, o responsável deve responder, de forma solidária, pelo débito integral desses anos.
150.3.	Convém destacar que, de acordo com o inciso XI, do art. 34, da IN-SLTI-MP 4/2014, é dever do fiscal requisitante do contrato, com apoio do fiscal técnico, durante o monitoramento da execução, verificar a manutenção da economicidade da contratação.
150.4.	O responsável tinha consciência que os serviços estavam superdimensionados, pois foi um dos responsáveis pela defesa da suposta acurácia do catálogo, conforme despacho encaminhado ao Diretor da Datasus à época do planejamento da contratação (peça 224) , com destaque para o trecho a seguir transcrito:
5. Salienta-se que houve a necessidade de um grande esforço para transcrever o quantitativo de esforço alocado a cada tarefa, de forma a criar um catalogo de serviços que refletisse a necessidade do MS, em função do tamanho e complexidade do parque de informática do Ministério, que inclui dois datacenters geograficamente distantes (Brasília e Rio de Janeiro) e equipes alocadas em todas as regionais do DATASUS, em cada capital de estado; e devido ao fato que o Contrato n° 003/2008 ter sido elaborado em função de Horas de Serviço Técnico - HST, totalmente incompatível com a metodologia atualmente adotada. (grifos nosso) 
150.5.	Outro aspecto que indica ciência acerca do superdimensionamento é a resposta que foi enviada a gestores do Datasus do RJ. Nela, diante da informação de que estaria havendo indícios de sobrepreço, o responsável optou por não dar crédito à informação e os ameaçar (conforme relatado nos parágrafos 126 e 127) .
150.6.	Registre-se que nos períodos 4/3/2016 a 8/8/2016 e 30/11/2017 a 30/1/2018 o Sr. Magno Vieira Tobias atuou na condição de Coordenador Geral de Infraestrutura Substituto.
151.	Eduardo Viola (CPF XXX.875.581-XX) 
151.1.	O Sr. Eduardo Viola atuou como Coordenador-Geral de Infraestrutura de 1º/1/2014 a 18/3/2015 (peça 210, p. 1) e como fiscal requisitante do Contrato 19/2014 de 6/8/2014 a 18/3/2015 (peça 211) . Registre-se que a portaria de fiscalização que retirou o Sr. Eduardo Viola da função de fiscal requisitante só foi publicada em 20/9/2016, ou seja, dezoito meses após a exoneração do servidor (peça 211, p. 5) .
151.2.	Não será proposta responsabilização do gestor e consequente citação para que apresente alegações de defesa, porque, conforme explanado no parágrafo 148, apenas as OS abertas após 25/2/2015 serão objetos de responsabilização dos gestores do MS e a OS relativa ao mês de março de 2015 não foi assinada por este gestor (peça 155, p. 27) .
152.	Rodrigo Franco de Souza (CPF XXX.294.211-XX) 
152.1.	O Sr. Rodrigo Franco de Souza atuou como CGIE de 18/3/2015 a 3/3/2016, sendo responsável pela aprovação da abertura de nove OS e pela aprovação dos relatórios de execução desses nove meses. Esses documentos estavam baseados em um catálogo de serviços nos quais o esforço, a complexidade e o valor unitário em UST de cada serviço estavam superdimensionados. Como consequência do superdimensionamento, os preços unitários dos serviços continham sobrepreço, convertendo-se em superfaturamento em decorrência dos pagamentos. Por essas razões, o responsável deve responder, de forma solidária, pelos danos ocorridos nos meses em que praticou os atos retro citados (peças 210, p. 1-3; 237) .
152.2.	Além disso, foi signatário do parecer que atestou a suposta vantajosidade da prorrogação contratual para o ano de 2016. Caso não tivesse concluído que a prorrogação do Contrato 19/2014 era vantajosa, não teria sido perpetuado o superfaturamento no ano de 2016. Por essa razão, o responsável deve responder, de forma solidária, pelo débito integral desse ano (peça 196, p. 1-14) .
152.3.	Outro aspecto que indica ciência acerca do superdimensionamento é a resposta que foi enviada a gestores do Datasus do RJ. Nela, diante da informação de que estaria havendo indícios de sobrepreço, o responsável optou por não dar crédito à informação e os ameaçar (conforme relatado parágrafo 126) .
153.	Flávio Ferreira dos Santos (CPF XXX.615.581-XX) 
153.1.	O Sr. Flávio Ferreira dos Santos atuou como CGIE substituto de 9/8/2016 a 12/8/2016 e como titular de 12/8/2016 a 29/11/2017, sendo responsável pela aprovação da abertura de quatorze OS. Esses documentos estavam baseados em um catálogo de serviços nos quais o esforço, a complexidade e o valor unitário em UST de cada serviço estavam superdimensionados. Como consequência do superdimensionamento, os preços unitários dos serviços continham sobrepreço, convertendo-se em superfaturamento em decorrência dos pagamentos. Por essas razões, o responsável deve responder, de forma solidária, pelos danos ocorridos nos meses em que praticou os atos retro citados (peças 210, p. 1, 4-6; 237) . 
153.2.	Além disso, foi signatário dos pareceres que atestaram a vantajosidade da prorrogação contratual para os anos de 2017 e 2018. Caso não tivesse concluído que as prorrogações do Contrato 19/2014 eram vantajosas, não teriam sido perpetuados os superfaturamentos nos anos 2017 e 2018. Por essa razão, o responsável deve responder, de forma solidária, pelo débito integral desses anos (peças 197, p. 13; 198. p. 5, 8, 10, 16) . 
153.3.	Além de desempenhar o papel de CGIE, o responsável foi nomeado, em 20/9/2016, como fiscal requisitante do Contrato 19/2014 (peça 211, p. 1 e 5) . Convém destacar que, de acordo com inciso XI, do art. 34, da IN-SLTI-MP 4/2014, é dever do fiscal requisitante do Contrato, com apoio do fiscal técnico, durante o monitoramento da execução, verificar a manutenção da economicidade da contratação.
153.4.	De acordo com a gestora do Contrato 19/2014, Sra. Mônica Aparecida, o CGIE promoveu reunião no dia 24/8/2016 com o objetivo de retomar o catálogo de serviços original do edital da contratação (peça 215) . Como consequência da reativação do catalogo de serviços anterior, é possível perceber um acréscimo, já em outubro de 2016, de mais de R$ 863 mil em relação ao valor faturado no mês anterior. Quando se compara o valor faturado no mês de agosto de 2016, época em que gestor assumiu a função de CGIE (R$ 4,214 milhões) , e o faturado no mês de novembro de 2017, último mês do responsável como CGIE (R$ 6,796 milhões) , a diferença é ainda mais desproporcional, pois o aumento superou R$ 2,5 milhões, ou em termos percentuais, o equivalente a 61% de aumento.
153.5.	Além da retomada do catálogo original, é preciso repisar a constatação do parágrafo 55, em que a partir de outubro de 2016, o MS, em comum acordo com a empresa contratada, passou a remunerar os serviços rotineiros considerando o total estimado em UST no edital da contratação, independentemente do número de vezes que as atividades do serviço tivessem realmente sido executadas (peça 167, p. 23, item i) . Ou seja, passou-se a pagar por serviços que não necessariamente foram efetivamente prestados.
153.6.	Nesse contexto, em dezembro de 2017, após ter abandonado o catálogo de serviços anterior, o responsável aprovou nota técnica em que supostamente justificou o aumento no quantitativo de UST do Contrato 19/2014, resultando em um aumento de R$ 8,587 milhões (peça 198, p. 11-16) . Cabe registrar, que, quando o gestor aprovou o parecer, em 5/12/2017, ele já havia sido exonerado.
153.7.	Por fim, registre-se que após agosto de 2016 não foram mais encontrados os registros de ocorrências relatados nos parágrafos 120 a 134 nos processos de pagamentos da contratada. Esse fato afronta o disposto no inciso XIV, do art. 34, da IN-SLTI-MP 4/2014, que estabelece que durante o monitoramento da execução do contrato é necessário manter histórico de gestão do contrato, contendo registros formais de todas as ocorrências positivas e negativas da execução do contrato, por ordem histórica
154.	Luciano Tramontano Martins (CPF XXX.849.377-XX) 
154.1.	O Sr. Luciano Tramontano Martins atuou como CGIE de 23/1/2018 a 15/2/2019, sendo responsável pela aprovação da abertura de sete OS. Esses documentos estavam baseados em um catálogo de serviços nos quais o esforço, a complexidade e o valor unitário em UST de cada serviço estavam superdimensionados. Como consequência do superdimensionamento, os preços unitários dos serviços continham sobrepreço, convertendo-se em superfaturamento em decorrência dos pagamentos. Por essas razões, o responsável deve responder, de forma solidária, pelos danos ocorridos nos meses em que praticou os atos retro citados (peças 210, p. 7-8; 237) .
154.2.	Registra-se ainda que o responsável, antes de exercer a função de CGIE no MS, foi funcionário da empresa Cast (contratada no Contrato 19/2014) . Na condição de funcionário daquela empresa, supostamente prestou serviços ao MS, conforme termo de ciência de sigilo e confidencialidade, assinado em 23/11/2017 (peça 213) . Esse fato está sendo narrado porque tal situação pode implicar conflito de interesse, visto que posteriormente o Sr. Luciano Tramontano passou a ser o responsável pela gestão da área que fiscalizava o Contrato 19/2014.
154.3.	Sob sua gestão houve aumento significativo dos valores pagos à empresa contratada. Mesmo diante dos fortes indícios de sobrepreço do Contrato 19/2014 apresentados na primeira instrução desta representação, da qual o MS tomou ciência no dia 17/9/2019 (peça 40) , o responsável não tomou providência alguma no sentido de conter o superfaturamento. Neste sentido, de acordo com despacho no qual foi signatário (peça 63) , informou que na condição de gestor contratual, não competia a ele decidir a respeito de valores contratados. O gestor não esclareceu, por exemplo, dentre vários serviços apresentados naquela instrução, como o serviço de substituição de um ponto de rede poderia custar R$ 403,04. 
154.4.	Quanto ao serviço destacado vale a pena registrar que em dezembro de 2015, a gestora do contrato encaminhou e-mail a um dos gestores do Datasus perguntando quanto tempo durava a atividade de crimpagem de um cabo de rede. A resposta obtida foi: 'com muita clareza... não dura cinco minutos a crimpagem e testes dos cabos. Informação de quem já fez muito isto' (peça 214) . Durante a gestão do Sr. Luciano, o MS classificou o serviço de crimpagem de cabo de rede como o serviço 'S110 cabeamento estruturado' (peça 64, p. 298) que tem duração total onze horas. Apenas por esse serviço (S110) , durante os meses de fevereiro a setembro de 2018, o MS pagou, devido aos atestes do Sr. Luciano, mais de R$ 330 mil. Essa observação pode ser estendida a qualquer dos serviços pagos durante a sua gestão.
154.5.	Cabe ainda mencionar, como exemplo de ausência de diligência do gestor, que além de não identificar os excessos do catálogo de serviços do Contrato 19/2014, ainda foi responsável por elaborar nota técnica, em 4/9/2018, que definia o valor estimado da contratação e que tinha pretensão de substituir o Contrato 19/2014. O gestor considerou adequado R$ 146 milhões como o valor estimado da nova contratação. A seguir trecho da conclusão da nota técnica (peça 199, p. 3) :
Assim, o valor médio global da contratação usando como parâmetros os valores do Painel de Preços, Contratações similares de outros entes público e pesquisas com os fornecedores foi estimado em R$ 146.278.139,89 (Cento e quarenta e seis milhões, duzentos e setenta e oito mil, cento e trinta e nove reais e oitenta e nove centavos) , sendo considerado do ponto de vista técnico dentro dos valores praticados no mercado e do planejamento do orçamento do Datasus em comparação ao atual contrato nº 19/2014 em execução, pois em virtude das mudança de métrica de mensuração dos serviços, mudança e melhoria do escopo de infraestrutura pela modernização de seu parque houve um acréscimo no quantitativo de UST e segmentação dos serviços para melhoria do processo de gestão.
155.	Augusto Cesar Gadelha Vieira (CPF XXX.871.407-XX) 
155.1.	O Sr. Augusto Cesar Gadelha Vieira atuou como Diretor do Datasus de 1º/1/2013 a 29/1/2015 (peça 210, p. 1) . Não será proposta responsabilização do gestor e consequente citação para que apresente alegações de defesa, porque, conforme explanado no parágrafo 148, apenas as OS abertas após 25/2/2015 serão objetos de responsabilização dos gestores do MS.
156.	Giliate Cardoso Coelho Neto (CPF XXX.359.534-XX) 
156.1.	O Sr. Giliate Cardoso Coelho Neto atuou como Diretor do Datasus de 3/2/2015 a 3/11/2015 (peças 210, p. 1; 223) . Ele foi responsável por autorizar o prosseguimento do pagamento de seis faturas emitidas pela empresa contratada. Esses documentos estavam baseados em um catálogo de serviços nos quais o esforço, a complexidade e o valor unitário em UST de cada serviço estavam superdimensionados. Como consequência do superdimensionamento, os preços unitários dos serviços continham sobrepreço, convertendo-se em superfaturamento em decorrência dos pagamentos. Por essas razões o responsável deve responder, de forma solidária, pelos danos ocorridos nos meses em que em que praticou os atos retro citados (peça 216, p. 1 a 6) .
156.2.	De acordo com informação no portal do Datasus, o profissional seria da carreira médica (peça 223, p. 3) . Tendo em vista não ser da carreira de TI, sua conduta, em princípio, poderia ser classificada como imperícia. Contudo, conforme visto ao longo desta instrução, em boa parte dos serviços prestados pela empresa contratada, não se exigia conhecimentos em TI para que fosse percebido que os valores e quantitativos estavam superdimensionados. Além disso, é preciso destacar que o Contrato 19/2014 era o de maior materialidade do Datasus, ou seja, esperava-se que o gestor, na condição de dirigente máximo do departamento, atuasse com maior diligência e cuidado, exercendo o dever legal de vigilância e controle sobre a atuação de seus subordinados.
157.	Sérgio Alves Guimarães Cotia (CPF XXX.855.097-XX) 
157.1.	O Sr. Sérgio Alves Guimarães atuou como Diretor do Datasus de 4/11/2015 a 24/5/2016 (peça 210, p. 1, 9-10) . Ele foi responsável por autorizar o prosseguimento do pagamento de sete faturas emitidas pela empresa contratada. Esses documentos estavam baseados em um catálogo de serviços nos quais o esforço, a complexidade e o valor unitário em UST de cada serviço estavam superdimensionados. Como consequência do superdimensionamento, os preços unitários dos serviços continham sobrepreço, convertendo-se em superfaturamento em decorrência dos pagamentos. Por essas razões o responsável deve responder, de forma solidária, pelos danos ocorridos nos meses em que praticou os atos retro citados (peça 216, p. 7-16 e 26) . 
157.2.	Além disso, em 14/12/2015, autorizou encaminhamento da prorrogação contratual para o ano de 2016, possibilitando a continuidade do sobrepreço e consequente superfaturamento ao longo do terceiro ano do contrato. Por essa razão, o responsável deve responder, de forma solidária, pelo débito integral desse ano (peça 196, p. 22) .
157.3.	Entende-se que, na condição de autoridade máxima do Datasus, o responsável deixou de exercer o dever legal de vigilância e controle sobre a atuação de seus subordinados, agravado pelo fato de o Contrato 19/2014 ser, à época, o de mais alta materialidade do departamento, condição suficiente para que atuasse com mais zelo e diligência. 
158.	Marcelo Narvaes Fiadeiro (CPF XXX.419.951-XX) 
158.1.	O Sr. Marcelo Narvaes Fiadeiro atuou como Diretor do Datasus de 21/6/2016 a 6/9/2017 (peça 210, p. 1, 11-12) . Ele foi responsável por autorizar o prosseguimento do pagamento de doze faturas emitidas pela empresa contratada. Esses documentos estavam baseados em um catálogo de serviços nos quais o esforço, a complexidade e o valor unitário em UST de cada serviço estavam superdimensionados. Como consequência do superdimensionamento, os preços unitários dos serviços continham sobrepreço, convertendo-se em superfaturamento em decorrência dos pagamentos. Por essas razões o responsável deve responder, de forma solidária, pelos meses em que que praticou os atos retro citados (peça 216, p. 22-28, 30-37 e 40-41) . 
158.2.	Além disso, em 12/12/2016, autorizou encaminhamento da prorrogação contratual para o ano de 2017, possibilitando a continuidade do sobrepreço e consequente superfaturamento ao longo do quarto ano do contrato. Por essa razão, o responsável deve responder, de forma solidária, pelo débito integral desse ano (peça 197, p. 14) . 
158.3.	Entende-se que, na condição de autoridade máxima do Datasus, o responsável deixou de exercer o dever legal de vigilância e controle sobre a atuação de seus subordinados, agravado pelo fato de o Contrato 19/2014 ser, à época, o de mais alta materialidade do departamento, condição suficiente para que atuasse com mais zelo e diligência.
159.	Guilherme Telles Ribeiro (CPF XXX.083.247-XX) 
159.1.	O Sr. Guilherme Telles Ribeiro atuou como Diretor do Datasus de 6/9/2017 a 9/1/2019 (peça 210, p. 1, 13-14) . Ele foi responsável por autorizar o prosseguimento do pagamento de treze faturas emitidas pela empresa contratada. Esses documentos estavam baseados em um catálogo de serviços nos quais o esforço, a complexidade e o valor unitário em UST de cada serviço estavam superdimensionados. Como consequência do superdimensionamento, os preços unitários dos serviços continham sobrepreço, convertendo-se em superfaturamento em decorrência dos pagamentos. Por essas razões, o responsável deve responder, de forma solidária pelos danos ocorridos nos meses em que praticou os atos retro citados 
159.2.	Além disso, em 6/12/2017, autorizou encaminhamento da prorrogação contratual para o ano de 2018 e aumento do quantitativo de UST possibilitando a continuidade do sobrepreço e consequente superfaturamento ao longo do quinto ano do contrato. Por essa razão, o responsável deve responder, de forma solidária, pelo débito integral desse ano (peça 198, p. 17-19) . Destaca-se que o aumento no quantitativo de UST do Contrato 19/2014 resultou em um aumento de R$ 8,587 milhões, o que seria suficiente para pagar o contrato do MEC de sustentação de infraestrutura de TI (Quadro 2) pelo período de dezoito meses (peça 198, p. 11-16) .
159.3.	Entende-se que, na condição de autoridade máxima do Datasus, o responsável deixou de exercer o dever legal de vigilância e controle sobre a atuação de seus subordinados, agravado pelo fato de o Contrato 19/2014 ser, à época, o de mais alta materialidade do departamento, condição suficiente para que atuasse com mais zelo e diligência. 
160.	Cast Informática (CNPJ 03.143.181/0001-01) 
160.1.	Nos termos do art. 209, § 6º, inciso II do RI/TCU, a empresa contratada pode ser responsabilizada na hipótese de recebimento de pagamento superfaturado. Na contratação em tela, a responsabilidade solidária da empresa restou evidenciada porque, ela possuía plenas condições de saber que o catálogo de serviços estava superdimensionado, ocasionando sobrepreço desde a licitação. Além disso, durante a execução contratual, ela se manteve silente, diante de recebimentos em valores que, em média, atingiram mais de 100% de superfaturamento. Nesse sentido, ela contribuiu para o cometimento do dano, nos termos do § 2º, alínea b, do art. 16 da Lei 8.443/1992. Caso a empresa tivesse praticados valores correntes de mercado, não se teria apurado sobrepreço e superfaturamento na contratação.
160.2.	A contratada tinha conhecimento de que o catálogo de serviços estava superdimensionado e, consequentemente, ela estava superfaturando pelos serviços prestados. Cabe destacar que a empresa era, à época da realização da licitação que resultou no Contrato 19/2014, a prestadora dos serviços de sustentação de infraestrutura do MS, ou seja, tinha pleno conhecimento do parque tecnológico do Ministério, portanto, teria condições de ofertar um preço mais adequado e vantajoso para a administração.
160.3.	Registre-se ainda que, ao longo da execução do contrato, ela atuou para evitar que houvesse reequilíbrio do valor contratual, como pode ser observado durante o contingenciamento de 2016. Naquela oportunidade, o MS, por meio do ofício 74/2016, de 13/7/2016, solicitou, à empresa contratada, manifestação acerca da possibilidade de conceder redução no valor pactuado para a prestação dos serviços de sustentação de infraestrutura, com vistas a dar cumprimento às diretrizes estabelecidas pelo Decreto 8.540/2015, que tratava de medidas de racionalização do gasto público nas contratações para aquisição de bens e prestação de serviços (peça 212, p. 6) .
160.4.	Em resposta, no dia 20/7/2016, a empresa contratada informou que embora não fosse possível reduzir o valor da UST, concordaria com a redução de 5% do quantitativo total do contrato (peça 212, p. 2-5) . No dia 19/8/2016, a consultoria jurídica do MS emitiu parecer no sentido que a redução do valor dos contratos de prestação de serviço deveria ser sem diminuição do quantitativo (peça 212, p. 12-24) . 
160.5.	No dia 29/11/2016, foi encaminhado novo ofício à empresa contratada solicitando a redução do valor do Contrato 19/2014, porém sem redução do quantitativo de UST (peça 212, p. 25-27) . No dia 29/12/2016, a empresa contratada respondeu ao MS informando que não concordava com a redução do valor da UST (peça 212. p. 28-31) . No dia 16/2/2017, o MS encaminhou à empresa contratada mais uma vez solicitação de redução do valor unitário da UST do Contrato 19/2014 (peça 212, p. 32-33) . Finalmente no dia 23/2/2017 a empresa contratada manifestou-se pela impossibilidade da redução do valor do contrato (peça 212, p. 34-35) . Parte da resposta encontra-se transcrita a seguir:
3. Cabe primeiramente destacar que a contratada renovou recentemente seu contrato junto ao órgão, o qual encontra-se muito bem fundamentado, e demonstrou que os valores praticados atualmente pela contratada se mostram mais vantajosos do que os valores praticados atualmente pelo mercado, bem como, os negociados em licitações semelhantes.
4. Nesse ínterim, como bem destacado em resposta ao Ofício n° 74 de 13/07/2016, a contratada já vem aplicando os valores abaixo dos usualmente negociados no mercado e em licitações semelhantes.
5. Sendo assim, observa-se que a margem de negociação de redução de valores por parte da contratada já se mostra muito limítrofe tendo em vista que os valores atualmente pactuados se encontram abaixo dos praticados no mercado.
6. Nesse ínterim, a redução dos valores pactuados sendo mantido a mesma qualidade e quantitativo de serviço ofertado se mostra um tanto que prejudicial a manutenção do contrato tendo vista que qualquer alteração nesse sentido afetaria a atual equação econômica financeira existente entre os encargos da contratada e a respectiva remuneração.
7. Por todo exposto, em a virtude da atual situação do país e consequentemente na empresa Cast Informática, infelizmente não poderemos atender a redução dos valores de do contrato, mantendo os mesmos quantitativos de bens/serviços. Assim sendo, manifesta-se a impossibilidade de redução do valor pactuado para prestação de serviços técnicos de sustentação de infraestrutura de TIC. (grifos nossos) 
160.6.	Quantos às alegações da empresa de que os valores praticados eram mais vantajosos que os valores praticados pelo mercado, destaca-se que apenas no período compreendido entre o pedido de redução dos valores (julho de 2016) e da resposta definitiva da empresa (fevereiro de 2017) o superfaturamento calculado na presente instrução foi superior a R$ 20 milhões. Isso significa que, em média, para cada R$ 1,00 pago a empresa contratada 0,46 estavam superfaturados. Nesse cálculo, utilizou-se como técnica, a planilha de custos e formação de preço, conforme visto nos parágrafos 73 a 84 desta instrução. 
160.7.	Outros exemplos que são indícios de que a contratada agiu para manter os serviços superestimados são os pareceres técnicos elaborados em resposta aos Ofícios 8 a 16/2017, nos quais o MS informou que, após estudos realizados durante os meses de outubro, novembro e dezembro de 2017, estaria encaminhando sugestões para melhor classificação dos serviços. A empresa contratada respondeu indicando quais serviços do catálogo deveriam ser classificados os serviços propostos pela empresa contratada (peças 201 e 202) . Registre-se que as sugestões do MS ainda estariam superestimadas, mas em alguns casos a empresa sugeriu serviços que o esforço e complexidade eram ainda maiores que o sugerido pelo MS. 
160.8.	Um exemplo da situação acima é o serviço 'remover registro do DNS' (peça 202, p. 22) . O MS havia sugerido ser classificado como S037, em que o esforço especificado no edital da contração seria de aproximadamente 4:00 e preço de R$ 806,61 (peça 64, p. 206 e 207) . Já a empresa contratada informou que o serviço deveria ser classificado como o serviço S038, em que o esforço especificado no edital da contração seria de 7:40 e preço de R$ 1.684 (peça 64, p. 206 e 207) . Esse mesmo serviço no catálogo da contratação da PGFN, custa R$ 27,16, uma diferença de 6.100 % em relação ao valor que ela apresentou ao MS. 
160.9.	A fim de explanar a que corresponde o serviço em questão, passa-se a um exemplo: no dia 10/8/2018, as 10:38, foi aberto um chamado solicitando a exclusão de um registro do DNS; às 12:15 foi iniciado o atendimento e 29 minutos depois o chamado foi concluído (peça 225) . Percebe-se, comparando o preço praticado pela contratada com a contratação da PGFN, e com dados reais de execução do contrato do MS, que o serviço de exclusão de registro de DNS está superdimensionado, qualquer que seja a classificação (S037 ou S038) . O exemplo apresentado pode ser aplicado aos demais serviços do catálogo, obtendo-se resultado muito semelhante.
161.	Em face do exposto, é de se concluir que a conduta dos gestores do Contrato 19/2014 ao longo de sua execução no MS é culpável. O mesmo entendimento se aplica com relação à empresa contrata, a qual agiu de forma deliberada para alcançar o resultado nocivo à administração pública. Em outras palavras, são condutas reprováveis, razão pela qual será proposta a conversão desta representação em tomada de contas especial, a fim de que os gestores do MS e a empresa Cast sejam citados para que apresentem alegações de defesa ou recolham a quantia devida, ou ainda, a seu critério, adotem ambas as providências.
INFORMAÇÕES ADICIONAIS
Outros Contratos do MS medidos em UST
162.	No dia 17/1/2018, foi prolatado o Acórdão 33/2018-TCU-Plenário, de relatoria do Ministro Augusto Nardes, no qual foi referendada medida cautelar que determinava ao MS que suspendesse os pagamentos à empresa contratada no âmbito do Contrato 97/2014 (registra-se que se trata de outra empresa) , face aos indícios de prejuízo ao Erário e ao interesse público. No Contrato em questão, no valor de R$ 33 milhões, parte significativa também era medida e remunerada por meio de UST. Os indícios de sobrepreço são semelhantes aos identificados no âmbito do Contrato 19/2014, ou seja, superdimensionamento do esforço e da complexidade do catálogo de serviços contratado.
163.	Nesse sentido, foi identificado que o MS possui diversos outros contratos medidos e remunerados em UST (peça 231) . Por essa razão, considerando que há risco de irregularidades similares às do Contrato 19/2014 estarem também ocorrendo nesses contratos, será proposta determinação ao MS para que avalie a economicidade desses contratos, apure eventuais prejuízos, promova as adequações necessárias e avalie a conveniência de renová-los.
Outro Contrato da Cast, em outro órgão, com indícios de irregularidades
164.	No dia 28/8/2018, foi prolatado o Acórdão 2015/2019-TCU-Plenário, de relatoria da Ministra Ana Arraes, no qual foi determinado ao Ministério da Educação (MEC) que providenciasse a instauração de tomada de contas especial referente às irregularidades identificadas no Contrato 76/2015, firmado entre o MEC e a empresa Cast Informática S/A. 
164.1.	Entre os indícios de irregularidades apontados merece destaque que houve fraude na execução contratual que levou a cobrança indevida por serviços não prestados, prestados de forma insatisfatória e/ou sem serventia e deu azo ao enriquecimento sem causa da contratada (item 240.3 do relatório condutor do Acórdão) .
CONCLUSÃO
165.	O documento constante da peça 34 deve ser conhecido como representação, por preencher os requisitos previstos nos arts. 235 e 237 do Regimento Interno/TCU c/c o art. 113, § 1º, da Lei 8.666/1993.
166.	As respostas e os documentos enviados pelo Ministério da Saúde e pela empresa contratada do certame não lograram êxito em apresentar alegações e evidências que indicassem a inexistência dos indícios de sobrepreço e de superfaturamento apontados na representação e que motivaram a adoção de medida cautelar pelo Tribunal (parágrafos 85-100) .
167.	Conforme visto ao longo desta instrução, mesmo utilizando-se mais de uma metodologia tecnicamente adequada, os indícios de sobrepreço e superfaturamento existentes no Contrato 19/2014 são significativos (parágrafos 23-84) . 
168.	Na metodologia em que foram comparados os valores de mais de quarenta serviços passíveis de comparação entre os contratos firmados pela PGFN, TRE-SP e o MS, a diferença dos valores dos serviços variou entre 642% e 20.925% (parágrafos 40 a 51 e Apêndice II) .
169.	O valor total do superfaturamento foi calculado em função da metodologia baseada em uma planilha de custos e formação de preços. O valor total original do prejuízo ao erário é de R$ 170.898.117,19 e o valor total com atualização monetária em 23/8/2019 é de R$ 210.424.198,34. Para cada R$ 100 pagos à empresa contratada, há indícios de que R$ 52,11 estariam superfaturados (parágrafos 101 a 111 e Apêndice IV) .
170.	Em decorrência do superfaturamento apontado, será proposta a conversão dos presentes autos em tomada de contas especial, nos termos do art. 47 da Lei 8.443/1992 c/c o art. 252 do RI/TCU, bem como a citação dos responsáveis, solidariamente com a empresa contratada, para que apresentem as respectivas alegações de defesa ou efetuem o recolhimento do débito aos cofres públicos, conforme matriz de responsabilização constante do Apêndice V. 
171.	Ademais, tendo em vista as irregularidades descritas nesta instrução e, em especial na seção Registro de Ocorrências (parágrafos 120 a 134) , será proposta determinação para que o MS reavalie seus sistemas de governança e de controles internos para evitar a reincidência de irregularidades semelhantes às apontadas.
172.	Considerando que o Contrato 19/2014 continua vigente devido ao sexto termo aditivo que prorrogou de forma excepcional a sua vigência até 26/1/2020 e considerando que os serviços prestados pela empresa contratada são essenciais para o funcionamento do Ministério da Saúde, será proposta determinação, em caráter conclusivo, para que o MS se abstenha de efetuar pagamentos mensais no âmbito do Contrato 19/2014, firmado com a empresa Cast Informática S/A, que excedam a cifra de R$ 2.959.133,27, apresentando ao TCU, ao final do último pagamento realizado no âmbito do sexto termo aditivo, a relação das notas fiscais pagas.
173.	Considerando o item I.13 da Portaria-Segecex 12/2016, será proposto que seja dado conhecimento deste processo de representação à Secretaria de Controle Externo da Saúde, em cuja clientela se insere a organização fiscalizada, a fim de subsidiar futuros trabalhos e/ou para que avalie o impacto deste trabalho nos processos de contas do Ministério.
174.	Além disso, tendo em vista a materialidade do indício de superfaturamento e atuação de outros órgãos de controle, considera-se pertinente propor o encaminhamento de cópia desta instrução, bem como o acórdão e voto decorrentes, à Controladoria-Geral da União, ao Superintendente da Polícia Federal no Distrito Federal e ao Procurador-Chefe da Procuradoria da República no Distrito Federal, para que tomem ciência das irregularidades cometidas pelos gestores e pela empresa e avaliem se há elementos que justifiquem suas respectivas atuações.
PROPOSTA DE ENCAMINHAMENTO
175.	Diante do exposto, propõe-se o encaminhamento dos autos ao Gabinete do Ministro-Substituto Augusto Sherman com as propostas que seguem:
175.1.	conhecer da presente representação, satisfeitos os requisitos de admissibilidade previstos nos arts. 235 e 237, inciso VI, do Regimento Interno deste Tribunal, c/c o art. 103, § 1º, da Resolução - TCU 259/2014, para, no mérito, considerá-la procedente;
175.2.	determinar, nos termos do art. 47 da Lei 8.443/1992 c/c art. 252 do RI/TCU, a conversão do presente processo em tomada de contas especial, autorizando, desde logo, as citações propostas no item a seguir;
175.3.	realizar a citação dos responsáveis e da empresa abaixo, com fundamento nos arts. 10, § 1º, e 12, incisos I e II, da Lei 8.443/1992 c/c o art. 202, incisos I e II, do RI/TCU, para que, no prazo de quinze dias, apresentem alegações de defesa e/ou recolham, solidariamente, aos cofres do Tesouro Nacional as quantias abaixo, atualizadas monetariamente a partir das datas constantes nos quadros abaixo, até o efetivo recolhimento, tendo em vista que as respectivas condutas propiciaram a ocorrência de indícios de superfaturamento no Contrato 19/2014 do Ministério da Saúde:
175.3.1.	Sra. Mônica Aparecida Oliveira da Silva, CPF XXX.388.367-XX, Gestora do Contrato 19/2014 do Ministério da Saúde. A descrição da conduta, agravantes e dispositivos violados estão dispostos na matriz de responsabilização (Apêndice V) ;
175.3.2.	Sr. Magno Vieira Tobias, CPF XXX.013.591-XX, Fiscal Técnico do Contrato 19/2014 e ex-Coordenador-Geral de Infraestrutura substituto do Ministério da Saúde. A descrição da conduta, agravantes e dispositivos violados estão dispostos na matriz de responsabilização (Apêndice V) ;
175.3.3.	Sr. Rodrigo Franco de Souza, CPF XXX.294.211-XX, ex-Coordenador-Geral de Infraestrutura do Ministério da Saúde. A descrição da conduta, agravantes e dispositivos violados estão dispostos na matriz de responsabilização (Apêndice V) ;
175.3.4.	Sr. Flávio Ferreira dos Santos, CPF XXX.615.581-XX, ex-Coordenador-Geral de Infraestrutura do Ministério da Saúde e fiscal requisitante do Contrato 19/2014 do Ministério da Saúde. A descrição da conduta, agravantes e dispositivos violados estão dispostos na matriz de responsabilização (Apêndice V) ;
175.3.5.	Sr. Luciano Tramontano Martins, CPF XXX.849.377-XX, ex-Coordenador-Geral de Infraestrutura do Ministério da Saúde. A descrição da conduta, agravantes e dispositivos violados estão dispostos na matriz de responsabilização (Apêndice V) ;
175.3.6.	Sr. Giliate Cardoso Coelho Neto, CPF XXX.359.534-XX, ex-Diretor do Departamento de Informática do Ministério da Saúde. A descrição da conduta, agravantes e dispositivos violados estão dispostos na matriz de responsabilização (Apêndice V) ;
175.3.7.	Sr. Sérgio Alves Guimarães Cotia, CPF XXX.855.097-XX, ex-Diretor do Departamento de Informática do Ministério da Saúde. A descrição da conduta, agravantes e dispositivos violados estão dispostos na matriz de responsabilização (Apêndice V) ;
175.3.8.	Sr. Marcelo Narvaes Fiadeiro, CPF XXX.419.951-XX, ex-Diretor do Departamento de Informática do Ministério da Saúde. A descrição da conduta, agravantes e dispositivos violados estão dispostos na matriz de responsabilização (Apêndice V) ; 
175.3.9.	Sr. Guilherme Telles Ribeiro, CPF XXX.083.247-XX, ex-Diretor do Departamento de Informática do Ministério da Saúde. A descrição da conduta, agravantes e dispositivos violados estão dispostos na matriz de responsabilização (Apêndice V) ;
175.3.10.	Cast Informática, CNPJ 03.143.181/0001-01, empresa contratada pelo Ministério da Saúde no âmbito do Contrato 19/2014. A descrição da conduta, agravantes e dispositivos violados estão dispostos na matriz de responsabilização (Apêndice V) ;
	Responsáveis Solidários
	Data Pagamento
	Valor Original (R$) 

	Cast Informática
	4/4/2014
	2.828.507,11

		30/5/2014
	2.866.548,33

		1º/7/2014
	2.729.514,05

		31/7/2014
	2.867.377,16

		31/7/2014
	2.797.142,34

		9/9/2014
	2.889.885,63

		16/10/2014
	3.384.351,43

		12/11/2014
	3.209.631,91

		3/12/2014
	3.308.145,91

		8/1/2015
	3.240.419,98

		24/2/2015
	3.165.637,18

		1º/4/2015
	2.906.953,20

		29/4/2015
	3.057.022,11

		4/8/2015
	1.047.697,23

Quadro de Débitos 1 - Valor atualizado até 23/8/2019: R$ 59.409.458,47 (peça 238) 
	Responsáveis Solidários
	Data Pagamento
	Valor Original (R$) 

	Cast Informática
Mônica Aparecida Oliveira da Silva
Magno Vieira Tobias
Giliate Cardoso Coelho Neto  
	17/6/2015
	3.277.780,87

Quadro de Débitos 2 - Valor atualizado até 23/8/2019: R$ 4.598.057,47 (peça 239) 
	Responsáveis Solidários
	Data Pagamento
	Valor Original (R$) 

	Cast Informática
Mônica Aparecida Oliveira da Silva
Rodrigo Franco de Souza 
Giliate Cardoso Coelho Neto  
	29/6/2015
	2.977.398,21

		4/8/2015
	2.672.578,61

		11/9/2015
	1.711.219,26

		29/9/2015
	1.604.047,41

		4/11/2015
	1.534.043,26

Quadro de Débitos 3 - Valor atualizado até 23/8/2019: R$ 14.469.331,43 (peça 240) 
	Responsáveis Solidários
	Data Pagamento
	Valor Original (R$) 

	Cast Informática
Mônica Aparecida Oliveira da Silva
Rodrigo Franco de Souza 
Sergio Alves Guimarães Cotia  
	8/12/2015
	1.570.955,35

		1º/2/2016
	1.866.630,99

		1º/2/2016
	355.965,70

Quadro de Débitos 4 - Valor atualizado até 23/8/2019: R$ 5.020.780,02 (peça 241) 
	Responsáveis Solidários
	Data Pagamento
	Valor Original (R$) 

	Cast Informática
Mônica Aparecida Oliveira da Silva
Magno Vieira Tobias
Rodrigo Franco de Souza 
Sergio Alves Guimarães Cotia  
	5/2/2016
	1.525.662,33

		30/03/2016 *
	128.152,90

		3/5/2016
	1.693.451,03

		24/6/2016
	1.815.466,97

		1º/7/2016
	1.795.922,06

Quadro de Débitos 5 - Valor atualizado até 23/8/2019: R$ 8.910.620,34 (peça 242) * Reequilíbrio
	Responsáveis Solidários
	Data Pagamento
	Valor Original (R$) 

	Cast Informática
Mônica Aparecida Oliveira da Silva
Magno Vieira Tobias
Sergio Alves Guimarães Cotia  
	18/3/2016
	1.306.399,44

		30/3/2016 *
	604.334,88

		26/4/2016
	551.877,16

Quadro de Débitos 6 - Valor atualizado até 23/8/2019: R$ 3.203.836,08 (peça 243) * Reequilíbrio
	Responsáveis Solidários
	Data Pagamento
	Valor Original (R$) 

	Cast Informática
Mônica Aparecida Oliveira da Silva
Magno Vieira Tobias
Rodrigo Franco de Souza 
Sergio Alves Guimarães Cotia 
Marcelo Narvaes Fiadeiro 
	3/8/2016
	1.796.055,26

		18/8/2016
	1.748.173,30

		2/9/2016
	1.793.214,31

Quadro de Débitos 7 - Valor atualizado até 23/8/2019: R$ 6.635.085,58 (peça 244) 
	Responsáveis Solidários
	Data Pagamento
	Valor Original (R$) 

	Cast Informática
Mônica Aparecida Oliveira da Silva
Rodrigo Franco de Souza 
Flavio Ferreira dos Santos
Sergio Alves Guimarães Cotia 
Marcelo Narvaes Fiadeiro 
	19/10/2016
	1.510.897,06

		30/11/2016
	1.924.531,08

Quadro de Débitos 8 - Valor atualizado até 23/8/2019: R$ 4.189.339,33 (peça 245) 
	Responsáveis Solidários
	Data Pagamento
	Valor Original (R$) 

	Cast Informática
Mônica Aparecida Oliveira da Silva
Magno Vieira Tobias
Rodrigo Franco de Souza 
Flavio Ferreira dos Santos
Sergio Alves Guimarães Cotia
	30/11/2016
	2.788.436,78

Quadro de Débitos 9 - Valor atualizado até 23/8/2019: R$ 3.387.631,47 (peça 246) 
	Responsáveis Solidários
	Data Pagamento
	Valor Original (R$) 

	Cast Informática
Mônica Aparecida Oliveira da Silva
Magno Vieira Tobias
Rodrigo Franco de Souza 
Flavio Ferreira dos Santos
Sergio Alves Guimarães Cotia
Marcelo Narvaes Fiadeiro
	27/12/2016
	2.941.307,97

		7/2/2017
	3.096.821,29

		24/2/2017
	2.764.690,75

		8/5/2017 *
	355.386,50

Quadro de Débitos 10 - Valor atualizado até 23/8/2019: R$ 10.892.163,43 (peça 247) * Reajuste
	Responsáveis Solidários
	Data Pagamento
	Valor Original (R$) 

	Cast Informática
Mônica Aparecida Oliveira da Silva
Magno Vieira Tobias
Flavio Ferreira dos Santos
Marcelo Narvaes Fiadeiro
	6/4/2017
	3.206.655,20

		8/5/2017 *
	383.232,60

		8/5/2017
	3.423.875,32

		30/5/2017
	3.527.717,00

		30/6/2017
	3.600.307,67

		3/8/2017
	3.608.561,22

		30/8/2017
	3.854.243,15

Quadro de Débitos 11 - Valor atualizado até 23/8/2019: R$ 24.806.158,93 (peça 248) * Reajuste
	Responsáveis Solidários
	Data Pagamento
	Valor Original (R$) 

	Cast Informática
Mônica Aparecida Oliveira da Silva
Magno Vieira Tobias
Flavio Ferreira dos Santos
Marcelo Narvaes Fiadeiro
Guilherme Telles Ribeiro
	16/10/2017
	3.945.374,19

		1º/11/2017
	3.869.442,57

		13/12/2017
	3.907.965,83

		27/12/2017
	3.921.809,69

		5/2/2018
	3.842.673,72

		1º/3/2018
	1.723.449,21

Quadro de Débitos 12 - Valor atualizado até 23/8/2019: R$ 23.509.005,16 (peça 249) 
	Responsáveis Solidários
	Data Pagamento
	Valor Original (R$) 

	Cast Informática
Mônica Aparecida Oliveira da Silva
Magno Vieira Tobias
Flavio Ferreira dos Santos
Guilherme Telles Ribeiro
	12/3/2018
	3.881.408,74

		3/4/2018
	1.649.782,41

		21/5/2018
	250.487,23

Quadro de Débitos 13 - Valor atualizado até 23/8/2019: R$ 6.306.380,13 (peça 250) 
	Responsáveis Solidários
	Data Pagamento
	Valor Original (R$) 

	Cast Informática
Mônica Aparecida Oliveira da Silva
Magno Vieira Tobias
Flavio Ferreira dos Santos
Luciano Tramontano Marntins
Guilherme Telles Ribeiro
	9/5/2018
	4.837.119,70

		5/6/2018
	3.750.599,33

		6/6/2018
	701.388,16

		14/6/2018
	4.939.421,51

		30/7/2018
	4.868.612,51

		15/8/2018
	4.784.539,10

		20/9/2018
	4.605.091,04

		29/10/2018
	4.289.788,45

Quadro de Débitos 14 - Valor atualizado até 23/8/2019: R$ 35.086.350,53 (peça 251) 
175.4.	determinar a o Ministério da Saúde, com fundamento no art. 45 da Lei 8.443/1992 c/c o art. 250, inciso II, do RI/TCU, que:
175.4.1.	se abstenha de efetuar pagamentos mensais no âmbito do Contrato 19/2014, firmado com a empresa Cast Informática S/A, que excedam a cifra de R$ 2.959.133,27, apresentando ao TCU, ao final do último pagamento realizado no âmbito do sexto termo aditivo, a relação das notas fiscais pagas e respectivas ordens bancárias; 
175.4.2.	avalie a economicidade dos contratos vigentes medidos e remunerados em UST ou unidade de medida similar, apure eventuais prejuízos, promova as adequações necessárias e avalie a conveniência de renová-los, apresentando ao TCU, em noventa dias, o plano de ação com vistas a sanear eventuais problemas dos contratos identificados;
175.4.3.	reavalie seus sistemas de governança e de controles internos para evitar a reincidência das irregularidades apontadas, apresentando ao TCU, em noventa dias, o plano de ação com vistas a sanear os problemas identificados;
175.5.	dar conhecimento do teor desta representação à Secretaria de Controle Externo da Saúde;
175.6.	encaminhar cópia do acórdão que vier a ser prolatado, bem como do relatório e do voto que o fundamentarem, à Controladoria-Geral da União, ao Superintendente da Polícia Federal no Distrito Federal e ao Procurador-Chefe da Procuradoria da República no Distrito Federal, comunicando-os que o inteiro teor dos acórdãos, incluindo os relatórios e os votos, poderão ser obtidos no dia seguinte ao de sua oficialização, por meio de consulta ao endereço www.tcu.gov.br/acordãos;
175.7.	apensar os presentes autos ao processo de tomada de contas especial que vier a ser autuado, na forma prevista no art. 41 da Resolução - TCU 259/2014."
É o relatório.

8.1. Wiviane Rizzi Wagner, representando Ministério da Saúde (vinculador).  
8.2. Marcelo Cama Proença Fernandes (22.071/OAB-DF) e outros, representando Cast Informática S/A.

Não atuou.

REPRESENTAÇÃO DE EQUIPE DE AUDITORIA. INDÍCIOS DE SUPERFATURAMENTO. CONVERSÃO EM TCE. CITAÇÃO. ABSTENÇÃO A PAGAMENTOS MENSAIS SUPERIORES A R$ 2.959.133,27. ENCAMINHAMENTO A REDE DE CONTROLE.

REPRESENTAÇÃO (REPR)

Secretaria de Fiscalização de Tecnologia da Informação (SEFTI).

Em exame Representação formulada por equipe de auditoria responsável pela fiscalização de nº 193/2018 do Fiscalis, auditoria essa por mim autorizada no bojo do TC Processo 012.362/2018-2, sob a forma de Fiscalização de Orientação Centralizada - FOC, nas unidades Companhia Docas do Estado de São Paulo (Codesp) ; Conselho Federal de Engenharia e Agronomia (Confea) ; Departamento Nacional de Infraestrutura de Transportes (DNIT) ; Empresa de Tecnologia e Informações da Previdência (Dataprev) ; Fundo Nacional da Saúde (Funasa) ; Ministério da Integração Nacional (MI) ; Ministério da Saúde (MS) ; Ministérios dos Transportes, Portos e Aviação Civil (MT) ; Serviço Federal de Processamento de Dados (Serpro) ; e Superintendência Regional do DNIT no Estado de Sergipe (DNIT/SE) .
Referida auditoria é objeto do TCProcesso 015.920/2018-6, tendo por objeto avaliar a conformidade e a necessidade das aquisições de tecnologia da informação. 
Entretanto, no curso dos trabalhos de fiscalização, realizados junto ao Ministério da Saúde, a equipe detectou indícios de irregularidades relativas ao Contrato 19/2014, celebrado com a empresa Cast Informática S.A. em 27/1/2014, no valor original anual de R$ 60.359.973,00 (R$ 86.251.994,86 após aditivos e reajustes) , que tem por objeto a prestação de serviços de sustentação do ambiente de TI do Ministério da Saúde, medidos em Unidade de Serviço Técnico (UST) .
Desde seu exame inicial, nestes autos, equipe de fiscalização apontou indícios de sobrepreço/superfaturamento, bem como irregularidades atinentes à ausência de avaliação dos resultados dos serviços baseados em catálogo de serviços. 
Em apertada síntese, a partir do cálculo das despesas mensais da contratada com os empregados supostamente alocados ao contrato (inicialmente calculava-se 180 empregados) mais o lucro da empresa, estimou-se um superfaturamento da ordem de mais de R$ 5 milhões/mês a título de pagamentos a maior pelos serviços prestados, conduzindo às proposições constantes das peças 34 e 70 dos autos, no sentido de que o Tribunal conhecesse da representação e determinasse, cautelarmente, a suspensão da realização de pagamentos no âmbito do contrato que excedessem a cifra de R$ 2.558.554,23 mensais, reputada pelos auditores como adequada e suficiente à execução do objeto contratual, e uma vez que valores acima desse montante representariam sobrepreço.
Em exame inicial, divergi da unidade técnica, que havia proposto a concessão de medida cautelar inaudita altera pars, e, nos termos do Despacho à peça 37, determinei a realização da oitiva prévia.
Após realizada a oitiva prévia do Ministério da Saúde (peça 60) e da empresa contratada (peça 61) , em relação às quais foi autorizada excepcionalmente a prorrogação do prazo inicialmente estipulado (peça 55) , a unidade técnica manteve sua proposta inicial pela concessão da medida cautelar de retenção dos valores, nos termos da instrução à peça 70 dos autos.
Por meio do Despacho de peça 73, de 12 de novembro de 2018, anuí à proposta da unidade técnica, expedindo cautelar em desfavor da empresa contratada, a qual foi referendada pelo Plenário por meio do Acórdão 2776/2018-TCU-Plenário (peça 96) . 
Em 19/11/18, a empresa contratada interpôs Agravo (peça 80) em face do mencionado despacho de cautelar, apresentando, também, as informações e documentos contidos nas peças 81 a 83.
Por meio do Despacho de peça 85, conheci do Agravo e encaminhei os autos para análise técnica da Sefti, o que demandou a realização de inspeção junto ao Ministério da Saúde, a partir da qual a unidade técnica acatou parte dos argumentos da empresa contratada, resultando na majoração da quantidade de terceirizados considerada para fins de cálculo do valor-paradigma (de 180 para 205) e do salário médio (de R$ 5.619,82 para R$ 5.707,04) - peça 119. Após tais ajustes, o valor-paradigma mensal foi calculado em R$ 2.959.133,27.
Estando os autos em meu Gabinete, a empresa contratada apresentou manifestação à peça 122, tecendo considerações sobre a novel conclusão da unidade técnica. 
Por meio de Despacho de peça 129, os autos retornaram à Sefti, a fim de que houvesse o aprofundamento do exame técnico quanto ao mérito do agravo, inclusive em relação às alegações apresentadas pela contratada após sua última manifestação.
Por meio da instrução de peça 131, o Diretor da Sefti que supervisiona a instrução do presente feito se pronunciou no sentido de manter a proposta técnica anterior, considerando que os argumentos apresentados pela agravante eram os mesmos já analisados anteriormente. 
Por meio do Acórdão 451/2019-TCU-Plenário (peça 133) , o Plenário acatou minha proposta no sentido de conhecer do referido agravo, para, no mérito, dar-lhe provimento parcial, determinando-se cautelarmente, em substituição à medida expedida em 12/11/2018, que o MS se abstivesse de efetuar pagamentos mensais no âmbito do Contrato 19/2014, que excedessem a cifra de R$ 2.959.133,27, até que esta Corte de Contas se pronunciasse a respeito do mérito da questão, tendo em vista os indícios de que tais valores excedentes representavam sobrepreço.
Na sequência, os autos foram remetidos à Sefti, a fim de que se concluísse o exame de mérito, considerando as respostas às oitivas do Ministério e da empresa contratada, bem como a necessidade de se realizar avaliação comparativa de preços com contratações públicas semelhantes, em acréscimo à metodologia então adotada (item 9.3 do Acórdão 451/2019-TCU-Plenário - peça 133) .
Após ter se debruçado sobre a questão, em sua derradeira instrução, a unidade técnica propõe determinar ao Ministério que, em definitivo, abstenha-se de efetuar pagamentos mensais no âmbito da referida avença que excedam a cifra de R$ 2.959.133,27, bem como a conversão dos presentes autos em tomada de contas especial em razão dos indícios de dano relacionado à execução contratual em período anterior à expedição da medida cautelar (calculado em R$ 170.898.117,19, em valores históricos - peça 252, p. 52) .
Adianto, desde já, que acolho a essência da proposta instrutória, incorporando a respectiva análise às minhas razões de decidir. 
II 
Antes de pormenorizar os indícios de irregularidades identificadas, as metodologias de cálculo utilizadas pela Sefti e a individualização de responsabilidades, faz-se mister descrever, em suma, a dinâmica do Contrato 19/2014.
Referida avença originou-se do Pregão Eletrônico (PE) 77/2013 que visou contratar empresa para prestar serviços de sustentação do ambiente de TI do MS.  
O mencionado certame contou com a participação de dez licitantes, na fase de propostas, sendo oito na fase de lances, sagrando-se vencedora a empresa Cast, com proposta de R$ 60.360.000,00 (valor da UST interna era de R$ 27,66 - peça 1, p. 2) , o que representa redução de 5,6% sobre o valor estimado (R$ 64.002.905,00) .
De acordo com os critérios definidos no instrumento convocatório elaborado à época, os serviços prestados deveriam ser vinculados a resultados e medidos em Unidade de Serviço Técnico (UST) - peça 13, p. 8, com base em catálogo de serviços com mais de trezentas páginas (peça 64, p. 104-431) . Os serviços a serem demandados foram classificados em: rotineiros (sigla Rxxx) de suporte (sigla Sxxx) e de demanda (sigla Dxxx) - peça 64, p. 42-43.
Os serviços rotineiros possuem periodicidade previamente definida para execução, ao passo que os de suporte não possuem periodicidade de execução estabelecida e os de demanda são realizados mediante agendamento (peça 64, p. 45, item 4.2.4.8) .
Cada serviço definido no catálogo de serviços é composto por um conjunto de tarefas, para a qual foi estabelecido um valor de "esforço" - calculado em horas - e um "fator de complexidade".
De acordo com a Tabela 3 do edital do PE 77/2013 (peça 64, p. 43-44) , o fator de complexidade pode assumir os seguintes valores: baixo (1) , intermediário (1,5) , mediano (3) , alto (6) e altíssimo (10) . 
Com efeito, o valor em UST de cada um dos diversos serviços contratados é resultado da soma do valor de cada tarefa, o qual, por sua vez, resulta da ponderação do esforço pela complexidade de cada tarefa. 
Para melhor compreensão do mencionado cálculo, consoante exemplificado pela unidade técnica à peça 252, p. 4, socorro-me do quadro abaixo, que detalha o valor, em UST, do serviço S005 - Active Directory - AD (Criação, Alteração, Auditoria, Manutenção e Exclusão de usuários e grupos no AD de Média Complexidade) - peça 64, p. 167-168) :
	Item
	Tarefa
	Esforço (A) 
	Complexidade
 (B) 
	Total UST 
 (A x B) 

	1
	Verificar requisitos necessários para a alteração a ser efetuada.
	1,00
	Alta (6) 
	6,00

	2
	Documentar configurações ativas antes da alteração solicitada, a qual deverá ser complementada posteriormente.
	0,50
	Mediana (3) 
	1,50

	3
	Analisar Log's
	0,75
	Alta (6) 
	4,50

	4
	Efetuar alterações conforme solicitado via demandante
	1,00
	Alta (6) 
	6,00

	5
	Testar disponibilidade do serviço onde a alteração de configuração foi executada
	1,33
	Alta (6) 
	7,98

	6
	Complementar documentação com a alteração efetuada, acertos e falhas do procedimento.
	0,25
	Baixa (1) 
	0,25

		4,83
		26,23

A partir deste primeiro cálculo, o valor em UST de cada serviço é multiplicado pelo custo financeiro da UST obtido na licitação (critério de seleção do referido certame) , chegando-se ao custo financeiro do serviço. 
Para se ter ideia, o custo unitário do serviço de serviço supra destacado (em síntese, criação/alteração/exclusão de usuário de rede) , após os últimos aditivos contratuais, era de R$ 961,07 (=26,23 x R$ 36,64) - tomando por base o custo da UST interna.
Ao final de cada mês, deveria ser contabilizada a quantidade de ocorrências de cada serviço, a respectiva quantidade de USTs e, por sua vez, o valor mensal devido à empresa contratada.
Aproveito para destacar que a referida avença, celebrada em 27/1/2014 (peça 2, p. 22) , foi objeto de fiscalização por parte desta Corte no primeiro semestre daquele ano (TC Processo 014.825/2014-7) , que teve por objetivo "avaliar a maturidade do processo de trabalho de gestão de contratos de Tecnologia da Informação". Naquela oportunidade, foram apontados os seguintes achados de auditoria no Ministério da Saúde:
a) ausência de rastreamento dos serviços de TI prestados; 
b) inexistência de memória de cálculo do volume de serviços a serem contratados; 
c) falhas na avaliação da qualidade dos serviços prestados; 
d) falhas na estipulação das sanções dos contratos de TI; 
e) falhas na capacitação técnica dos fiscais e gestores de contrato de TI; 
f) excessiva quantidade de contratos de TI fiscalizados pelo mesmo servidor; 
g) falhas na designação formal da equipe de fiscalização dos contratos de TI; 
h) ausência de regulamentação do processo de trabalho para planejamento e gestão de contratos de TI; 
i) ausência de registro das ocorrências relacionadas à execução dos contratos de TI; 
j) falhas na gestão dos riscos conhecidos das contratações de TI; 
k) ausência de controle da manutenção de requisitos técnicos exigidos durante a execução de contratos de TI.
À época, a equipe de fiscalização havia relatado os riscos e a opacidade da execução contratual, consoante trecho do relatório que acompanha o Acórdão 803/2016-TCU-Plenário, que apreciou a fiscalização de 2014:
46. Entretanto, na resposta ao item C.1 do Ofício de Requisição 3-369/2014 - Sefti (peça 27, p. 286, peça 61, p. 2) , o Ministério noticiou que ainda não estava implementado em tal sistema o acompanhamento das ordens de serviço relacionadas a tarefas rotineiras nem a tarefas do tipo demandas (no mês de fevereiro essas duas categorias de tarefas corresponderam a R$ 1.593.430,7, isto é, 31% do valor pago relativo àquele mês) . O sistema SRM-MÁXIMO sequer acompanha as tarefas do tipo suporte em sua totalidade, uma vez que ainda não controla e registra todos os incidentes e requisições de serviço (peça 61) .
47. O Ministério esperava que tais funcionalidades fossem implementadas até o final de agosto de 2014 (peça 27, p. 286; peça 61, p. 2) , o que não ocorreu, conforme observado em entrevista realizada em 2/9/2014 com a gestora do contrato.
48. Ademais, na ferramenta de controle de demandas usada pelo MS, o SRM-MAXIMO, não há campo ou mecanismo que permita relacionar uma ordem de serviço à tarefa a que deveria corresponder na classificação adotada no catálogo de serviços do edital (peça 54, p. 2-3) . Por consequência, a ferramenta de controle de demandas deixa de registrar o quantitativo de UST das tarefas que compõem cada OS. (g.n.) 
Assim, já naquela época, constatou-se que os respectivos pagamentos ocorriam sem que houvesse controle da quantidade de itens de serviço efetivamente executada. Dados os objetivos da referida fiscalização, a equipe de auditoria apresentou Representação (TC Processo 029.899/2014-1) , chegando-se a realizar a oitiva do Ministério da Saúde e da empresa contratada ante a possível determinação para não prorrogação da avença (TC Processo 029.899/2014-1, peça 28) , bem como audiências dos responsáveis. 
A partir das respostas às oitivas e audiências prestadas, a unidade técnica concluiu que o Ministério da Saúde havia implantado mecanismos, após a conclusão da auditoria, capazes de controlar a execução da avença, in verbis (TC Processo 029.899/2014-1, peça 190, p. 17, item 150) :
Apesar das falhas supracitadas, é possível inferir que houve um aperfeiçoamento dos mecanismos de controle e de gestão do Contrato 19/2014 nos meses subsequentes à auditoria devido à adoção das medidas mencionadas pelo órgão, tais como a implantação do Citsmart e de ferramentas de BI. Nesse sentido, conclui-se que não é producente determinar ao MS que se abstenha de prorrogar o contrato em tela conforme tinha sido sugerido na instrução preliminar (peça 28, p. 12, item 49.2) . (g.n.) 
  
Tal proposta foi acatada no bojo do Acórdão 843/2017-TCU-Plenário, tendo-se determinado ao Ministério da Saúde que:
9.3. determinar ao Ministério da Saúde, com fundamento no art. 250, inciso II, do Regimento Interno do TCU, que:
9.3.1. adote, em até sessenta dias, as medidas administrativas tendentes a apurar os indícios de pagamento a maior em relação à suposta classificação indevida das atividades indicadas nos quadros do anexo da instrução que integra o relatório desta deliberação (Quadros I e II do Anexo 1) , tomando por base os controles existentes nas planilhas utilizadas para fiscalização contratual à época das ocorrências, bem como demais registros do Sistema SRM-Máximo em confronto com as atividades catalogadas no contrato, e, caso se confirmem referidos indícios, ofereça à empresa contratada o direito ao contraditório e à ampla defesa, para fins de, em seguida, se for o caso, proceder-se à glosa dos valores porventura pagos indevidamente nos próximos pagamentos a serem feitos à empresa contratada, ou, em caso de impossibilidade de ressarcimento dos valores porventura confirmados, adote as medidas pertinentes para a cobrança dos valores devidos, inclusive, se for o caso, a instauração de tomada de contas especial, nos termos da IN TCU 71/2012;
9.3.2. efetue, em até sessenta dias, as medidas administrativas tendentes a efetuar levantamento e apuração do valor total porventura pago a maior, em relação à suposta classificação indevida das tarefas no mês de maio de 2014, indicado nos quadros do anexo da instrução que integra o relatório desta deliberação (Quadros III, IV e V do Anexo 1) , tomando por base os controles existentes nas planilhas utilizadas para fiscalização contratual à época das ocorrências, bem como demais registros do Sistema SRM-Máximo em confronto com as atividades catalogadas no contrato, e, caso se confirmem referidos indícios, ofereça à empresa contratada o direito ao contraditório e à ampla defesa, para fins de, em seguida, se for o caso, proceder-se à glosa dos valores porventura pagos indevidamente nos próximos pagamentos a serem feitos à empresa contratada, ou, em caso de impossibilidade de ressarcimento dos valores porventura confirmados, adote as medidas pertinentes para a cobrança dos valores devidos, inclusive, se for o caso, a instauração de tomada de contas especial, nos termos da IN TCU 71/2012; 
9.3.3. efetue, em até noventa dias, verificação das classificações de atividades realizadas pelos colaboradores 27 e 28 da empresa Cast Informática S.A., de junho de 2014 até dezembro de 2014, bem como as classificações de atividades realizadas pelos demais colaboradores entre fevereiro de 2014 a dezembro de 2014, tomando por base os controles existentes nas planilhas utilizadas para fiscalização contratual à época das ocorrências, bem como demais registros do Sistema SRM-Máximo em confronto com as atividades catalogadas no contrato, e, caso se confirmem indícios de pagamentos indevidos ou a maior, ofereça à empresa contratada o direito ao contraditório e à ampla defesa, para fins de, em seguida, se for o caso, proceder-se à glosa dos valores porventura pagos indevidamente nos próximos pagamentos a serem feitos à empresa contratada, ou, em caso de impossibilidade de ressarcimento dos valores porventura confirmados, adote as medidas pertinentes para a cobrança dos valores devidos, inclusive, se for o caso, a instauração de tomada de contas especial, nos termos da IN TCU 71/2012;
9.3.4. efetue, em até trinta dias, verificação das classificações de atividades realizadas pelo colaborador 28 (matrícula 6063) da empresa Cast Informática S.A., em fevereiro de 2014, tomando por base os controles existentes nas planilhas utilizadas para fiscalização contratual à época das ocorrências, bem como demais registros do Sistema SRM-Máximo em confronto com as atividades catalogadas no contrato, e, caso se confirmem indícios de pagamentos indevidos ou a maior, ofereça à empresa contratada o direito ao contraditório e à ampla defesa, para fins de, em seguida, se for o caso, proceder-se à glosa dos valores porventura pagos indevidamente nos próximos pagamentos a serem feitos à empresa contratada, ou, em caso de impossibilidade de ressarcimento dos valores porventura confirmados, adote as medidas pertinentes para a cobrança dos valores devidos, inclusive, se for o caso, a instauração de tomada de contas especial, nos termos da IN TCU 71/2012;
9.3.5. apresente a este Tribunal, no prazo de cento e vinte dias, contados da notificação, os comprovantes documentais das medidas adotadas e, se for o caso, o cronograma das ações planejadas para recuperação dos valores com relação ao pagamento a maior detectado na execução do Contrato 19/2014, objeto das determinações, incluindo: resultado do levantamento dos valores pagos a maior relativos aos subitens 9.3.2 a 9.3.4 retro, se confirmados, acompanhado de demonstração da quantificação desses valores e da relação das atividades classificadas incorretamente;
O referido Acórdão 843/2017-TCU-Plenário resultou, após apuração promovida pelo Ministério da Saúde, em glosa no valor de R$ 918.754,56 (peça 12, p. 5) .
III
Após percuciente exame dos elementos constantes dos autos, em sua derradeira instrução a unidade técnica apresentou outros métodos de avaliação da adequação dos valores contratados junto à empresa Cast Informática S.A., os quais teriam o condão, segundo a unidade técnica, de corroborar a metodologia empregada anteriormente. 
Relembro que a metodologia adotada anteriormente pela unidade técnica se pautou na quantidade de terceirizados da empresa Cast alocados ao contrato (ao final, 205) - já que a prestação de serviços deveria ser presencial nas dependências do MS em Brasília, no Rio de Janeiro e em outras localidades (peça 64, p. 56-57) -, na média salarial destes empregados (obtidas mediante consulta junto à Rais - R$ 5.707,04) e nos demais custos e despesas constante de planilha de formação de preços da própria empresa Cast, tomando por base outra licitação na qual a empresa participou (multiplicador de 2,529296343) .  Nos termos do Voto condutor do Acórdão 451/2019-TCU-Plenário (peça 134) : 
23.	Observo que, após cuidadoso trabalho in loco empreendido pela Sefti objetivando a retificação ou ratificação da lista de terceirizados apresentada pela Agravante à peça 82 (282 terceirizados - junho/2018) , a unidade técnica concluiu pela necessidade de majoração do quantitativo inicialmente adotado, de 180 para 205 terceirizados e, ainda, de ajuste da média salarial de R$ 5.619,82 para R$ 5.707,04.
24.	A partir do relato constante da instrução à peça 119, p. 6-10, destaco que a listagem apresentada pela Agravante foi cotejada com outras seis fontes de informação, além de objeto de consultas eletrônicas a sistemas e redes informatizados como Rais, Caged e Linkedin (peça 113) . 
25.	Nesse sentido, a unidade técnica buscou confirmar se os empregados listados à peça 82 encontravam-se: (a) presentes nas unidades do Datasus - por meio de inspeção in loco no Distrito Federal e, por meio de videoconferência, em outras unidades da federação - sendo que o contrato em tela admite tão somente a prestação presencial dos serviços (peça 2, p. 10, item 9.12.1) ; (b) habilitados nos sistemas de acesso à rede de computadores do Datasus (peça 110, relatório do Active Directory - AD) ; (c) com cadastro ativo no sistema de gestão de demandas utilizado no contrato em questão, denominado CitSmart - cadastro obrigatório para a prestação dos serviços, segundo relato do fiscal técnico e da gestora do contrato reduzido a termo às peças 106 e 107; (d) mencionados no SEI do Ministério da Saúde; (e) mencionados na lista de controle de acesso físico às dependências do Datasus em Brasília e no Rio de Janeiro (peça 109) - listagem solicitada em maio/2018 por unidade do próprio MS; (f) efetivamente prestando serviços relacionados ao Contrato 19/2014, a partir de entrevistas realizadas junto ao fiscal técnico do contrato e à gestora do contrato (peças 106 e 107) .
26.	O resultado de todo este trabalho de cotejamento redundou em tabela constante das páginas 7-9 da peça 119, além das ressalvas constantes dos itens 60-62 daquela peça. A partir destes elementos, acolho a proposta instrutória pela majoração dos terceirizados para o total de 205. 
27.	Além disso, dado o novo universo de empregados da Agravante vinculados ao contrato em epígrafe, para fins de estimativa de superfaturamento em sede de cautelar, fez-se mister ajuste na respectiva média remuneratória, de R$ 5.619,82 para R$ 5.707,04, consoante detalhamento à peça 111, seguindo-se o método descrito à peça 34, p. 9-11.
30.	No que se refere à utilização do multiplicador de 2,529296343, para se chegar, a partir da média remuneratória, ao valor global estimado do contrato, forçoso destacar que se trata de informação obtida a partir de proposta da própria empresa contratada para contratação de desenvolvimento de sistemas (peça 27) . 
31.	Muito embora sejam serviços tecnicamente distintos, que exigem perfis profissionais diversos, a Agravante não logrou êxito em demonstrar que tais dessemelhanças impliquem custos adicionais não contemplados na metodologia instrutória, comparativamente ao serviço de suporte à infraestrutura.
32.	Nesta esteira, faz-se mister reconhecer a postura conservadora adotada pela unidade técnica, ao adotar o maior multiplicador encontrado na proposta à peça 27 - e não a média dos multiplicadores, o que equivaleria à 2,32745588. (g.n.) 
Endosso a referida análise, reafirmada pela unidade técnica em sua derradeira instrução, a qual resulta em indícios de prejuízo ao erário no montante de R$ 170.898.117,19, em valores históricos, computando-se até o mês de setembro/2019. Vale destacar que tal método conduz a um valor-paradigma de cerca de R$ 35 milhões ao ano (tomando por base o período janeiro/2018 em diante - peça 11) .
 Vale desatar outro cálculo instrutório, que demandou significativo esforço analítico, o qual se pautou na comparação do custo final dos serviços contratados do contrato em tela com contratações-paradigma. Neste método, a unidade técnica percorreu o catálogo de serviços do contrato em tela, considerando os serviços do tipo suporte, comparando-os com o custo de serviços idênticos de outras duas contratações: Contrato 1/2018 da Procuradoria-Geral da Fazenda Nacional (PGFN - peça 149) e PE 21/2018 Tribunal Regional Eleitoral de São Paulo (TRE-SP - peça 150) . 
O detalhamento das comparações entre os serviços destas contratações encontra-se nos quadros 13 e 14 do apêndice II da peça 252. Neste caso:
102. Na metodologia em que foram comparados os valores de mais de quarenta serviços passíveis de comparação entre os contratos firmados pela PGFN, TRE-SP e o MS, a diferença dos valores dos serviços variou entre 642% e 20.925%  (parágrafos 40 a 51 e Apêndice II) . 
103. Considerando apenas os serviços de suporte do Contrato 19/2014 do MS que superaram o valor total de R$ 500 mil entre fevereiro de 2017 e janeiro de 2019 e que possuem equivalência no contrato da PGFN, os indícios são de superfaturamento que superou R$ 60 milhões (parágrafo 46 e Apêndice II, Quadro 15) [no período de fevereiro/2017 a janeiro/2019]. A média dos indícios de sobrepreço entre os valores dos serviços foi de 2.781%. (g.n.) 
A partir deste cálculo e tomando-se por base apenas os serviços de suporte (que equivalem a cerca de 54% da execução contratual em tela - peça 252, quadro 3) , para o período compreendido entre fevereiro/2017 e janeiro/2019, o resultado seriam indícios de dano ao erário de R$ 63.026.876,78 (=65.293.563,60 - 2.266.686,82) , para o período de 24 meses.
Outra análise comparativa proposta pela unidade técnica merece registro. Neste terceiro método de cálculo, constante do quadro 6 da derradeira instrução (peça 252, p. 13) , a unidade cotejou o custo por profissional alocado no contrato em tela com o de outras quatro contratações públicas de objeto semelhante, com editais publicados entre 2017 e 2019. 
A partir da referida comparação, a Sefti chegou a valores-paradigmas que oscilam entre R$ 28.187.497,00 e R$ 30.805.224,00 ao ano, de sorte que tal método implicaria cálculo de superfaturamento/sobrepreço ainda mais desfavorável aos responsáveis.
Entendo, ante todo o exposto, que a unidade técnica logrou êxito em demonstrar, também por outros métodos, a inadequação dos valores contratados, atendendo o conteúdo do item 9.3 do Acórdão 451/2019-TCU-Plenário, in fine. 
As causas do referido descompasso repousam, consoante apontado na instrução de peça 70, em (i) falhas no catálogo de serviço, (ii) falhas na conversão do catálogo de serviços para as tarefas na ferramenta de contabilização dos serviços (sistema CitSmart) , (iii) na abertura de demandas para tarefas que já deveriam ser abrangidas pelos serviços rotineiros ou, ainda, (iv) na multiplicação, artificial, dos tickets necessários ao atendimento das demandas.
A partir dos apêndices das instruções de peça 33 e 70, foi realizada análise detida de um conjunto de ordens de serviços executadas no mês de agosto de 2018, das quais destaco os seguintes casos: 
a) a substituição de cabo de rede de computador (peça 33, p. 1-2) , que não demanda mais que alguns minutos para ser realizada por profissional sem grande especialização, precificada a R$ 403,04 devido ao esforço estimado de onze horas estabelecido para tal atividade;
b) instalação de aparelho telefônico (peça 33, p. 9) , que por ser composta por sete tarefas, de acordo com edital da contratação (peça 64, p. 235, serviço S059) , sendo cinco classificadas como de complexidade alta e duas de complexidade média, e estimada em 4,25 horas, custou R$ 879,36;
c) pagamentos de R$ 2.233,57 para atividades que foram finalizadas em cerca de dez minutos, como criação de um arquivo no servidor, deploy de aplicação, atualização de sistema operacional e exclusão de linha específica em um arquivo texto (peça 70, p. 17, item 14) ; e
d) cadastrar e/ou bloquear usuários na rede do MS, que também não demanda mais que alguns minutos para ser realizada por profissional sem grande especialização, precificada a R$ 961,07 devido ao esforço e complexidade estimados (peça 70, p. 19, itens 24-28) .
Dessa forma, considerando que a cautelar fora expedida após 55 meses de execução contratual (fevereiro/2014 a setembro/2018) , acolho a proposta da unidade técnica especializada de converter os presentes autos em tomada de contas especial, com o fito de se apurarem os indícios de prejuízo ao erário em relação aos pagamentos mensais que superaram a cifra de R$ 2.959.133,27 - período pós-janeiro de 2018 (peça 252, p. 36, item 175.2) , consoante detalhamento constante do apêndice IV da peça 252. 
Faz-se mister registrar, consoante já destacado no Voto condutor do Acórdão 451/2019-TCU-Plenário (peça 134) , que o fato de as cláusulas contratuais apontarem para avença orientada ao alcance de resultados não tem o condão de impedir a utilização, por parte desta Corte, de metodologia para aferição da adequabilidade dos preços contratados lastreada nos custos contratuais (quantidade de terceirizados, média salarial e multiplicador do demonstrativo de formação de preços) . Nesse sentido, permito-me transcrever trecho da derradeira instrução técnica (peça 252, p. 14, item 83) :
A utilização da planilha de custos e formação de preço para fins de aferir a adequabilidade dos valores pagos não corresponde à transmudação do modelo de contratação para posto de trabalho, conforme alegado pela empresa contratada em sede de oitivas (prévia, pós cautelar e recurso) . Tal técnica visa a demonstrar que houve sobrepreço na contratação, afinal, a empresa no momento da licitação se baseia na quantidade de profissionais que empregará no contrato para fornecer o preço da UST e atingir os níveis de serviço e resultados esperados. (g.n.) 
Igualmente, dado que a avença em epígrafe continua em vigor, acolho a proposta da Sefti no sentido de determinar ao Ministério da Saúde que se abstenha de efetuar pagamentos mensais no âmbito do Contrato 19/2014 que excedam a referida cifra (peça 252, p. 39, item 175.4.1) . 
Nesse sentido, observo que as alegações e os documentos apresentados pelo Ministério da Saúde (peças 60 e 100) e pela empresa contratada (peças 61, 80-83 e 122) foram examinados com propriedade pela unidade técnica (peça 252, p. 14-16; peças 131, 119 e 70) , não afastando os graves indícios de dano ao erário que pairam sobre a referida avença, além de aquela já ter expirado o limite de sessenta meses estatuído no inciso II do art. 57 da Lei 8.666/1993.
A despeito das irregularidades, optou o Ministério da Saúde por prorrogar a referida avença (peças 130 e 228) , em caráter excepcional, dada a necessidade de continuidade dos serviços (peça 100, p. 8) , porém adequando seu valor à patamar fixado em sede de cautelar por esta Corte (R$ 17.754.799.62 - 6º termo aditivo) . 
De qualquer modo, para além da continuidade dos pagamentos, entendo conveniente a conversão dos autos em tomada de contas especial, dado o volume do pretenso dano ao erário, o planejamento de nova contratação (peça 217) e a necessidade de continuidade dos serviços de sustentação objeto da avença, a qual poderia restar prejudicada com a sustação integral dos pagamentos.
IV
Examinando a execução e a gestão do Contrato 19/2014, bem como cada um dos processos de pagamento (peças 154-173) , a unidade técnica propõe a citação de diversos gestores do Ministério, em solidariedade com a empresa contratada. 
Acolho a proposta instrutória, incorporando a respectiva análise (peça 252, p. 25-34) às minhas razões de decidir, devendo a unidade técnica promover a citação dos seguintes responsáveis:
a) Gestora titular do Contrato 19/2014, Sra. Mônica Aparecida Oliveira da Silva;
b) Fiscal técnico e Gestor substituto, Sr. Magno Vieira Tobias;
c) Coordenador-Geral de Infraestrutura em cada período: Sr. Rodrigo Franco de Souza (ocupante do cargo entre 18/3/2015 e 3/3/2016 - peças 210, p. 1-3; 237) ; Sr. Flávio Ferreira, titular (de 12/8/2016 a 29/11/2017) e substituto (de 9/8/2016 a 12/8/2016 - peças 210, p. 1, 4-6; 237) , e também fiscal requisitante do Contrato 19/2014 a partir de 20/9/2016 (peça 211, p. 1 e 5) ; Sr. Luciano Tramontano Martins (de 23/1/2018 a 15/2/2019 - peças 210, p. 7-8; 237) ;
d) Diretor do Datasus: Sr. Giliate Cardoso Coelho Neto (ocupante do cargo entre 3/2/2015 e 3/11/2015 - peças 210, p. 1; 223) ; Sr. Sérgio Alves Guimarães (de 4/11/2015 a 24/5/2016 - peça 210, p. 1, 9-10) ; Sr. Marcelo Narvaes Fiadeiro (de 21/6/2016 a 6/9/2017 - peça 210, p. 1, 11-12) ; Sr. Guilherme Telles Ribeiro (de 6/9/2017 a 9/1/2019 - peça 210, p. 1, 13-14) ;
e) Cast Informática, empresa contratada.
Vale destacar, a este respeito, proposta instrutória no sentido de não citar os gestores do Datasus em relação ao período inicial da contratação (isto é, de 27/1/2014 a 25/2/2015) , considerando a precariedade dos controles de fiscalização e gestão, dada a decisão desta Corte pela não aplicação de sanções por ocasião do TC Processo 029.899/2014-1 e a notícia - de 26/2/2015 (peça 204, p. 17-18) - de que os controles contratuais haviam sido aperfeiçoados, in verbis (peça 252, p. 26-27) : 
148. Considerando a precariedade dos controles de fiscalização e gestão no primeiro ano de contrato apontados na representação de 2014 e que foram motivo para não aplicação de sanção aos gestores, serão objeto de responsabilização apenas as ações posteriores a 25/2/2015, data em que os gestores informaram a esta Corte que haviam aperfeiçoado os controles, inclusive realizando análise da base histórica. Registre-se que essa data não se aplica à empresa contratada, pois essa detinha todos os elementos para saber, desde o início da execução do Contrato 19/2014, que o valor da UST baseado no catálogo de serviços disposto no edital da contratação continha sobrepreço. (..) (g.n.) 
 
Nesse sentido, destaco que persistiria, no referido período, a responsabilidade exclusiva da empresa contratada (peça 252, item 175.3.10, quadro de débitos 1) , a qual tem sido aceita por esta Corte, em caráter excepcional, a exemplo dos Acórdãos 946/2013 e 321/2019, ambos do Plenário. 
Acolho a mencionada proposta e destaco que, em razão da referida "ressalva", não foi proposta a citação dos seguintes gestores: Sr. Augusto Cesar Gadelha Vieira (Diretor do Datasus de 1º/1/2013 a 29/1/2015 - peça 210, p. 1) e Sr. Eduardo Viola (titular da Coordenação-Geral de Infraestrutura de 1º/1/2014 a 18/3/2015 - peça 210, p. 1 - e também fiscal requisitante, de 6/8/2014 a 18/3/2015 - peça 211) . 
Em acréscimo, considero oportuno abrir um parêntese para destacar que o "superdimensionamento" do custo das atividades do catálogo de serviços era de conhecimento ao menos da gestora do contrato, Sra. Mônica Aparecida Oliveira da Silva.
Isto porque a gestora do contrato foi alertada por gestores do próprio Ministério da Saúde - enquanto usuários dos serviços contratados - em mais de uma ocasião sobre tal fato, a exemplo das comunicações a ela dirigidas pelos seguintes agentes: Gerente da Regional do Ministério no estado de Sergipe (peça 207, p. 5) , Chefe de Seção do Estado do Paraná (peça 205, p. 44-46) e Chefe do Setor de Fomento e Cooperação Técnica do núcleo do Amazonas -SFCT/AM (peça 206, p. 9 e 15) . 
Limito-me aqui a detalhar o alerta dirigido à gestora do contrato por parte do Coordenador de Gestão do Parque Tecnológico, do Chefe de Divisão de Administração do Parque Tecnológico, do Chefe de Equipe de Administração de Rede e do Gerente de Suporte ao Usuário, todos lotados no Datasus (peça 205, p. 18-20, memorando 52, de 6/5/2015) . Entre outros aspectos, os gestores noticiaram o seguinte:
Muitas tarefas realizadas não encontram correspondência no catálogo sendo necessário utilizar aquela definição (código) que mais se aproxima do desejado. Isso implica em certa subjetividade, podendo gerar distorções na apropriação da tarefa;
Em muitos casos os tempos estabelecidos para a execução das tarefas aparecem superestimados não servindo como base para a remuneração dos serviços prestados. É desnecessário dizer que o tempo de serviço a ser remunerado deve ser igual ao tempo real que a tarefa levou para ser executada e não aquele estimado no catálogo;
As tarefas de "demanda" e "suporte" estão subdivididas, mas não há como lançar um código que faça referência ao subitem, ou seja, quando a CAST lança o código do serviço prestado fica implícito que foram executados todos os passos ali descritos e nos tempos previstos.
Em decorrência destes problemas um grande número de atividades foram (sic) apropriadas com códigos incompatíveis em relação aos serviços prestados.
Para exemplificarmos iremos citar as sete primeiras atividades constantes no documento de homologação enviado ao Coordenador da CPATE, e que foram classificadas como o código D026.
Foram reuniões realizadas na sala do Coordenador da CPATE, com duração de aproximadamente duas horas.
Consultando o catálogo de serviços temos para o código D026 a seguinte descrição:
D026 - Participação em reuniões de alinhamento de entendimentos e expectativas - 4:00h.
D026 - Apoio técnico na elaboração de relatório executivo semestral, para acompanhamento da execução do Plano Diretor de Tecnologia da informação na área de infraestrutura - 20:00h.
D026 - Apoio na atualização e implementação do planejamento estratégico de TI da área de infraestrutura 2:00h.
Apenas o primeiro subitem da atividade D026 foi executado pela CAST, os demais, que representam o maior peso, sequer faziam parte do contexto das reuniões.
Então, se considerarmos que as reuniões foram de alta complexidade teríamos um total de 12 USTs por reunião, ou seja 2 x 6 (tempo de duração da reunião vezes índice de complexidade) . Totalizando 84 USTs (7 x 12) para as 7 reuniões citadas acima.
Em vez disso estão (sic) foram cobradas 146 USTs por reunião. Totalizando 1022 USTs s (146x7) .
Fica demonstrado que estão sendo cobradas, indevidamente, 938 USTs. Salvo erro em nossos cálculos, a cobrança está majorada em mais de 1.000%. (g.n.) 
Causa estranheza o tom ameaçador por meio do qual a referida gestora do contrato, conjuntamente com o fiscal técnico do contrato, Sr. Magno Vieira Tobias, bem como o Coordenador-Geral de Infraestrutura à época, Sr. Rodrigo Franco de Souza, responderam ao referido alerta. Permito-me aqui transcrever excerto do referido memorando (peça 205, p. 112-114, Memorando 07/2015) :
10. Ademais, enfatizam a necessidade de advertência a vossas senhorias quanto ao descumprimento do que preceitua a Lei 8.112/1990 (artigo 117, inciso IV) e a Carta Magna Republicana (artigo 5°, incisos XXXIII e XXXIV, ''b", CF/88) a respeito de vossas senhorias, como agente públicos, oporem resistência injustificada ao andamento de documento e processo ou execução de serviço.
11. Dessa forma, é sugestão de ambos os fiscais que a justificativa de não concessão de atestado dos serviços seja melhor explanada ao senhor Coordenador-Geral de Infraestrutura do Departamento de Informática do Sistema Único de Saúde, sob pena de incorrerem, inclusive, cm possíveis alegações de crime de prevaricação, previsto no artigo 319 do Código Penal Brasileiro.
12. É de se ressaltar com a maior contundência que quaisquer valores cobrados por serviços executados em discordância com o catálogo podem sim ser objeto de responsabilização de vossas senhorias, pois tais são os demandantes diretos e quem tem o dever funcional, enquanto agentes públicos, de não procederem de forma desidiosa no recebimento dos serviços, conforme preceitua o artigo 117, inciso XV, da Lei 8.112/90.
13. Por esse motivo, inclusive, estes fiscais encaminham o Memorando acima mencionado ao senhor Coordenador-Geral ele Infraestrutura do Departamento de Informática do SUS, para que o mesmo avalie a oportunidade e conveniência de proceder o encaminhamento do referido documento ao Processo de Auditoria 14.825/2014 - TCU, que vem sendo executado pela máxima Corte de Contas desde o início do contrato, ou submeta a sugestão às instâncias superiores, haja visto o dever funcional destes fiscais contratuais.
 
A despeito do alerta contido no último parágrafo supratranscrito, em que foi aventada a possibilidade de encaminhamento do referido memorando para este Tribunal, após buscas realizadas nos TCs Processo 014.825/2014-7 e Processo 029.899/2014-1, a equipe de auditoria não identificou qualquer comunicação, por parte do MS ou de qualquer responsável, informando sobre a possibilidade de os serviços do catálogo de serviços estarem superestimados.
Concluindo o parêntese, friso o acolhimento da proposta instrutória (consolidada à peça 252, p. 36-39, item 175.3) no sentido de promover a citação dos gestores do Ministério, em solidariedade com a empresa contratada (peça 252, p. 37-39, quadros de débitos 2 a 14) , em acréscimo à citação da empresa contratada em relação ao período de 27/1/2014 a 25/2/2015 (peça 252, p. 37, quadro de débitos 1) .
V
Faz-se oportuno destacar que, a despeito da realização de ação de controle anterior por parte desta Corte, sobre a referida avença, a qual deveria ter induzido a melhoria nos controles do processo de gestão e fiscalização contratual por parte do Ministério (consoante determinado/cientificado no item 9.3 do Acórdão 843/2017-TCU-Plenário e no item 9.2.1 do Acórdão 803/2016-TCU-Plenário) , o que se observou na presente oportunidade foram indícios de graves irregularidades, que podem chegar a 53% do total pago. Ademais, observou-se a utilização, por parte de gestores do MS, da ação de controle de 2015 como mecanismo de admoestação a outros gestores da pasta que chegaram a alertar sobre possível "superdimensionamento" da contratação.
Antes de encerrar o presente, destaco que a cautelar referendada por este Plenário evitou a materialização de prejuízos da ordem de R$ 68 milhões (peça 252, p. 25, item 138) , considerando valores que poderiam ser executados nos anos de 2018 e 2019. 
Por fim, acolho a proposta instrutória no sentido de encaminhar cópia da presente deliberação à Controladoria-Geral da União, ao Superintendente da Polícia Federal no Distrito Federal e ao Procurador-Chefe da Procuradoria da República no Distrito Federal, a fim de que tomem ciência dos indícios de irregularidades aqui relatados.
Ante o exposto, manifesto-me por que o Tribunal aprove o Acórdão que ora submeto à deliberação deste Colegiado.
TCU, Sala das Sessões Ministro Luciano Brandão Alves de Souza, em 20 de novembro de 2019.
AUGUSTO SHERMAN CAVALCANTI 
Relator